ACORDAO-COMPLETO-2539252

ACÓRDÃO 3193/2022 ATA 18/2022 - PRIMEIRA CÂMARA

VISTA, relatada e discutida esta tomada de contas especial instaurada pela Empresa Brasileira de Correios e Telégrafos em razão de prejuízos causados àquela empresa, em 2013, mediante autorizações irregulares de procedimentos médicos e possíveis fraudes nos serviços do CorreioSaúde oferecidos na Diretoria Regional do Maranhão;
ACORDAM os Ministros do Tribunal de Contas da União, reunidos em sessão da 1ª Câmara, ante as razões expostas pelo Relator e com fundamento nos arts. 1º, inciso I; 16, inciso III, alínea "c"; 19; 23, inciso III; 26; 28, inciso II; e 57 da Lei 8.443/1992 e nos arts. 1º, inciso I; 209, inciso III; 210; 214, inciso III, alínea "a"; art. 217, §§ 1º e 2º; e 267 do Regimento Interno, em:
9.1. rejeitar as alegações de defesa de José de Lima Brandão, de Osvaldo Cruz Brito dos Santos, de Marco Antônio Marinho Praseres, de Noêmia Aboud Silva de Sampaio, de Rômulo Orleans Silva Araújo, de Nauro Sérgio Costa, de Fabrício Rabelo Amorim, de Apolinário Magno Marques e do Instituto de Medicina de São Luís Ltda. (nome-fantasia: Instituto de Medicina do Maranhão - IMMA) ;
9.2. julgar irregulares as contas de José de Lima Brandão, de Osvaldo Cruz Brito dos Santos, de Marco Antônio Marinho Praseres, de Noêmia Aboud Silva de Sampaio, de Rômulo Orleans Silva Araújo, de Nauro Sérgio Costa, de Fabrício Rabelo Amorim, de Apolinário Magno Marques e do Instituto de Medicina de São Luís Ltda. (nome-fantasia: Instituto de Medicina do Maranhão - IMMA) ;
9.3. condenar solidariamente José de Lima Brandão, Osvaldo Cruz Brito dos Santos, Marco Antônio Marinho Praseres, Noêmia Aboud Silva de Sampaio, Rômulo Orleans Silva Araújo, Nauro Sérgio Costa, Fabrício Rabelo Amorim, Apolinário Magno Marques e Instituto de Medicina de São Luís Ltda. (nome-fantasia: Instituto de Medicina do Maranhão - IMMA) ao recolhimento aos cofres da Empresa Brasileira de Correios e Telégrafos das quantias a seguir especificadas, atualizadas monetariamente e acrescidas de juros de mora a partir das datas abaixo discriminadas até a data do recolhimento, na forma da legislação em vigor:
9.3.1. Débito solidário I: Apolinário Magno Marques, José de Lima Brandão, Osvaldo Cruz Brito dos Santos, Marco Antônio Marinho Praseres e Instituto de Medicina de São Luís Ltda.:
	VALOR (R$) 
	DATA 

	27.287,60
	22/8/2013  

	10.010,00 
	22/8/2013  

	165,75
	22/8/2013  

9.3.2. Débito solidário II: Fabrício Rabelo Amorim, José de Lima Brandão, Osvaldo Cruz Brito dos Santos, Marco Antônio Marinho Praseres e Instituto de Medicina de São Luís Ltda.:
	VALOR (R$) 
	DATA 

	10.432,00 
	22/8/2013  

	111.618,00 
	22/8/2013  

	165,75
	22/8/2013  

	10.440,00
	11/10/2013  

	12.484,90
	11/10/2013  

	13.275,60
	11/10/2013  

9.3.3. Débito solidário III: Fabrício Rabelo Amorim, José de Lima Brandão, Osvaldo Cruz Brito dos Santos, Noêmia Aboud Silva de Sampaio e Instituto de Medicina de São Luís Ltda.:
	VALOR (R$) 
	DATA 

	11.342,00 
	31/7/2013  

	10.400,00
	31/7/2013  

9.3.4. Débito solidário IV: Fabrício Rabelo Amorim, José de Lima Brandão, Osvaldo Cruz Brito dos Santos, Marco Antônio Marinho Praseres, Rômulo Orleans Silva Araújo e Instituto de Medicina de São Luís Ltda.:
	VALOR (R$) 
	DATA 

	26.542,25
	18/12/2013  

9.3.5. Débito solidário V: Fabrício Rabelo Amorim, José de Lima Brandão, Osvaldo Cruz Brito dos Santos, Marco Antônio Marinho Praseres, Nauro Sérgio Costa e Instituto de Medicina de São Luís Ltda.:
	VALOR (R$) 
	DATA 

	26.029,43
	11/10/2013  

9.3.6. Débito solidário VI: José de Lima Brandão, Osvaldo Cruz Brito dos Santos, Marco Antônio Marinho Praseres, Noêmia Aboud Silva de Sampaio e Instituto de Medicina de São Luís Ltda.:
	VALOR (R$) 
	DATA 

	433,00
	11/10/2013  

9.4. aplicar a José de Lima Brandão, a Osvaldo Cruz Brito dos Santos, a Marco Antônio Marinho Praseres, a Noêmia Aboud Silva de Sampaio, a Rômulo Orleans Silva Araújo, a Nauro Sérgio Costa, a Fabrício Rabelo Amorim, a Apolinário Magno Marques e ao Instituto de Medicina de São Luís Ltda. (nome-fantasia: Instituto de Medicina do Maranhão - IMMA) as seguintes multas individuais, a serem recolhidas ao Tesouro Nacional atualizadas monetariamente desde a data deste Acórdão até a data do efetivo recolhimento, na forma da legislação em vigor, se pagas após o vencimento do prazo abaixo fixado:
	RESPONSÁVEL
	VALOR (R$) 

	José de Lima Brandão
	27.000,00  

	Osvaldo Cruz Brito dos Santos
	27.000,00

	Rômulo Orleans Silva Araújo
	3.000,00

	Marco Antônio Marinho Praseres
	25.000,00

	Nauro Sérgio Costa
	5.500,00

	Fabrício Rabelo Amorim
	23.000,00

	Apolinário Magno Marques
	4.000,00

	Noêmia Aboud Silva de Sampaio
	2.500,00

	Instituto de Medicina de São Luís Ltda.
	27.000,00

9.5. autorizar a cobrança judicial das dívidas, caso não atendidas as notificações;
9.6. autorizar, se requerido, o parcelamento das dívidas em até 36 (trinta e seis) parcelas mensais sucessivas, com incidência, sobre cada parcela corrigida monetariamente, dos correspondentes juros de mora, no caso dos débitos, na forma da legislação em vigor;
9.7. alertar aos responsáveis que o inadimplemento de qualquer parcela acarretará vencimento antecipado do saldo devedor;
9.8. fixar prazos de 15 (quinze) dias para comprovação a este Tribunal do recolhimento integral das quantias acima indicadas ou, em caso de parcelamento, da primeira quota, e de 30 (trinta) , a contar da quota anterior, do recolhimento das demais parcelas;
9.9. encaminhar cópia deste Acórdão aos responsáveis, à Empresa Brasileira de Correios e Telégrafos e ao Procurador-Chefe da Procuradoria da República no Estado do Maranhão, com a informação de que a íntegra do Relatório e do Voto que o fundamentam está disponível no endereço eletrônico www.tcu.gov.br/acordaos.

Tomada de contas especial decorrente de fraudes contra a assistência à saúde oferecida a empregados por empresa pública.

Primeira Câmara

Empresa Brasileira de Correios e Telégrafos (ECT)

3. Responsáveis: Apolinário Magno Marques (XXX.168.012-XX); Fabricio Rabelo Amorim (XXX.375.373-XX); Instituto de Medicina de São Luís Ltda. (06.256.265/0001-31); José de Lima Brandão (XXX.815.683-XX); Marco Antônio Marinho Praseres (XXX.600.193-XX); Nauro Sérgio Costa (XXX.028.863-XX); Noêmia Aboud Silva de Sampaio (XXX.208.073-XX); Osvaldo Cruz Brito dos Santos (XXX.793.423-XX); Rômulo Orleans Silva Araújo (XXX.067.113-XX)

13.1. Ministros presentes: Walton Alencar Rodrigues (Presidente), Vital do Rêgo e Jorge Oliveira (Relator).
13.2. Ministro-Substituto convocado: Augusto Sherman Cavalcanti.
13.3. Ministro-Substituto presente: Weder de Oliveira.

ACORDAO-COMPLETO-2576722

Acórdão de Relação 1315/2023 - Primeira Câmara

Acórdão de Relação

ACORDAO-COMPLETO-2544879

Acórdão 4275/2022 - Primeira Câmara

JORGE OLIVEIRA

Adoto como relatório a instrução produzida na Secretaria de Controle Externo de Tomada de Contas Especial - SecexTCE, endossada pelo corpo dirigente daquela unidade técnica e pelo Ministério Público junto ao TCU - MPTCU e a seguir transcrita (peças 208/211) : 
"Cuidam os autos de tomada de contas especial (TCE) instaurada pela Empresa Brasileira de Correios e Telégrafos (ECT) , em desfavor dos Srs. Jose de Lima Brandão, Osvaldo Cruz Brito dos Santos, Marco Antônio Marinho Praseres, Noêmia Aboud Silva de Sampaio, Romulo Orleans Silva Araújo, Nauro Sergio Costa, empregados dos Correios, em razão prejuízo causado aos Correios, em 2013, mediante procedimento irregular e suposta fraude no serviço médico do CorreioSaúde na Diretoria Regional do Maranhão (DR-MA) , de acordo com o apurado no processo original NUP 53101.000686/2014-71 (Sindicância) .
HISTÓRICO 
	Em decorrência da apresentação de denúncia à AUDIT/AC em janeiro de 2014 (peça 2, p. 106-107) , a Empresa Brasileira de Correios e Telégrafos (Correios) , por intermédio do Departamento de Gestão e Prevenção Correcional (DGCOR) e de sua Auditoria (AUDIT) , efetuou a apuração das irregularidades, consoante o exposto no Relatório de Investigação Disciplinar, de 7/2/2017 (peça 2, p. 133-190) , e no Relatório Final - Sindicância PRT/PRESI/GAPRE 73/2016, de 10/3/2017 (peça 2, p. 191-271) .
Os envolvidos foram ouvidos, conforme Termo de declaração (em vídeo conferência) (peça 2, p. 112-131) .
Em 7/2/2017, por meio do Relatório de Investigação Disciplinar - RID (peça 2, p. 39-92 e 136-190) , a Comissão Sindicante concluiu pela CITAÇÃO dos indicados relacionados abaixo, no que tange a responsabilidade administrativa e/ou pecuniária:
a) Marco Antônio Marinho Praseres, matrícula 8.311 .387-8, Agente de Correios/Carteiro, Chefe da Seção de Saúde/GEREC/DR/MA, no período de 12/03/2012 a 30/11/2012 e Analista de Saúde no período de 1/12/2012 a 19/6/2014; 
b) Noêmia Aboud Silva de Sampaio, matrícula 8.377.040-2, Auxiliar Administrativo e Supervisora da área de Saúde da DRIMA no período de 5/10/2012 a 31/8/013; 
c) Rômulo Orleans Silva Araújo, matrícula 8.131 .255-5, Técnico de Correios Pleno e Supervisor da área de Saúde da DRIMA no período de 1/9/2013 a 10/8/2014;
d) Nauro Sérgio Costa, matrícula 8.888.229-2, Agente de Correios/Atividade Comercial e Chefe da Seção de Saúde da DR/MA no período de 12/3/2012 a 12/11/2013;
e) Antônio Damião Nunes Lopes, matrícula 8.375.287.0, Agente de Correios/Suporte (Auxiliar Administrativo) e Supervisor da Seção de Contas Médicas da DR/MA, no período de 1/5/2012 a 31/1 2/2013; 
f) Lino Araújo Santos, matrícula 8.376.373-2, atendente comercial; 
g) José de Lima Brandão, matrícula 8.376.643-0, Agente de Correios (Atendente Comercial) , Diretor Regional da DR/MA nos períodos de 13/6/2011 a 30/9/2015 e 15/4/2016 a 3/8/2016;
h) Osvaldo Cruz Brito dos Santos, matrícula 8.377.301-00, Agente de Correios/Carteiro, Gerente de Recursos Humanos da DRIMA, no período de 1/9/2011 a 31/5/2016.
Os envolvidos foram citados (peça 4, p. 82-117) e apresentaram suas defesas (peça 3, p. 312-386 e peça 4, p. 3-80) .
Após análise das defesas relativo ao dano ao Erário, no valor original total de R$ 271.475,97 (peça 2, p. 176) , a Comissão Sindicante encaminhou o processo ao CODIS-Comitê de Disciplina dos Correios, propondo, além da responsabilidade administrativa, a responsabilização pecuniária, de forma solidária, dos seguintes empregados: José de Lima Brandão, Osvaldo Cruz Brito dos Santos, Marco Antônio Marinho Praseres, Rômulo Orleans Silva Araújo, Nauro Sérgio Costa e Noêmia Aboud Silva de Sampaio, conforme demonstrado no quadro abaixo (peça 4, p. 38) :
	Responsabilidade
	Solidária   -
	Prejuízo 
	Total
	R$ 271.475,97

	Responsáveis
	Guia
	Nota Fiscal
	Data
	Valor (R$) 

	Noêmia Aboud Silva de Sampaio, José de Lima Brandão e
	10/833251
	1265 
	31/7/2013 
	11.342,00

	Osvaldo Cruz Brito dos Santos
	10/839531
	1265
	31/7/2013
	10.400,00

	Nauro Sérgio Costa, José de Lima Brandão e Osvaldo Cruz Brito dos Santos
	10/857132
	1449
	11/10/2013
	26.029,43

	Rômulo Orleans Silva Araújo, José de Lima Brandão e Osvaldo Cruz Brito dos Santos
	10/873976
	1635
	18/12/2013
	26.542,25

		10/839758
	1332
	22/8/2013
	27.287,60

		10/841730
	1332
	22/8/2013
	10.010,00

		10/842637
	1332
	22/8/2013
	10.432,00

	Marco Antônio Marinho Praseres,
	10/842667
	1332
	22/8/2013
	111.618,00

	José de Lima Brandão e Osvaldo Cruz
	10/847764
	1332
	22/8/2013
	165,75

	Brito dos Santos
	10/844601
	1332
	22/8/2013
	165,75

		10/852676
	1449
	11/10/2013
	10.440,00

		10/856698
	1449
	11/10/2013
	13.334,59

		10/857789
	1449
	11/10/2013
	13.275,60

	José de Lima Brandão, Osvaldo Cruz Brito dos Santos, Marco Antônio Marinho Praseres e Noêmia Aboud Silva de Sampaio
	10/852756
	1449
	11/10/2013
	433,00

	O RIF-Relatório Final de Sindicância (peça 2, p. 191-271) , que confirmou a manutenção de todos os enquadramentos registrados na conclusão do Relatório de Investigação Disciplinar - RID (peça 2, p. 39-92 e 136-190) foi encaminhado no dia 17/03/2017 ao CODIS-Comitê de Disciplina dos Correios para proceder o julgamento.
	Mesmo sem o resultado do referido julgamento, instaurou-se a devida tomada de contas especial (peça 2, p. 104) .
	No relatório do Tomador de Contas (peça 4, p. 137) , conclui-se pela responsabilidade, de forma solidária, dos seguintes empregados:
a) Jose de Lima Brandão e Osvaldo Cruz Brito dos Santos, responsáveis pelo prejuízo no valor total de R$ 271.475,97, solidariamente com os seguintes empregados, e respectivos valores, conforme abaixo discriminado: 
I. R$ 196.729,29, como empregado Marco Antônio Marinho Praseres;
II. R$ 21.742,00, com a empregada Noêmia Aboud Silva de Sampaio;
III. R$ 26.542,25, com o empregado Romulo Orleans Silva Araújo; 
IV. R$ 26.029,43, com o empregado Nauro Sergio Costa.
O Relatório de Auditoria 1221/2017 da CGU (peça 4, p. 162-165) , também, chegou às mesmas conclusões. Após, foram emitidos o Certificado de Auditoria (peça 4, p. 167) , o Parecer do Dirigente (peça 4, p. 168) e o Pronunciamento Ministerial (Peça 4, p. 173) . 
	Na instrução inicial (peça 8) , analisando-se os documentos nos autos, concluiu-se pela necessidade de realização de citação de Osvaldo Cruz Brito dos Santos (CPF XXX.793.423-XX) ; de Marco Antônio Marinho Praseres (CPF XXX.600.193-XX) ; de Noêmia Aboud Silva de Sampaio (CPF XXX.208.073-XX) ; de Romulo Orleans Silva Araújo (CPF XXX.067.113-XX) ; e de Nauro Sergio Costa (CPF XXX.028.863-XX) :
Ocorrência: autorização indevida de procedimentos, médicos hospitalares, realizados em empregados da diretoria regional dos Correios do Maranhão, e/ou seus dependentes, em favor do credenciado, Instituto de Medicina do Maranhão (IMMA) , no ano de 2013.
Débito solidário I: Sr. Jose de Lima Brandão, Sr. Osvaldo Cruz Brito dos Santos e Marco Antônio Marinho Praseres (peça 4, p. 138) 
	VALOR (R$) 
	DATA 

	27.287,60
	22/8/2013  

	10.010,00 
	22/8/2013  

	10.432,00 
	22/8/2013  

	111.618,00 
	22/8/2013  

	165,75
	22/8/2013  

	165,75
	22/8/2013  

	10.440,00
	11/10/2013  

	13.334,59
	11/10/2013  

	13.275,60
	11/10/2013  

Débito solidário II: Sr. Jose de Lima Brandão, Sr. Osvaldo Cruz Brito dos Santos e Noêmia Aboud Silva de Sampaio (peça 4, p. 138) 
	VALOR (R$) 
	DATA 

	11.342,00 
	31/7/2013  

	10.400,00
	31/7/2013  

Débito solidário III: Sr. Jose de Lima Brandão, Sr. Osvaldo Cruz Brito dos Santos, Marco Antônio Marinho Praseres e Rômulo Orleans Silva Araújo (peça 4, p. 138) 
	VALOR (R$) 
	DATA 

	26.542,25
	18/12/2013  

Débito solidário IV: Sr. Jose de Lima Brandão, Sr. Osvaldo Cruz Brito dos Santos, Marco Antônio Marinho Praseres e Nauro Sérgio Costa (peça 4, p. 138) 
	VALOR (R$) 
	DATA 

	26.029,43
	11/10/2013  

Débito solidário V: Sr. Jose de Lima Brandão, Sr. Osvaldo Cruz Brito dos Santos, Marco Antônio Marinho Praseres e Noêmia Aboud Silva de Sampaio (peça 4, p. 138) 
	VALOR (R$) 
	DATA 

	433,00
	11/10/2013  

Responsáveis: Sr. Jose de Lima Brandão (CPF XXX.815.683-XX) , agente de correios/atendente comercial, diretor regional da DR/MA, no período de 13/6/2011 a 30/9/2015; Sr. Osvaldo Cruz Brito dos Santos (CPF XXX.793.423-XX) , agente de correios/carteiro, gerente de recursos humanos da DR/MA, no período de 1/9/2011 a 31/5/2016; Marco Antônio Marinho Praseres (CPF XXX.600.193-XX) , agente de correios/carteiro, analista de saúde/GEREC/DR/MA, no período de 1/12/2012 a 19/6/2014; Noêmia Aboud Silva de Sampaio (CPF XXX.208.073-XX) , auxiliar administrativo e supervisora da área  de saúde da DR/MA, no período de 5/10/2012 a 31/8/2013; Romulo Orleans Silva Araújo (CPF XXX.067.113-XX) , técnico de Correios pleno e supervisor da área de saúde da DR/MA, no período de 1/9/2013 a 31/8/2013; Nauro Sergio Costa (CPF XXX.028.863-XX) , agente de Correios/atividade comercial e chefe da seção de saúde da DR/MA, no período de 7/1/2013 a 12/5/2014.
Conduta  (Sr. Jose de Lima Brandão e do Sr. Osvaldo Cruz Brito dos Santos) : designar o empregado Marco Antônio Marinho Praseres, agente de correios/carteiro, sem formação em medicina, para a função de analista de saúde, contrariando o disposto no Manual de Regulação Médica, módulo I, capítulo 3, subitem 3.3, quando deveria ter designado um médico.
Conduta  (Sr. Marco Antônio Marinho Praseres) : autorizar os procedimentos médicos hospitalares constantes dos guias 10/839758, 10/841730, 10/841731, 10/841732, 10/842637, 10/842667, 10/847764, 10/844601, 10/852676, 10/85275, 10/856698, 10/857789, contrariando o disposto nas normas internas dos Correios, bem como, no Manual de Regulação Médica, Módulo 1, Capítulo 3, subitem 3.3, quando deveria ter solicitado a autorização de um médico.
Conduta  (Sra. Noêmia Aboud Silva de Sampaio) : autorizar os procedimentos médicos hospitalares constantes das guias 10/833251, 10/839531 e 10/852756, contrariando o disposto nas normas internas dos Correios, bem como, no Manual de Regulação Médica, Módulo 1, Capítulo 3, subitem 3.3, quando deveria ter solicitado a autorização de um médico.
Conduta  (Sr. Romulo Orleans Silva Araújo) : autorizar os procedimentos médicos hospitalares constantes da guia 10/873976, contrariando o disposto nas normas internas dos Correios, bem como, no Manual de Regulação Médica, Módulo 1, Capítulo 3, subitem 3.3, quando deveria ter solicitado a autorização de um médico.
Conduta  (Sr. Nauro Sergio Costa) : autorizar os procedimentos médicos hospitalares constantes da guia 10/857132, contrariando o disposto nas normas internas dos Correios, bem como, no Manual de Regulação Médica, Módulo 1, Capítulo 3, subitem 3.3, quando deveria ter solicitado a autorização de um médico.
Em cumprimento ao pronunciamento da unidade (peça 10) foi efetuada a citação dos responsáveis.
O Sr. Jose de Lima Brandão foi devidamente citado por meio do Ofício 2193/2018 (peça 18) , e apresentou suas alegações de defesa à peça 73-90, por meio de seus advogados devidamente habilitados.
O Sr. Marco Antônio Marinho Praseres foi devidamente citado por meio do Ofício 2194/2018 (peça 19) , e apresentou suas alegações de defesa à peça 37-40, por meio de seus advogados devidamente habilitados.
O Sr. Romulo Orleans Silva Araújo foi devidamente citado por meio do Ofício 2198/2018 (peça 20) , e apresentou suas alegações de defesa à peça 66-72, por meio de seus advogados devidamente habilitados.
	O Sr. Osvaldo Cruz Brito dos Santos foi devidamente citado por meio do Ofício 2197/2018 (peça 21) , e apresentou suas alegações de defesa à peça 56-63, por meio de seus advogados devidamente habilitados.
A Sra. Noêmia Aboud Silva de Sampaio foi devidamente citada por meio do Ofício 2196/2018 (peça 22) , e apresentou suas alegações de defesa à peça 42-47, por meio de seus advogados devidamente habilitados.
O Sr. Nauro Sergio Costa foi devidamente citado por meio do Ofício 2195/2018 (peça 23) , e apresentou suas alegações de defesa à peça 49-54, por meio de seus advogados devidamente habilitados.
Na instrução seguinte (peça 91) , analisando-se as alegações de defesa apresentada pelos responsáveis, concluiu-se pela proposição de julgamento irregulares das contas de Jose de Lima Brandão, Osvaldo Cruz Brito dos Santos, Marco Antônio Marinho Praseres, Noêmia Aboud Silva de Sampaio, Romulo Orleans Silva Araújo e Nauro Sergio Costa, condenando-os ao pagamento dos débitos discriminados na instrução e de multas individuais.
Entretanto, o representante do Ministério Público junto ao TCU, por meio de Parecer (peça 98) , discordou da proposta, por entender que a presente TCE não estaria em condições de ser julgada no mérito pela Corte de Contas, em especial por não ter sido devidamente demonstrada a existência de dano ao erário.
Segundo o douto procurador, ainda no âmbito interno da TCE, os Correios não caracterizaram a dinâmica da possível fraude, nem discriminaram todos os envolvidos. Apontou igualmente o representante do MPTCU não haver nos autos análise das defesas apresentadas por representantes do Instituto de Medicina do Maranhão, as quais poderiam vir a reduzir o dano ao erário originalmente calculado ou até mesmo a desconstituí-lo, situação que indicaria não haver pressupostos para a constituição do presente processo.
Em Despacho (peça 100) , a Ministra Relatora concluiu que assistia razão ao representante do MP/TCU. Assim, anuindo à proposta do procurador, determinou o retorno dos autos à esta Secretaria, para adoção das providências elencadas no parágrafo 41 do parecer do eminente representante do Ministério Público junto ao TCU, assim transcrito:
'41.	Diante do exposto, este membro do Ministério Público de Contas da União reitera sua discordância em relação à proposta da Secex/TCE, sugerindo, em caráter preliminar, a adoção das seguintes providências:
41.1.	declarar nulas, com base no art. 282 do Código de Processo Civil (CPC) e no art. 176 do Regimento Interno/TCU, as citações até o momento promovidas neste processo, sem prejuízo de eventual aproveitamento das defesas já apresentadas pelos responsáveis;
41.2.	determinar à Empresa Brasileira de Correios e Telégrafos (Correios) , com base no art. 157 do Regimento Interno/TCU e para que sejam atendidos os pressupostos, requisitos e formalidades previstos no art. 5º da Instrução Normativa TCU 71/2012, que adote as seguintes providências, com encaminhamento dos resultados ao Tribunal, em prazo a ser por ele fixado:
41.2.1.	elabore novo parecer médico, em substituição/complemento ao Parecer Técnico confeccionado em 4/4/2014 pela Central de Saúde da Administração Central dos Correios (Cesau/AC) , de modo que eventuais glosas de procedimentos que foram pagos em 2013 ao Instituto de Medicina de São Luís Ltda. (nome fantasia: Instituto de Medicina do Maranhão - IMMA) restem devidamente fundamentadas, a partir da obtenção de subsídios (documentos e interação com os envolvidos nos fatos) junto à diretoria regional dos Correios no Estado do Maranhão, ao IMMA e aos médicos que solicitaram os procedimentos que estiverem sob avaliação;
41.2.2.	submeta as conclusões do novo parecer médico ao contraditório do IMMA e dos médicos que solicitaram os procedimentos que forem, eventualmente, considerados indevidos;
41.2.3.	após análise das defesas que vierem a ser eventualmente apresentadas pelo IMMA e pelos médicos solicitantes de procedimentos, conclua se remanesce, ou não, dano ao erário;
41.2.4.	caso a conclusão seja pela existência de dano ao erário, possibilite o exercício do contraditório e da ampla defesa às classes de responsáveis indicadas no parágrafo 36 deste parecer;
41.2.5.	encaminhe ao TCU o resultado final das apurações, caso remanesça, ou não, o entendimento pela existência de dano ao erário;
41.3.	orientar a Secex/TCE, caso as medidas a serem adotadas pelos Correios apontem para a necessidade de recomposição do erário, no sentido de que observe as diretrizes indicadas no parágrafo 36 deste parecer quando da elaboração dos novos ofícios de citação;
41.4.	dar ciência da decisão ou deliberação preliminar que vier a ser adotada nesta TCE aos Srs. José de Lima Brandão, Osvaldo Cruz Brito dos Santos, Marco Antônio Marinho Praseres, Nauro Sérgio Costa e Rômulo Orleans Silva Araújo e à Srª Noêmia Aboud Silva de Sampaio; à Empresa Brasileira de Correios e Telégrafos (Correios) e à sua diretoria regional no Estado do Maranhão; e ao Ministério da Transparência e Controladoria-Geral da União (CGU) .'
Por ocasião da análise feita na instrução à peça 101, atendendo à determinação da Ministra Relatora, foi realizada diligência, nos seguintes moldes:
 	à Empresa Brasileira de Correios e Telégrafos (Correios) , para que, no prazo de 90 dias:
 elabore novo parecer médico, em substituição/complemento ao Parecer Técnico confeccionado em 4/4/2014 pela Central de Saúde da Administração Central dos Correios (Cesau/AC) , de modo que eventuais glosas de procedimentos que foram pagos em 2013 ao Instituto de Medicina de São Luís Ltda. (nome fantasia: Instituto de Medicina do Maranhão - IMMA) restem devidamente fundamentadas, a partir da obtenção de subsídios (documentos e interação com os envolvidos nos fatos) junto à diretoria regional dos Correios no Estado do Maranhão, ao IMMA e aos médicos que solicitaram os procedimentos que estiverem sob avaliação;
 submeta as conclusões do novo parecer médico ao contraditório do IMMA e dos médicos que solicitaram os procedimentos que forem, eventualmente, considerados indevidos;
 após análise das defesas que vierem a ser eventualmente apresentadas pelo IMMA e pelos médicos solicitantes de procedimentos, conclua se remanesce, ou não, dano ao erário;
 caso a conclusão seja pela existência de dano ao erário, possibilite o exercício do contraditório e da ampla defesa às classes de responsáveis indicadas no parágrafo 36 do parecer do MP/TCU (peça 98) ;
 encaminhe ao TCU o resultado final das apurações, caso remanesça, ou não, o entendimento pela existência de dano ao erário;
Os correios encaminharam resposta (peças 114, 115 e 116) , cujas providências foram sintetizadas no Relatório PM GEREG DIREL 26/2020 (peça 116) , que proporcionou o exame na instrução de peça 124.
Na instrução à peça 124, analisando-se os documentos nos autos, concluiu-se pela necessidade de realização de citação de Fabrício Rabelo Amorim, Apolinário Magno Marques, Jose de Lima Brandão, Osvaldo Cruz Brito dos Santos, Marco Antônio Marinho Praseres, Noêmia Aboud Silva de Sampaio, Romulo Orleans Silva Araújo, Nauro Sergio Costa e Instituto de Medicina de São Luís Ltda.:
Ocorrência: pagamento de procedimentos médicos, com ou sem utilização de OPME, considerados indevidos pela área médica dos Correios.
Débito solidário I: Apolinário Magno Marques, Jose de Lima Brandão, Osvaldo Cruz Brito dos Santos, Marco Antônio Marinho Praseres e Instituto de Medicina de São Luís Ltda. (peça 4, p. 138) 
	VALOR (R$) 
	DATA 

	27.287,60
	22/8/2013  

	10.010,00 
	22/8/2013  

	165,75
	22/8/2013  

	Valor atualizado do débito (sem juros) em 22/6/2020: R$ 53.538,87 (peça 118) 
Débito solidário II: Fabrício Rabelo Amorim, Jose de Lima Brandão, Osvaldo Cruz Brito dos Santos, Marco Antônio Marinho Praseres e Instituto de Medicina de São Luís Ltda. (peça 4, p. 138) 
	VALOR (R$) 
	DATA 

	10.432,00 
	22/8/2013  

	111.618,00 
	22/8/2013  

	165,75
	22/8/2013  

	10.440,00
	11/10/2013  

	12.484,90
	11/10/2013  

	13.275,60
	11/10/2013  

	     Valor atualizado do débito (sem juros) em 22/6/2020: R$ 226.102,31 (peça 119) 
Débito solidário III: Fabrício Rabelo Amorim, Jose de Lima Brandão, Osvaldo Cruz Brito dos Santos, Noêmia Aboud Silva de Sampaio e IMMA (peça 4, p. 138) 
	VALOR (R$) 
	DATA 

	11.342,00 
	31/7/2013  

	10.400,00
	31/7/2013  

                        Valor atualizado do débito (sem juros) em 5/6/2020: R$ 31.082,36 (peça 120) 
Débito solidário IV: Fabrício Rabelo Amorim, Jose de Lima Brandão, Osvaldo Cruz Brito dos Santos, Marco Antônio Marinho Praseres, Rômulo Orleans Silva Araújo e Instituto de Medicina de São Luís Ltda. (peça 4, p. 138) 
	VALOR (R$) 
	DATA 

	26.542,25
	18/12/2013  

		Valor atualizado do débito (sem juros) em 22/6/2020: R$ 37.294,52 (peça 121) 
Débito solidário V: Fabrício Rabelo Amorim, Jose de Lima Brandão, Osvaldo Cruz Brito dos Santos, Marco Antônio Marinho Praseres, Nauro Sérgio Costa e Instituto de Medicina de São Luís Ltda. (peça 4, p. 138) 
	VALOR (R$) 
	DATA 

	26.029,43
	11/10/2013  

	     Valor atualizado do débito (sem juros) em 22/6/2020: R$ 36.982,61 (peça 122) 
Débito solidário VI: Jose de Lima Brandão, Osvaldo Cruz Brito dos Santos, Marco Antônio Marinho Praseres, Noêmia Aboud Silva de Sampaio e Instituto de Medicina de São Luís Ltda. (peça 4, p. 138) 
	VALOR (R$) 
	DATA 

	Valor atualizado do débito (sem juros) em 22/6/2020: R$ 615,21 (peça 123) 
Responsáveis: Fabrício Rabelo Amorim (CPF XXX.375.373-XX) ; Apolinário Magno Marques (CPF XXX.168.012-XX) ; médicos terceirizados da DR/MA; Jose de Lima Brandão (CPF XXX.815.683-XX) , agente de correios/atendente comercial, diretor regional da DR/MA, no período de 13/6/2011 a 30/9/2015; Osvaldo Cruz Brito dos Santos (CPF XXX.793.423-XX) , agente de correios/carteiro, gerente de recursos humanos da DR/MA, no período de 1/9/2011 a 31/5/2016; Marco Antônio Marinho Praseres (CPF XXX.600.193-XX) , agente de correios/carteiro, analista de saúde/GEREC/DR/MA, no período de 1/12/2012 a 19/6/2014; Noêmia Aboud Silva de Sampaio (CPF XXX.208.073-XX) , auxiliar administrativo e supervisora da área  de saúde da DR/MA, no período de 5/10/2012 a 31/8/2013; Romulo Orleans Silva Araújo (CPF XXX.067.113-XX) , técnico de Correios pleno e supervisor da área de saúde da DR/MA, no período de 1/9/2013 a 31/8/2013; Nauro Sergio Costa (CPF XXX.028.863-XX) , agente de Correios/atividade comercial e chefe da seção de saúde da DR/MA, no período de 7/1/2013 a 12/5/2014 e Instituto de Medicina de São Luís Ltda. (CNPJ 06.256.265/0001-310) .
Conduta (Fabrício Rabelo Amorim, Apolinário Magno Marques) : solicitar procedimentos médicos de alto custo e/ou a aquisição de materiais considerados indevidos pelos Correios - destacando-se a condição de Fabrício Rabelo Amorim, em vista das relações de fato e societárias por ele mantidas, à época, com o IMMA.
Conduta  (Jose de Lima Brandão, ex-diretor regional da DR/MA) : 
c.1) não ter tomado providências, no tempo devido, para evitar que a unidade regional ficasse desguarnecida, nos anos de 2012 e 2013 - com eventual continuidade do problema nos anos seguintes, dos serviços de auditoria médica; 
c.2) nomear do Sr. Marco Antônio Marinho Praseres como Analista em Saúde e pela designação desse empregado e dos Srs. Nauro Sérgio Costa e Rômulo Orleans Silva Araújo, bem como da Srª Noêmia Aboud Silva de Sampaio, para ocuparem posições (chefia ou supervisão) na área de Saúde da referida diretoria regional, considerando que esses empregados não possuíam, à época, formação em Medicina; 
Conduta  (Osvaldo Cruz Brito dos Santos, então gerente de recursos humanos da DR/MA) : 
c.1) não ter tomado providências, no tempo devido, além da emissão da CI SSAU/Gerec/DR/MA 136/2012, de 26/7/2012 (peça 89, p. 57) , para evitar que a unidade regional ficasse desguarnecida, nos anos de 2012 e 2013 - com eventual continuidade do problema nos anos seguintes -, dos serviços de auditoria médica; 
c.2) indicar Marco Antônio Marinho Praseres, Agente de Correios/Carteiro, então chefe da Seção de Saúde, vinculada à Gerência de Recursos Humanos (Gerec) da DR/MA, para ocupar a função de Analista em Saúde, sem que que o indicado possuísse formação em Medicina - ressaltando-se a necessidade de a unidade técnica averiguar se o então gerente de recursos humanos da DR/MA também foi responsável pela indicação/designação dos Srs. Nauro Sérgio Costa e Rômulo Orleans Silva Araújo, bem como da Srª Noêmia Aboud Silva de Sampaio, para ocuparem posições (chefia ou supervisão) na área de Saúde da referida diretoria regional;
Dispositivos violados: Manual de Regulação Médica, módulo I, capítulo 3, subitem 3.3.
Nexo de causalidade: As condutas resultaram em dano aos Correios.
Conduta  (Marco Antônio Marinho Praseres) : autorizar, sem possuir à época formação em Medicina, procedimentos médicos de alto custo, com ou sem emprego de OPME, considerados indevidos pela área médica dos Correios.
Dispositivos violados: Normas internas dos Correios, bem como, no Manual de Regulação Médica, Módulo 1, Capítulo 3, subitem 3.3.
Nexo de causalidade: As condutas resultaram em dano aos Correios.
Conduta  (Noêmia Aboud Silva de Sampaio) : autorizar, sem possuir à época formação em Medicina, procedimentos médicos de alto custo, com ou sem emprego de OPME, considerados indevidos pela área médica dos Correios.
Dispositivos violados: Manual de Regulação Médica, Módulo 1, Capítulo 3, subitem 3.3.
Nexo de causalidade: As condutas resultaram em dano aos Correios.
Conduta  (Romulo Orleans Silva Araújo) : autorizar, sem possuir à época formação em Medicina, procedimentos médicos de alto custo, com ou sem emprego de OPME, considerados indevidos pela área médica dos Correios.
Dispositivos violados: Manual de Regulação Médica, Módulo 1, Capítulo 3, subitem 3.3.
Nexo de causalidade: As condutas resultaram em dano aos Correios.
Conduta  (Nauro Sergio Costa) : autorizar, sem possuir à época formação em Medicina, procedimentos médicos de alto custo, com ou sem emprego de OPME, considerados indevidos pela área médica dos Correios.
Dispositivos violados: Manual de Regulação Médica, Módulo 1, Capítulo 3, subitem 3.3.
Nexo de causalidade: As condutas resultaram em dano aos Correios.
Evidências: Relatório de Investigação Disciplinar, de 7/2/2017 (peça 2, p. 133-190) , e no Relatório Final - Sindicância PRT/PRESI/GAPRE 73/2016, de 10/3/2017 (peça 2, p. 191-271) e documentos anexos que comprovam a irregularidade (peça 3, p. 12-295) .
Conduta  (Instituto de Medicina de São Luís Ltda. (CNPJ 06.256.265/0001-310) ) : receber pagamentos em relação a procedimentos impugnados pelos Correios.
Dispositivos violados: Manual de Regulação Médica, Módulo 1, Capítulo 3, subitem 3.3.
Nexo de causalidade: As condutas resultaram em dano aos Correios.
Em cumprimento ao despacho da Exma. Ministra-Relatora Ana Arraes (peça 127) foi efetuada a citação dos responsáveis.
O Sr. Romulo Orleans Silva Araújo foi devidamente citado por meio do Ofício 43512/2021- Secomp-4 (peça 205) , conforme AR (peça 206) , datada de 20/8/2021. Ainda, citou-se, por intermédio de seu procurador Elias Pereira Gonçalo de Sousa, por meio do Ofício 0663/2021- Secomp-4 (peça 203) , conforme AR (peça 204) , datada de 27/1/2021. Porém, ele não apresentou defesa. Embora desta feita não tenha apresentado defesa, em obediência ao princípio da ampla defesa e contraditório, aproveita-se suas alegações de defesa apresentada à peça 66-72, por meio de seus advogados devidamente habilitados.
O Sr. Fabrício Rabelo Amorim foi devidamente citado por meio do Ofício 38861/2020- Secomp-4 (peça 143) , conforme AR (peça 155) , datada de 19/8/2020, e apresentou suas alegações de defesa à peça 185, por meio de seus advogados devidamente habilitados.
O Instituto de Medicina de São Luís Ltda. foi devidamente citado por meio do Ofício 38864/2020- Secomp-4 (peça 145) , conforme AR (peça 173) , datada de 22/8/2020, e apresentou suas alegações de defesa à peça 193, por meio de seus advogados devidamente habilitados.
O Sr. Apolinário Magno Marques foi devidamente citado por meio do Ofício 38866/2020- Secomp-4 (peça 143) , conforme AR (peça 161) , datada de 19/8/2020, e apresentou suas alegações de defesa à peça 186, por meio de seus advogados devidamente habilitados.
O Sr. Jose de Lima Brandão foi devidamente citado por meio do Ofício 38872/2020- Secomp-4 (peça 144) , e apresentou suas alegações de defesa à peças 169-172 e 178-179, por meio de seus advogados devidamente habilitados.
	O Sr. Osvaldo Cruz Brito dos Santos foi devidamente citado por meio do Ofício 59802/2020- Secomp-4 (peça 194) , conforme AR (peça 198) , datada de 11/11/2020. Embora desta feita não tenha apresentado defesa, em obediência ao princípio da ampla defesa e contraditório, aproveita-se suas alegações de defesa à peça 56-63, por meio de seus advogados devidamente habilitados.
O Sr. Marco Antônio Marinho Praseres foi devidamente citado por meio do Ofício 41788/2020- Secomp-4 (peça 149) , conforme AR (peça 182) , datada de 23/9/2020. Embora desta feita não tenha apresentado defesa, em obediência ao princípio da ampla defesa e contraditório, aproveita-se suas alegações de defesa à peça 37-40, por meio de seus advogados devidamente habilitados.
A Sra. Noêmia Aboud Silva de Sampaio foi devidamente citada por meio do Ofício 41791/2020- Secomp-4 (peça 150) , conforme AR (peça 183) , datada de 24/9/2020. Embora desta feita não tenha apresentado defesa, em obediência ao princípio da ampla defesa e contraditório, aproveita-se suas alegações de defesa à peça 42-47, por meio de seus advogados devidamente habilitados.
O Sr. Nauro Sergio Costa foi devidamente citado por meio do Ofício 41792/2020- Secomp-4 (peça 146) , conforme AR (peça 184) , datada de 23/9/2020. Embora desta feita não tenha apresentado defesa, em obediência ao princípio da ampla defesa e contraditório, aproveita-se suas alegações de defesa à peça 49-54, por meio de seus advogados devidamente habilitados.
ANÁLISE DOS PRESSUPOSTOS DE PROCEDIBILIDADE DA IN/TCU 71/2012
Prejuízo ao Contraditório e Ampla Defesa
Verifica-se que não houve o transcurso de mais de dez anos desde o fato gerador sem que tenha havido a notificação do responsável pela autoridade administrativa federal competente (art. 6º, inciso II, c/c art. 19 da IN/TCU 71/2012, modificada pela IN/TCU 76/2016) , uma vez que os valores cobrados datam de em 31/7/2013 (peça 4, p. 138) e os responsáveis foram notificados sobre as irregularidades pela autoridade administrativa competente, conforme a seguir:
Jose de Lima Brandão, na data de 9/2/2017, conforme assinatura, por meio do Ofício Carta-0341/2017-CS/PRT/GAPRE - 73/2016 (peça 4, p. 82-83) ; 
Osvaldo Cruz Brito dos Santos, na data de 9/1/2017, conforme assinatura, por meio do Ofício Carta-0360/12017-CS/PRT/GAPRE-013l/016 (peça 4, p. 84-85) ; c) 
Marco Antônio Marinho Praseres, na data de 17/2/2017, conforme assinatura, por meio do Ofício Carta-0346/2017 - CS/PRT/GAPRE - 73/2016 (peça 4, p. 86-87) ; 
Noêmia Aboud Silva de Sampaio, na data de 17/2/2017, conforme assinatura, por meio do Ofício Carta-0359/2017 - CS/PRT/GRAPRE - 73/2016 (peça 4, p. 88-89) ; 
Rômulo Orleans Silva Araújo, na data de 9/2/2017, conforme assinatura, por meio do Carta-036112017 - CS/PRT/GAPRE - 73/2016 (peça 4, p. 90-91) ; 
Nauro Sérgio Costa, na data de 13/2/2017, conforme assinatura, por meio do Ofício Carta-035612017-CS/PRT/GRAPRE - 73/2016 (peça 4, p. 92-93) ;
Apolinário Mágno Marques (CRM/MA 3768) , na data de 11/2/2020, conforme assinatura de terceiros, por meio do Ofício CTE 21/2020-PRESI/GEJUR (peça 116, p. 13) ;
Ao instituto de Medicina do Maranhão - IMMA, na data de 11/2/2020, conforme assinatura de terceiros, por meio do Ofício CTE 20/2020-PRESI/GEJUR (peça 116, p. 14) ;
Fabrício Rabelo Amorim (CRM/MA 4612) , na data de 11/2/2020, conforme assinatura de terceiros, por meio do Ofício CTE 23/2020-PRESI/GEJUR (peça 116, p. 15) ;
Valor de Constituição da TCE 	
Verifica-se, ainda, que o valor atualizado do débito apurado (sem juros) em 1/1/2017 é superior ao limite mínimo de R$ 100.000,00, na forma estabelecida conforme os arts. 6º, inciso I, e 19 da IN/TCU 71/2012, modificada pela IN/TCU 76/2016, uma vez que, originalmente, o débito corresponde a R$ 271.475,97 (peça 2, p. 176) . 
Observa-se nos autos, o Despacho proferido pela 2ª Vara do Trabalho de São Luís do Tribunal Regional do Trabalho da 16ª Região, que deferiu o pedido de tutela de urgência, suspendendo os efeitos da Portaria 3575/2017CS/PRESI/GCOR (PRT/CS/PRESI 4/2017) , determinando que a Empresa Brasileira de Correios e Telégrafos se abstenha de efetuar qualquer desconto ou cobrança ao autor de qualquer importância relacionada ao objeto da lide, sobe pena de multa (peça 6, p. 3) . Por sua vez, a decisão é contra os Correios e não, contra o TCU.
Ademais, as funções desempenhadas pela Justiça do Trabalho e do TCU são distintas. 
O Tribunal de Contas da União possui jurisdição e competência próprias estabelecidas pela Constituição Federal e pela sua Lei Orgânica (Lei 8.443/92) . Dessa forma, a existência de demanda trabalhista versando sobre o mesmo autor não obsta o exercício do controle externo. Neste caso, as matérias tratadas pela justiça do trabalho são diversas das tratadas no TCU, não havendo conflito de interesses.
Entretanto, dado o princípio da independência das instâncias, trabalhista, cível, penal e administrativa, somente teria influência no processo em exame a ação penal em que fossem absolvidos os responsáveis pela negativa de autoria ou inocorrência do fato, caso em que as demais esferas devem acatar a decisão adotada no âmbito do juízo penal.
No caso em análise, tratado pela Justiça do Trabalho, houve decisão final, ratificando a tutela de urgência deferida inicialmente, conforme dispositivo (peça 99, p. 17) , como se segue:
'Ante o exposto, declaro a incompetência da Justiça do Trabalho para impedir o TCU de impor eventuais multas ao reclamante, extinguindo os pleitos sem resolução do mérito. 
No mais, julgo PARCIALMENTE PROCEDENTES os pedidos formulados por MARCO ANTONIO MARINHO PRASERES em face da EMPRESA BRASILEIRA DE CORREIOS E TELEGRAFOS, condenando a reclamada nas seguintes obrigações: 
1) Anular a penalidade pecuniária e solidária imposta ao reclamante, bem como abster-se de fazer descontos no contracheque do empregado em virtude da responsabilidade pecuniária, e, caso tenha sido efetuado algum desconto antes da prolação desta decisão, que seja restituído ao reclamante. 
2) Pagar honorários advocatícios, na base de 15% sobre o valor da condenação.
Atendendo ao pedido de tutela de urgência, determino que a reclamada, independente do trânsito em julgado, cumpra imediatamente a obrigação do item 1, sob pena de arcar com multa diária de R$ 300,00, até o limite de R$ 60.000,00. 
Na liquidação, atente-se para o previsto no art. 1°. F da lei 9.494/1997 e a devida correção monetária. Defiro ao reclamante os benefícios da gratuidade de justiça.'
Todavia, não se pode falar, portanto, em óbice à atuação do TCU. Como apenas o reconhecimento, no processo penal, da negativa da autoria ou da inexistência do fato poderia afastar sua responsabilidade, permanece intacta a competência do TCU para apreciar, de forma independente, as irregularidades aqui apontadas.
Esse entendimento é pacifico no TCU, sendo exemplos os Acórdão 2067/2015-TCU-Plenário, rel. Bruno Dantas; 2.613/2015-TCU-Plenário, rel. Benjamin Zymler; 2.437/2015-TCU-Plenário, rel. Ana Arraes; 541/2015-Plenário, rel. Raimundo Carreiro; 1.529/2015-TCU-1ª Câmara, rel. Weder de Oliveira, entre outros.
OUTROS DÉBITOS NOS SISTEMAS DO TCU COM OS MESMOS RESPONSÁVEIS
	Informa-se que não foi encontrado débito imputável à responsável em outros processos em tramitação no Tribunal.
	A tomada de contas especial está, assim, devidamente constituída e em condição de ser instruída.
EXAME TÉCNICO
	Passa-se a seguir a descrever cada argumento apresentado nas alegações de defesa dos responsáveis seguida de suas respectivas análises, pela ordem de importância nas condutas dos agentes:
1. Defesa do Sr. Jose de Lima Brandão (peça 169) 
1.1 Preliminares
1.1.1 Falta de pressupostos para a instauração e processamento, ante o cerceamento de defesa (peça 169 p.1-4) 
Alega que não há elementos fáticos e jurídicos, para processamento do feito, pelo fato de a ECT, não ter, novamente, proporcionado o exercício do contraditório e da ampla defesa ao defendente. Justifica que a plena observância dessa garantia constitucional demandaria o direito de o defendente prestar novo depoimento pessoal, apresentar nova defesa, participar da inquirição das testemunhas e tomar ciência dos atos de investigação praticados. Nada disso, porém, teria sido cumprido pela ECT, ante o cumprimento pela ECT da demanda feita pelo TCU.
Análise
Citado, o defendente alegou que teria havido cerceamento de defesa, já que não teria ocorrido, novamente, o imprescindível exercício do contraditório e da ampla defesa, por ocasião do atendimento da ECT à demanda feita pelo TCU.
Cabe esclarecer que a demanda feita pelo TCU à ECT, para que cumprisse as obrigações descritas a seguir (peça 106) , não inclui ouvir novamente o defendente: 
"41.2.1. elabore novo parecer médico, em substituição/complemento ao Parecer Técnico confeccionado em 4/4/2014 pela Central de Saúde da Administração Central dos Correios (Cesau/AC) , de modo que eventuais glosas de procedimentos que foram pagos em 2013 ao Instituto de Medicina de São Luís Ltda. (nome fantasia: Instituto de Medicina do Maranhão - IMMA) restem devidamente fundamentadas, a partir da obtenção de subsídios (documentos e interação com os envolvidos nos fatos) junto à diretoria regional dos Correios no Estado do Maranhão, ao IMMA e aos médicos que solicitaram os procedimentos que estiverem sob avaliação; 
41.2.2. submeta as conclusões do novo parecer médico ao contraditório do IMMA e dos médicos que solicitaram os procedimentos que forem, eventualmente, considerados indevidos; 
41.2.3. após análise das defesas que vierem a ser eventualmente apresentadas pelo IMMA e pelos médicos solicitantes de procedimentos, conclua se remanesce, ou não, dano ao erário; 
41.2.4. caso a conclusão seja pela existência de dano ao erário, possibilite o exercício do contraditório e da ampla defesa às classes de responsáveis indicadas no parágrafo 36 deste parecer; 
41.2.5. encaminhe ao TCU o resultado final das apurações, caso remanesça, ou não, o entendimento pela existência de dano ao erário;
Assim, no que se refere à ausência de notificação do responsável pela TCT, ante a nova demanda, a jurisprudência deste Tribunal é firme no sentido de que a instauração do contraditório e da ampla defesa, para fins de condenação dos responsáveis por parte desta Corte de Contas, somente ocorre, por meio de sua regular citação feita pelo TCU, não sendo determinante para a configuração do contraditório, a ocorrência ou não de notificação anterior pelo órgão concedente (Acórdão 1404/2014-TCU-Plenário, 1.991/2014-TCU-Plenário, 2.875/2014-TCU-Plenário, 4.578/2014-TCU-1ª Câmara, 5.661/2014-TCU-1ª Câmara, 6.941/2015-TCU-1ª Câmara e 874/2016-TCU-1ª Câmara, dentre outros) .
Desse modo, não se acatam suas alegações de defesa, em função da desnecessidade de nova manifestação do responsável junto à ECT. Ademais, este é o momento processual onde lhe está sendo assegurada a oportunidade de exercer o contraditório e a ampla defesa.
1.1.2 Da Prescrição - Decisão Vinculante do STF- (peça 169, pág. 5-8) 
Alega que a pretensão da aplicação de qualquer punição ou cobrança ao defendente estaria fulminada pela prescrição quinquenal, conforme entendimento firmado pelo Excelso STF em recente decisão com efeito vinculante, de reconhecida repercussão geral. Uma vez que os supostos prejuízos cobrados datam de julho e dezembro do ano de 2013, isto é, há cerca de 7 anos atrás.
Justifica sua alegação ante a prolação do Acórdão divulgado no DJE nº 157, divulgado em 23/06/2020 e publicado em 24/06/2020, Ata nº 95/2020, o Excelso STF, ao julgar o RE 636.886/AL, fixou o Tema 899 de Repercussão Geral de que "é prescritível a pretensão de ressarcimento ao erário fundada em decisão de Tribunal de Contas". Já na Ementa do referido Acórdão, o STF esclareceu que "a pretensão de ressarcimento ao erário em face de agentes públicos reconhecida em acórdão de Tribunal de Contas prescreve na forma da Lei 6.830/1980 (Lei de Execução Fiscal) ".
Análise
O Supremo Tribunal Federal - STF, no Recurso Extraordinário - RE 636.886, fixou a tese, com repercussão geral reconhecida, de que "é prescritível a pretensão de ressarcimento ao erário fundada em decisão de Tribunal de Contas" (Tema 899) . Em que pese o questionamento acerca da abrangência da tese ali firmada, no sentido de que se circunscreveria apenas ao processo de execução da condenação imposta pelo TCU (ou seja, inaplicável à pretensão de ressarcimento exercida no processo "conhecimento" da TCE) , verifica-se que o STF, por meio de decisões prolatadas pelas suas duas turmas, tem decidido de forma reiterada que se aplica o prazo prescricional de 5 anos previsto na Lei 9.873/1999 às pretensões sancionatória e ressarcitória a cargo do Tribunal de Contas da União. 
	Seja por aplicação direta ou por analogia, a orientação sufragada é no sentido de que o prazo de 5 anos é compatível com a tese de que a ação e a execução prescrevem no mesmo prazo (Súmula 150 do STF) , bem como com o fato de que a Lei 9.873/1999 - que regulamenta o exercício de ação punitiva pela Administração Pública Federal, direta e indireta - regeria integralmente a prescrição no âmbito do TCU. Quanto a este último aspecto, o Ministro Luís Roberto Barroso, no voto exarado no julgamento do MS 32.201, embora tenha advertido que a atuação do TCU, em sua acepção clássica, não se qualifica como exercício do poder de polícia, ressaltou que a Lei 9.873/1999 assumiria vocação regulatória geral da prescrição do exercício da competência sancionadora da Administração Pública, sendo sua disciplina aplicável a qualquer ação punitiva da Administração Pública Federal, exceto àquelas esferas em que exista regulamentação específica. Ademais, em virtude da autonomia científica do Direito Administrativo, não haveria razão plausível para suprimir a omissão da Lei Orgânica do Tribunal de Contas da União, no tocante ao estabelecimento de um prazo prescricional próprio, valendo-se das normas de direito civil, e não das de direito administrativo.
	Eis algumas ementas que evidenciam o entendimento predominante do STF:
Ementa: AGRAVO REGIMENTAL EM MANDADO DE SEGURANÇA. TOMADA DE CONTAS ESPECIAL. TRIBUNAL DE CONTAS DA UNIÃO. CONDENAÇÃO A RESSARCIMENTO AO ERÁRIO. PRESCRIÇÃO. MARCO INTERRUPTIVO. ART. 2°, II, DA LEI 9.873/1999. ATO INEQUÍVOCO DE APURAÇÃO DO FATO. DISCUSSÃO. DIREITO LÍQUIDO E CERTO. DEMONSTRAÇÃO. INOCORRÊNCIA. SUBSISTÊNCIA DA DECISÃO AGRAVADA. AGRAVO A QUE SE NEGA PROVIMENTO. I - As razões do agravo regimental são inaptas para desconstituir os fundamentos da decisão agravada, que, por isso, se mantêm hígidos. II - Aplicando-se a regulamentação da Lei 9.873/1999 ao caso concreto, observa-se que a pretensão sancionatória do TCU, em relação aos atos praticados pelo impetrante, levando-se em consideração a ocorrência de 5 causas interruptivas da prescrição, não teria sido fulminada pelo decurso do tempo. III - A pretensão do recorrente, fundada na discussão sobre os fatos apontados como marcos interruptivos da prescrição da pretensão punitiva da Administração Pública, refoge aos estreitos limites do mandamus, ante a ausência de liquidez e certeza do direito pleiteado. IV - Agravo regimental a que se nega provimento. MS 36067 ED-AgR. Órgão julgador: Segunda Turma. Relator (a) : Min. RICARDO LEWANDOWSKI. Julgamento: 18/10/2019
Ementa: AGRAVO REGIMENTAL EM RECLAMAÇÃO. TRIBUNAL DE CONTAS DA UNIÃO. TOMADA DE CONTA ESPECIAL. PRESCRIÇÃO DA PRETENSÃO PUNITIVA. RECONHECIDA EM DECISÃO DO SUPREMO TRIBUNAL FEDERAL. PRESCRITIBILIDADE DO RESSARCIMENTO AO ERÁRIO FUNDADA EM DECISÃO DE TRIBUNAL DE CONTAS. AÇÃO DE IMPROBIDADE ADMINISTRATIVA COM PEDIDO DE RESSARCIMENTO JÁ EM CURSO. AGRAVO REGIMENTAL A QUE SE NEGA PROVIMENTO. I - O acórdão do TCU determinou a formação de processo administrativo para avaliarem, efetivamente, a eventual responsabilização do agravado para o ressarcimento do dano ao erário, contrariando, assim, autoridade desta Corte no MS 35.512/DF, uma vez que houve a concessão da segurança para declarar a ocorrência da prescrição da pretensão punitiva do TCU em relação às infrações imputadas a ele, destacando-se que a União poderia perseguir os valores referentes ao ressarcimento dos danos na esfera judicial. II - Agravo regimental a que se nega provimento. (Rcl 39497 AgR. Órgão julgador: Segunda Turma. Relator (a) : Min. RICARDO LEWANDOWSKI. Julgamento: 10/10/2020) 
Ementa: MANDADO DE SEGURANÇA. DIREITO ADMINISTRATIVO. TRIBUNAL DE CONTAS DA UNIÃO. SERVIDOR DA SECRETARIA DE SAÚDE DO ESTADO DO ACRE. FISCALIZAÇÃO OMISSA E DEFICIENTE NA EXECUÇÃO DE DOIS CONVÊNIOS FIRMADOS ENTRE A SECRETARIA ESTADUAL E O MINISTÉRIO DA SAÚDE. APLICAÇÃO DE MULTA. ARTS. 28, II, E 58, II, DA LEI 8.443/1992. ART. 268, II, DO REGIMENTO INTERNO DO TCU. PRESCRIÇÃO DA PRETENSÃO SANCIONATÓRIA. OCORRÊNCIA. APLICAÇÃO DA LEI 9.873/1999. PRECEDENTES DESTE STF. MEDIDA LIMINAR DEFERIDA E RATIFICADA NO EXAME DE MÉRITO. SEGURANÇA CONCEDIDA PARA AFASTAR A MULTA APLICADA. 1. A prescrição da pretensão punitiva do TCU é regulada pela Lei 9.873/1999, descabendo a aplicação do prazo decenal previsto na legislação civil (art. 205 do Código Civil) . Ao revés, incide o prazo quinquenal previsto na Lei 9.873/1999 (MS 32201, Rel. Min. Roberto Barroso, PRIMEIRA TURMA, DJe 7/8/2017; MS 35.512-AgR, Rel. Min. Ricardo Lewandowski, SEGUNDA TURMA, DJe 21/6/2019) . 2. In casu, na linha do parecer apresentado pelo Ministério Público Federal e da decisão liminar de minha lavra, é inequívoca a superação do prazo prescricional quinquenal. Os ilícitos apontados pela Corte de Contas ocorreram em julho de 2006, tendo o processo de auditoria sido instaurado em 9/10/2006. A ordem de citação do responsável para a audiência, por sua vez, ocorreu em 25/6/2007. Entretanto, a decisão condenatória recorrível foi exarada somente em 31/5/2016, data da prolação do Acórdão 3513/2016-TCU-Primeira Câmara. 3. Ex positis, CONCEDO A SEGURANÇA unicamente para afastar a sanção de multa aplicada ao impetrante, nos autos da Tomada de Contas Processo 023.288/2006-0, máxime da ocorrência de prescrição da pretensão punitiva do Tribunal de Contas da União. MS 35940. (Órgão julgador: Primeira Turma. Relator (a) : Min. LUIZ FUX. Julgamento: 16/06/2020) .
	Essa orientação também foi seguida nas seguintes decisões monocráticas: MS 36.127-MC/DF e MS 35.940-MC/DF, Rel. Min. Luiz Fux; MS 35.294, MS 35.539/DF e MS 35.971-TP/DF, Rel. Min. Marco Aurélio; MS 34.256 MC/DF, MS 36.054-MC e MS 36.067-MC/DF, Rel. Min. Ricardo Lewandowski.
O Supremo Tribunal Federal tem se pronunciado no sentido de reconhecer não só a aplicação da prescrição quinquenal com fulcro na interpretação da Lei 9.873/1999, mas também a incidência dos marcos interruptivos do prazo prescricional consignados na referida lei, tantas vezes quanto presentes os suportes fáticos (MS 32201, Relator: Min. Roberto Barroso) . 
	Entendimento que também foi adotado nas seguintes decisões monocráticas: MS 36.054, MS 34.256-MC, MS 35.512 e MS 36.067-MC, todos de relatoria do Min. Ricardo Lewandowski; MS 35.294, MS 35.539 e MS 35.971-TP, todos de relatoria do Min. Marco Aurélio; MS 32.201, Rel. Min. Roberto Barroso, e MS 36.127-MC e MS 35.940-MC, Min. Luiz Fux.
Em relação ao termo inicial da contagem do prazo prescricional, o "caput" do art. 1º da Lei 9.873/1999 oferece solução que não destoa do modelo adotado pelo TCU no incidente de uniformização de jurisprudência, em que se examinou a prescrição da pretensão punitiva, nos termos do Acórdão 1441/2016-TCU-Plenário (Rel. Min. Benjamin Zymler) , com a adição da particularidade de explicitar o caso de infrações permanentes ou continuadas:
a) Regra geral: "data da prática do ato" (o que equivale a "ocorrência da irregularidade sancionada") ;
b) Regra especial: "no caso de infração permanente ou continuada, do dia em que tiver cessado".
A Lei 9.873/1999, no art. 2º, estabelece as causas interruptivas da prescrição punitiva, consoante abaixo transcrito, já na redação conferida pela Lei 11.941/2009:
Art. 2º Interrompe-se a prescrição da ação punitiva:
I - pela notificação ou citação do indiciado ou acusado, inclusive por meio de edital;
II - por qualquer ato inequívoco, que importe apuração do fato;
III - pela decisão condenatória recorrível.
IV - por qualquer ato inequívoco que importe em manifestação expressa de tentativa de solução conciliatória no âmbito interno da administração pública federal.
	O quadro a seguir indica alguns eventos processuais, ocorridos no curso de uma TCE (fase interna e externa) - instaurada em razão de irregularidades na aplicação de recursos da União transferidos a entes subnacionais - que poderiam ser enquadrados nas causas de interrupção da prescrição acima apontadas, sem prejuízo, é claro, de outras ocorrências fáticas elegíveis como marco interruptivo, a depender da forma de proceder de cada entidade ou órgão tomador de contas.
	I - pela notificação ou citação do indiciado ou acusado, inclusive por meio de edital;
	 (i) notificação no âmbito do procedimento administrativo de ressarcimento previamente à instauração da TCE;
 (ii) notificação efetuada pelo órgão tomador de contas acerca da instauração da TCE;
 (iii) ato que ordenar a citação efetuada pelo TCU.
*Data da ciência da notificação ou citação pelos responsáveis ou de publicação do edital no DOU.

	II - por qualquer ato inequívoco, que importe apuração do fato;
* procedimento que evidencie a apuração dos fatos irregulares, com o objetivo quantificar o dano e identificar possíveis responsáveis.
	 (i) relatório de sindicância ou PAD;
 (ii) relatório de apuração de irregularidades referente ao processo administrativo prévio à instauração da TCE;
 (iii) relatórios de fiscalização, pareceres, despachos, informações e memorandos relacionados à apuração dos fatos irregulares;
 (iv) relatório do tomador de contas;
 (v) relatório do controle interno; 
 (vi) termo de instauração ou designação de instauração da TCE;
 (vii) autuação da TCE no TCU; entre outras causas.
*Há quem inclua nesse grupo diligências que comprovam providências do responsável sobre as irregularidades investigadas.

	III - pela decisão condenatória recorrível.
	 (i) Verifica-se apenas no âmbito do TCU com a data da prolação do acórdão condenatório recorrível.

	IV - por qualquer ato inequívoco que importe em manifestação expressa de tentativa de solução conciliatória no âmbito interno da administração pública federal.
	 (i) pedido de parcelamento;
 (ii) pagamento parcial do débito;
 (iii) qualquer manifestação do responsável que demonstre claramente a sua intenção de recolher o débito.

Bem se vê, portanto, que haveria uma multiplicidade de causas de interrupção da prescrição, conforme se depreende do art. 2º da Lei 9.873/1999. Tal exegese encontra respaldo em precedentes do STF, a exemplo do que se decidiu no julgamento do MS 36067 (Rel. Min. Ricardo Lewandowski) , com destaque para trecho do voto em que o Relator reconhece cinco causas de interrupção da prescrição, in verbis:
 (...) Assim, faz-se necessário levar em consideração que, apesar de os fatos objeto da apuração conduzida pela Corte de Contas remontarem aos anos de 1999 e 2000, período no qual o impetrante era Secretário de Saúde municipal, o Tribunal de Contas da União deu prosseguimento à tomada de contas especial por ter constatado a ocorrência de 5 causas interruptivas da prescrição, a saber: a) relatório de auditoria em conjunto realizada pelo Denasus e pela Secretaria Federal de Controle, lavrado em 06/07/2001, sendo este, certamente, um ato inequívoco que importou a apuração do fato (art. 2º, II, da Lei n. 9.873/1999) ; b) instauração de Tomada de Contas Especial pelo FNS, ocorrida em 05/10/2005, sendo este também, certamente, um ato inequívoco que importou a apuração do fato (art. 2º, II, da Lei n. 9.873/1999) ; c) a autuação da presente Tomada de Contas Especial no âmbito do Tribunal de Contas da União, ocorrida em 12/08/2008, sendo este também, certamente, um ato inequívoco que importou a apuração do fato (art. 2º, II, da Lei n. 9.873/1999) ; d) o ato que ordenou a citação do responsável, ora impetrante, ocorrida em 12/07/2010 (art. 2º, I, da Lei n. 9.873/1999) ; e e) o exercício do poder punitivo ocorrido em 20/06/2012, data da prolação do Acórdão 1563/2012-TCU-Plenário (art. 2º, III, da Lei n. 9.873/1999) .
No caso concreto, tendo como parâmetro a tese firmada pelo STF, no RE 636.886, no sentido de que ambas pretensões do TCU (sancionatória e ressarcitória) sujeitam-se ao prazo prescricional de 5 anos previsto na Lei 9.873/1999, considerando, ainda, o sistema prescricional descrito na citada lei, inclusive as causas de suspensão e de interrupção da prescrição, temos os seguintes eventos processuais:
a)	"Datas das práticas dos atos" (termo inicial para contagem dos prazos prescricionais) : data do último débito em 18/12/2013;
b)	Relatório de Investigação Disciplinar - RID, datada de 7/2/2017 ( (peça 2, p. 39-92 e 136-190) , que relatou irregularidades no que tange a responsabilidade administrativa e/ou pecuniária.
c)	O RIF-Relatório Final de Sindicância (peça 2, p. 191-271) , datado de 17/3/2017, que confirmou a manutenção de todos os enquadramentos registrados na conclusão do Relatório de Investigação Disciplinar - RID (peça 2, p. 39-92 e 136-190) foi encaminhado no dia 17/03/2017 ao CODIS-Comitê de Disciplina dos Correios para proceder o julgamento;
d)	Relatório do Tomador de Contas (peça 4, p. 130-143) , conclui-se pela responsabilidade do citado, datado de 16/10/2017;
e) 	Notificações sobre a irregularidade, enviados pela autoridade administrativa, Antônio Elias Dourado Jaber, por meio do ofício acostado à peça 4, p. 106-107, para José de Lima Branão, recebido em 2/10/2017, conforme assinatura (peça 4, p. 107) ;
f) 	Despacho administrativo que decidiu pela instauração da TCE, de 16/10/2017 (peça 4, p. 147) ;
g)	Parecer de Auditoria, de 30/10/2017 (peça 4, p. 150-154) ;
h) 	Despacho do titular da Secex/TCE autorizando a realização das citações propostas: 24/6/2020 (peça 126) .
Analisando-se a sequência de eventos processuais enumerados no item anterior, os quais teriam o condão de interromper a prescrição da ação punitiva desta Corte no entender do STF, observa-se que não teria transcorrido o prazo prescricional de 5 (cinco) anos entre cada evento processual e o seguinte. Portanto, mesmo levando-se em consideração o entendimento do STF, não teria ocorrido a prescrição da pretensão sancionatória e ressarcitória a cargo do TCU.
Além disso, caso concreto tratado no RE 636.886 (tema 899 da repercussão geral) diz respeito à fase de execução judicial de deliberação do Tribunal de Contas, tanto assim que, para deslindá-lo, foi necessária a aplicação da Lei 6.830/1980, a Lei de Execuções Fiscais, diploma legal evidentemente inaplicável à fase que antecede a formação do título executivo extrajudicial, caracterizada pela atuação do órgão de controle externo até a prolação do acórdão.
Veja-se que foram opostos embargos declaratórios contra a referida decisão do STF, os quais foram rejeitados pela maioria da Suprema Corte (Plenário, Sessão Virtual de 13.8.2021 a 20.8.2021) , confirmando, portanto, a abrangência da deliberação prolatada na fixação do tema 899, razão por que se deve adotar a orientação prevalente no TCU, no sentido de que a matéria ali tratada alcançaria tão somente a fase judicial de cobrança do título extrajudicial, não atingindo os processos de controle externo, mantendo-se, desse modo,  a interpretação adotada pela Suprema Corte, em 2008, no Mandado de Segurança - MS 26.210, oportunidade em que foi definida a tese da imprescritibilidade das ações de ressarcimento ao erário:
A suspensão pelo STF das demandas nas quais esteja em questão a prescritibilidade da pretensão de ressarcimento ao erário com base em decisão de tribunal de contas (RE 636.886/STF) alcança tão somente a fase judicial de cobrança do título extrajudicial, não atingindo os processos de controle externo em trâmite. Até julgamento definitivo em contrário pelo STF, permanece o entendimento do TCU acerca da imprescritibilidade das pretensões de ressarcimento decorrentes de tomadas de contas especiais. (Acórdão 1267/2019-TCU-Plenário, Relator: Min. Aroldo Cedraz) 
A suspensão pelo STF das demandas nas quais esteja em questão a prescritibilidade da pretensão de ressarcimento ao erário com base em decisão de tribunal de contas (RE 636.886/STF) alcança tão somente a fase judicial de cobrança do título extrajudicial, não atingindo os processos de controle externo em trâmite. Até julgamento definitivo em contrário pelo STF, permanecem imprescritíveis as pretensões de ressarcimento decorrentes de tomadas de contas especiais. (Acórdão 7930/2018-TCU-Segunda Câmara, Relatora: Min. Ana Arraes) .
Por outro lado, especificamente no que tange à prescrição da pretensão punitiva, verifica-se que o Acórdão 1441/2016-TCU-Plenário, Relator Ministro Benjamin Zymler, que uniformizou a jurisprudência acerca dessa questão, subordinou tal prescrição ao prazo prescricional geral indicado no art. 205, do Código Civil, que é de dez anos, contado da data de ocorrência da irregularidade sancionada, nos termos do art. 189, do Código Civil, sendo este prazo interrompido pelo ato que ordenar a citação, a audiência ou a oitiva do responsável.
No caso em exame, observa-se que não ocorreu a prescrição, uma vez que a irregularidade sancionadora ocorreu em 18/12/2013, e o ato de ordenação da citação ocorreu em 24/6/2020.
Portanto, discordando do entendimento esboçado pelo responsável, não se configurou a prescrição em relação à competência sancionatória deste Tribunal, nem à competência ressarcitória dos danos ao erário para nenhum dos responsáveis. 
Assim, ante a ciência das irregularidades ocorridas, dentro de prazo legal, não se acatam os argumentos do responsável.
1.1.3 Necessidade de prévio esgotamento da via Administrativa, para instauração de TCE (peça 34, p. 1-2) (peça 73, p. 2-8) e (peça 169, p. 9-11) 
A defesa alega, com base em normativos do TCU, doutrina (Jorge Ulisses Jacoby Fernandes) e jurisprudência do TCU, que há necessidade de prévio esgotamento da via administrativa, como condição para instauração de TCE. E justifica sua pretensão, informando que foi citado, em virtude desta TCE, na data de 8/10/2018, e que só foi notificado para pagamento de débito pelos Correios relativo ao Processo NUP 53101.000686/2014-71, na data de 19/10/2018. Ou seja, antes de se esgotar a via administrativa, no caso, antes da conclusão do PAD, já havia sido citado pelo TCU. Com isso busca a nulidade desta TCE.
Análise
Observa-se que a situação sob exame não se enquadra em um dos requisitos previstos no caput dos arts. 3º e 4º da IN TCU 71/2012, qual seja, a necessidade de esgotamento da via administrativa antes da instauração de processos de TCE, conforme jurisprudência atualizada do TCU (Acórdão 2313/2014-TCU-Segunda Câmara, Rel. André de Carvalho e 9800/2017 - TCU - 1ª Câmara, Rel. Augusto Sherman) . 
Verifica-se que foi possibilitado amplamente o direito ao contraditório e à ampla defesa ao responsável por parte da ECT, conforme notificações entregues, cujas cópias possuem o registro do ciente dos empregados (peça 4, p. 82-117) e defesas apresentadas (peça 3, p. 312-322) .
Embora argumente, que não obteve tempo hábil para a apresentação de eventual recurso, tal alegação não condiz com a realidade dos fatos, pois as defesas anteriores foram apresentadas, e, com o julgamento, findou-se a fase administrativa. 
Examinando o Manual de Controle Disciplinar (peça 88, p. 4-5) , observa-se que o Processo de Apuração de Irregularidade de Conduta Funcional dos Correios, inicia-se com a etapa preliminar disposta no item 1.11.1 e termina com a fase do Julgamento disposta no item 1.11.2.4, percorrendo todo o percurso processual dispostos nos subitens do item 1.11.
Talvez, tivesse razão o defendente, caso o julgamento do PAD fosse pela absolvição do empregado, mas não foi o que ocorreu, uma vez que após o julgamento desfavorável, foi notificado ao pagamento do débito.
 Por outro lado, cabe esclarecer que na fase interna da tomada de contas especial ainda não se tem propriamente processo caracterizado por lide, mas, sim, procedimento de apuração administrativa. Na fase inicial, embora haja a previsão de notificação para que o responsável traga aos autos os documentos que entenda úteis para o esclarecimento da situação, a falta de sua realização não invalida os atos processuais adotados no âmbito da Corte de Contas. 
Assim, no que se refere à não apresentação de possível defesa pelo responsável na fase interna da tomada de contas especial, a jurisprudência deste Tribunal é firme no sentido de que a instauração do contraditório e da ampla defesa, para fins de condenação dos responsáveis por parte desta Corte de Contas, somente se dá na fase externa do processo de tomada de contas especiais, ou seja, por meio de sua regular citação, não sendo determinante para a configuração do contraditório, a ocorrência ou não de notificação anterior pelo órgão concedente, assim como a consequente manifestação do responsável naquela fase, (Acórdão 1404/2014-TCU-Plenário, 1.991/2014-TCU-Plenário, 2.875/2014-TCU-Plenário, 4.578/2014-TCU-1ª Câmara, 5.661/2014-TCU-1ª Câmara, 6.941/2015-TCU-1ª Câmara e 874/2016-TCU-1ª Câmara, dentre outros) .
Desse modo, não se acatam seus argumentos, em função da desnecessidade de manifestação do responsável na fase interna, assim como do esgotamento do andamento processual do PAD. Ademais, neste momento processual está sendo assegurada a ele a oportunidade de ampla defesa além do contraditório.
1.1.4. Do non bis in idem (peça 169, p. 11-12) 
Alega que à luz do Princípio do Non Bis in Idem, o defendente não poderia ser obrigado a arcar duas vezes com a mesma dívida. Se já responde por ela no Processo Administrativo da ECT, não poderia responder pela mesma importância também no TCU, na presente Tomada de Contas Especial.
O defendente colaciona aos autos jurisprudência da Justiça Federal na decisão abaixo transcrita, do Tribunal Regional Federal da 1ª Região: 
'Como o réu foi condenado, em acórdão do Tribunal de Contas da União, na restituição do valor total da verba transferida ao Município, não vinga a pretensão do autor, nesta ação de improbidade, de condenação do recorrido na restituição do mesmo valor, sob pena de ocorrer o bis in idem". (TRF 1ª Região, AC 0000127-42.2006.4.01.3304/BA, Rel. Desembargador Federal Hilton Queiroz, Quarta Turma, e-DJF1 p.530 de 06/03/2012) .'
E assim, justifica que no caso acima, o TRF da 1ª Região reconheceu que o empregador não poderia cobrar valores que já foram objeto de cobrança pelo TCU. No presente caso, a situação é inversa, mas o princípio é o mesmo: o TCU não poderia realizar a cobrança da mesma dívida já cobrada pelo empregador (a ECT) , porque o trabalhador não poderia responder duas vezes pelo mesmo débito, configurando o bis in idem.
Análise
Não se trata aqui de cobrança, mas de julgamento das contas. Caso o responsável demonstre ter pago a dívida cobrada, a TCE deverá ser arquivada for falta de pressupostos de constituição e desenvolvimento da ação.
Todavia, o que se observa nos autos é a insatisfação do responsável, ante a instauração da TCE, uma vez que os valores descontados do responsável pela ECT tiveram devolução garantida pela Justiça do Trabalho ante a decisão contida à peça (peça 99, p. 17) , conforme demonstrado no item 43 desta, desconfigurando-se qualquer alusão ao princípio do Non Bis In Idem.
Ademais, verifica-se que as funções desempenhadas pela administração e pelo TCU são distintas. 
O Tribunal de Contas da União possui jurisdição e competência próprias estabelecidas pela Constituição Federal e pela sua Lei Orgânica (Lei 8.443/92) . Dessa forma, a existência de demanda administrativa versando sobre o mesmo autor não obsta o exercício do controle externo. No presente caso, foi exatamente a demanda administrativa que provocou a demanda no TCU.
Ante o princípio da independência das instâncias, trabalhista, cível, penal e administrativa, somente teria influência no processo em exame a ação penal em que fossem absolvidos os responsáveis pela negativa de autoria ou inocorrência do fato, caso em que as demais esferas devem acatar a decisão adotada no âmbito do juízo penal.
Assim, ante a não demonstração da cobrança dupla, não se acatam os argumentos do responsável.
1.1.5. Vícios insanáveis no processo administrativo - cerceamento do direito de produzir prova a seu favor (peça 169, p. 13-16) 
Alega que o Processo Administrativo da ECT foi todo conduzido sem que o defendente pudesse acompanhar as provas que a empresa teria produzido unilateralmente a favor dela.
Segundo o defendente, ele sequer teve oportunidade de participar da oitiva das pessoas inquiridas pela empresa, para que pudesse formular questionamentos, ou pelo menos, verificar se o que foi registrado em Ata corresponde fielmente ao que foi dito pelos inquiridos. Com isso, conclui que sua defesa foi cerceada.
Análise
Observa-se que o defendente busca desqualificar a condução do processo administrativo, por meio de possíveis vícios. Todavia, conforme já analisado no item 1.1.3 do exame desta defesa, mesmo que o defendente não tenha tido a oportunidade de apresentar uma boa defesa ante as indagações da ECT, outra oportunidade de defesa está sendo dada a ele, neste momento, pelo TCU, nesta TCE. 
Desse modo, ante a nova oportunidade de apresentar provas e contraditar as acusações de irregularidades que lhe estão sendo feitas, verifica-se a oportunização ao defendente do exercício de ampla defesa. Assim, não cabe o acolhimento de seus argumentos.
1.1.6. Do excesso de prazo de duração do PAD (peça 169, p. 16-17) 
Alega que o Processo Administrativo da ECT também violou a norma interna da própria empresa, no que diz respeito aos prazos que deveriam ter sido observados, haja vista que a ECT deveria ter concluído o PAD instaurado em 2014 em no máximo 90 dias. 
Segundo a defesa, os itens 1.7 do Capítulo 2 e 1.7 do Capítulo 4, ambos do Módulo 2 do Manual de Controle Disciplinar da ECT (cópia anexa) , preveem que a Sindicância patrimonial deveria ter no máximo 30 dias, e a Sindicância Disciplinar, de 60 a 90 dias, o que não teria sido respeitado no presente caso. Já o item 6.26 do Capítulo 2, Módulo 1 prevê que eventuais recursos deveriam ser julgados em no máximo 30 dias, o que não ocorreu.
Análise
De fato, cabe razão ao defendente, quanto ao fato de que que o Processo Administrativo Disciplinar deve obedecer ao prazo definido em normativos que o disciplinam.
Todavia, a origem desta TCE, como observado no item 1.1., advém dos Relatório de Investigação Disciplinar - RID -73/2016, datada de 7/2/2017 (peça 2, p. 39-92 e 136-190) , que relatou irregularidades no que tange a responsabilidade administrativa e/ou pecuniária e do RIF-Relatório Final de Sindicância (peça 2, p. 191-271) , datado de 17/3/2017, que confirmou a manutenção de todos os enquadramentos registrados na conclusão do Relatório de Investigação Disciplinar - RID (peça 2, p. 39-92 e 136-190) encaminhado suas conclusões ao CODIS-Comitê de Disciplina dos Correios para proceder o julgamento.
Segundo, o RID - 73/2016 (peça 2, p. 41) , a data do conhecimento do fato pela autoridade competente é o dia 19/9/2016, quando, por meio da PRT/PRESI/GAPRE-73/2016, o Chefe de Gabinete da Presidência dos CORREIOS constituiu a presente Comissão de Sindicância para apurar possíveis responsabilidades por irregularidades ocorridas na Diretoria Regional do Maranhão.
Assim, a presente TCE não teve origem no PAD indicado pelo defendente. Portanto, mesmo que o referido PAD estivesse viciado, a origem desta TCE advém de procedimento diverso. Desse modo, os seus argumentos não devem ser acatados.
1.1.7. Da incorreta apuração do valor do dano (peça 73, p. 9-10 e peça 169 p. 23-25) 
O defendente alega que o débito não foi quantificado corretamente. Afirma que o valor cobrado corresponde à totalidade do valor desembolsado de forma supostamente irregular pelos Correios, em razão de autorização de procedimentos médicos hospitalares que teriam sido realizados em inobservância às normas internas. Porém, que deveria se cobrar não a totalidade do valor dos procedimentos realizados, mas apenas o valor excedente. Sob pena de enriquecimento sem causa da Administração, uma vez que os beneficiários, que se utilizaram dos recursos empregados obtiveram melhora nos seus estados de saúde. 
Análise
Observa-se, na denúncia, que originou a auditoria interna nos Correios (peça 2, p. 194) , existe informação de que os procedimentos médicos hospitalares, realizados nos pacientes, não surtiam efeito de cura almejados, pelo contrário, até de piora do caso, como se confirma no Termo de Informação (peça 74, p. 136) . Aliado ao fato de serem liberados de maneira rápida, em até três dias, e com custo elevado, girando em torno de R$ 50.000,00, por procedimento. Tal fato foi confirmado pela Comissão Sindicante, responsabilizando o defendente, juntamente com os outros empregados notificados por citação.
Assim, foram impugnados os procedimentos médicos hospitalares na sua íntegra, não havendo aproveitamento do procedimento realizado, por isso a cobrança do valor total de cada procedimento.
Restou comprovado que o Sr. Marco Marinho Praseres, que não era habilitado para o cargo por não ter formação em medicina, contrariando O MANPES MOD. 16, em especial o CAP.2 autorizou indevidamente a realização de diversos procedimentos médicos.
Todavia, ele agiu sem o devido conhecimento técnico e habilitação médica necessárias, para avaliar os casos dos procedimentos médicos que estava autorizando, como se confirma no Termo de Informação (peça 74, p. 141) . De modo que, o valor do dano é o custo de todos os procedimentos autorizados de maneira indevida. 
Deve-se levar em conta que a subdelegação de competência dada pelo defendente ao Sr. Marco Antônio Marinho Praseres e à Sra. Noemia Aboud Silva de Sampaio, por intermédio da Portaria PRT/DR/MA 1582/2012 (peça 74, p. 144) , foi decisiva para evento danoso, pois delegou competência aos dois empregados, sem habilitação específica, para autorizarem os procedimentos da Área de Saúde, quando na falta do profissional competente, no caso, o médico.
Portando, o dano deve ser quantificado, levando-se em conta o valor total pago ao do credenciado, Instituto de Medicina do Maranhão (IMMA) , no ano de 2013, em decorrência dos procedimentos médicos realizados nos empregados dos Correios e seus dependentes, autorizados de maneira irregular. 
Desse modo, em virtude do insucesso do defendente em desqualificar a correta quantificação do dano, seus argumentos não devem ser acatados.
1.1.3. Da incorreta individualização do dano (peça 73, p. 10-11 e peça 169, p. 24) 
O defendente alega que foi responsabilizado pela totalidade do dano, solidariamente, com todos os empregados considerados como responsáveis, sem que fosse levada em consideração a participação individual de cada um no evento danoso.
Análise
Ao examinar as condutas do responsável e confrontá-las com a ocorrência descrita, verifica-se o nexo de causalidade entre as suas condutas e o evento danoso.
O defendente delegou poderes para autorização de procedimentos da Área de Saúde, quando na falta de profissional competente; designou o empregado Marco Antônio Marinho Praseres, agente de correios/carteiro, sem formação em medicina, para a função de analista de saúde, contrariando o disposto no Manual de Regulação Médica, módulo I, capítulo 3, subitem 3.3, quando deveria ter designado um médico e, ainda, permitiu que outros empregados, também, sem qualificação técnica em saúde, e mesmo, sem delegação de poderes para tal, autorizassem, indevidamente , tais procedimentos.
Não há dúvida de que o Sr. Marco Antônio Marinho Praseres, mesmo antes de assumir a função de analista de saúde, e a Sra. Noêmia Aboud Silva de Sampaio, já detinham a delegação de competência para autorizar procedimentos de saúde, de maneira irregular, por contrariar normas do CorreioSaúde, com suporte na Portaria de Subdelegação de Competência - PRT/DR/MA 1582/2012 (peça 74, p. 144) , emitida em 8/8/2012, com vigência a partir de 27/7/2012, assinada pelo Sr. José de Lima Brandão, diretor da Regional/MA
Também, não há dúvida quanto à designação do empregado Marco Antônio Marinho Praseres, para exercer uma função na qual não tinha qualificação, conforme Portaria PRT/DR/MA 2661/2012 (peça 74, p. 153) , emitida em 3/12/2012, com vigência a partir de 1/12/2012.
Observa-se, também, que os demais empregados, embora não tivessem delegação de competência para autorizar os procedimentos de saúde mencionados, o fizeram com respaldo do Diretor à época, como se comprova nas análises de defesas que seguem.
De modo que tais condutas do diretor contribuíram para que ocorressem as autorizações indevidas de procedimentos médicos hospitalares realizados em empregados dos Correios
Portanto, ele foi responsabilizado, solidariamente, com cada empregado, respeitando a participação de cada um no alcance do evento danoso.
De acordo com o art. 202 do RITCU
Verificada irregularidade nas contas, o relator ou o Tribunal: 
I - definirá a responsabilidade individual ou solidária pelo ato de gestão inquinado;
O termo responsabilidade solidária refere-se ao fato de que, em determinadas irregularidades, podem existir mais de uma pessoa, que por meio de conduta individualizada, possa ter contribuído para o mesmo dano. Como, neste caso.
Desse modo, diante da comprovação da contribuição do responsável na totalidade do evento danoso, sua responsabilidade foi solidária com outros atores. Assim, seus argumentos não devem ser acatados.
1.2. Mérito
1.2.1. Da ausência de irregularidade na conduta do defendente (peça 73, p. 19-24 e peça 169, p. 17-23) 
O defendente alega que não pode ser responsabilizado nesta TCE, por ter assinado a Portaria PRT/DR/MA 2661/2012 (peça 74, p. 153) , vigência 1/12/2012, por considerar que sua assinatura fora apenas um ato de mero expediente. Corrobora sua tese, argumentando que todo o processo de nomeação do empregado Marco Antônio Marinho Praseres, para exercer a função de Analista em Saúde da DR/MA, fora arquitetado pelo empregado Osvaldo Cruz Brito dos Santos, Gerente de Recursos Humanos da DR/MA. Argumenta que não sabia que o nomeado deveria ser médico, pois a Portaria/DR/MA 1582/2012 (peça 74, p. 143-144) , precursora do processo, não explicitava a competência do profissional. Portanto, não teve dolo ou culpa no evento danoso.
Análise
Observa-se que a designação do empregado Marco Antônimo Marinho Praseres, para exercer a função de Analista em Saúde da DR/MA, foi concretizada com a emissão da Portaria PRT/DR/MA 2661/2012 (peça 74, p. 153) , datada de 3/12/2012, ato necessário e decisivo para o cometimento dos atos ilícitos cometidos pelo empregado. Praticado esse ato pelo defendente, resta clara, portanto, a contribuição relevante do Sr. José Lima Brandão, para os eventos danosos, não podendo ser aceita sua alegação de que agiu como mero coadjuvante no processo, tendo em vista, inclusive, que assinou a portaria mencionada. Além disso, pelos termos do documento por ele assinado, percebe-se que não se trata de um ato de mero expediente, pois há claro conteúdo decisório.
Também não procede a alegação de que não detinha conhecimento técnico suficiente para contestar as informações que embasaram sua manifestação no documento em questão. O empregado público, deve agir com zelo, o que não ocorre, quando, na função de diretor, decide sobre uma nomeação para ocupação de cargo técnico, sem se cercar de consultas e apoio do setor jurídico ou do setor de recursos humanos da empresa, para a correta avaliação se o designado estava apto a ocupar o posto técnico. 
Ademais, por intermédio da Portaria PRT/DR/MA 1582/2012 (peça 74, p. 144) , datada de 8/8/2012, já havia delegado competência aos empregados Marco Antônio Marinho Praseres e Noemia Aboud Silva de Sampaio, para autorizarem os procedimentos da área de Saúde, quando na falta do profissional competente.
Com relação ao dolo ou à culpa, no presente caso, o defendente foi imprudente, ao delegar-lhes competência, ou permitir que atuassem mesmo sem competência, na autorização de procedimentos da área de saúde, na falta do médico e negligente ao nomear um empregado para exercer a função de Analista em Saúde da DR/MA, sem se informar das competências exigidas para o caso.
Desse modo, diante da relevância dos conteúdos dos documentos assinados pelo defendente, não se acatam os seus argumentos.
1.2.2. Da probidade do responsável, discricionariedade dos atos e os bons antecedentes (peça 73, p. 24-26 e peça 169, p. 22-23) 
O defendente alega que agiu de maneira de maneira proba, sem intenção de causar dano ao erário, ou tirar proveito próprio. Também alega que agiu dentro dos critérios de discricionariedade, como forma de melhor atender as conveniências da Administração e necessidades coletivas. Portanto, os atos adotados por ele ao assinar as portarias questionadas foram coerentes com a função pública exercida por ele. Além, de enfatizar os seus bons antecedentes. Com isso busca isentar-se de sua responsabilização.
Análise
Deve ser observado que a probidade administrativa é um atributo inerente à função pública exercida por qualquer gestor, de modo que a honestidade do responsável, assim como, os seus bons antecedentes depõem a seu favor no momento da gradação de uma possível pretensão punitiva. Mas não tem a força para desconstituir o débito a ele imputado.
Assiste razão ao defendente, quando diz que agiu dentro do seu poder discricionário ao nomear o empregado e ao atribuir-lhe competência para autorizar os procedimentos médicos hospitalares aqui questionados. Porém, foi exatamente essa discricionariedade, utilizada sem observar o zelo necessário quanto aos seus efeitos, que no caso comprovaram-se danosos ao erário, é que atraiu ao defendente a responsabilidade solidária pelos débitos apurados, diante das autorizações indevidas de procedimentos médicos hospitalares.
Os bons antecedentes não influenciam na análise dos atos aqui questionados. Porém, podem servir no momento de gradação de possível penalização pecuniária diante da gravidade do caso.
Desse modo, diante da não descaracterização da sua participação na ocorrência descrita na citação, não há como acatar seus argumentos.
Por fim, cabe a observação de que a documentação assessória de peça 73, p. 28-72; e de peças 170-172 e 178, não contém elementos novos, além dos já discutidos nesta análise.
Desse modo, não há como acolher as alegações de defesa do responsável.
2. Defesa de Fabrício Rabelo Amorim (peça 185) e de Apolinário Magno Marques (peça 186) 
As defesas são idênticas, por isso serão tratadas em uma só análise.
2.1. Preliminares
2.1.1. Prescrição quinquenal - Decisão Vinculante do STF (peças 185 e 186, p. 2-5) 
Alega que o Supremo Tribunal Federal que concluiu, no julgamento do RE 852475, com repercussão geral (tema 897) , que somente são imprescritíveis as ações de ressarcimento ao erário com base na prática de ato de improbidade administrativa doloso tipificado na Lei de Improbidade Administrativa (Lei 8.429/1992) , assim se posicionando aquele tribunal de vértice: STF. RE. 852475. TRIBUNAL PLENO. Rel. Min. Alexandre de Moraes. Rel. do Acordão Min. Edson Fachin. Julgado em 08.08.208. Pub. 25/03/2019.
Análise
Como se trata de tema recorrente em alegações de defesa, aproveitando-se os parágrafos de 54-72 do item 1.1.2 da análise feita anteriormente na defesa apresentada por José de Lima Brandão.
Portanto, discordando do entendimento esboçado pelos responsáveis, não se configurou a prescrição em relação à competência sancionatória e ressarcitória deste Tribunal. 
Assim, ante a ciência das irregularidades ocorridas, dentro do prazo legal, e a imprescritibilidade das ações de ressarcimento ao erário, não se acatam os argumentos dos responsáveis. 
2.1.2. Ilegitimidade Passiva (peças 185 e 186, p. 5-7) 
Alega que a empresa deveria responder primariamente ao débito. Justifica que sobre o tema não haveria dúvida razoável em doutrina ou jurisprudência, para além da análise de mérito, se o defendente praticou na qualidade de preposto da empresa SAFEMED - Medicina e Segurança do Trabalho Ltda-EPP ato que causou dano a empresa ECT, claramente quem deveria, em primeira análise, responder pelo ressarcimento deste eventual dano é a empresa contratada. Fundamenta seu argumento no artigo 932 do Código Civil Brasileiro:
Art. 932. São também responsáveis pela reparação civil: I - os pais, pelos filhos menores que estiverem sob sua autoridade e em sua companhia; II - o tutor e o curador, pelos pupilos e curatelados, que se acharem nas mesmas condições; III - o empregador ou comitente, por seus empregados, serviçais e prepostos, no exercício do trabalho que lhes competir, ou em razão dele;
Com isso busca livrar-se de sua responsabilidade.
Análise
Verifica-se nas citações feitas aos responsáveis que eles respondem pesa seguinte conduta.
Conduta (Fabrício Rabelo Amorim, Apolinário Magno Marques) : solicitar procedimentos médicos de alto custo e/ou a aquisição de materiais considerados indevidos pelos Correios - destacando-se a condição de Fabrício Rabelo Amorim, em vista das relações de fato e societárias por ele mantidas, à época, com o IMMA.
Resta claro que os citados foram responsabilizados por solicitarem procedimentos médicos de alto custo e/ou a aquisição de materiais, que foram considerados indevidos pelos Correios. Assim, os respectivos danos foram causados por eles. 
Tal fato foi confirmado, uma vez que a Postal Saúde julgou que para 13 atendimentos impugnados, fica mantido o Parecer Técnico confeccionado em 4/4/2014 pela Central de Saúde dos Correios (Cesau/AC) , por falta de apresentação de novas evidências ou pareceres técnicos insuficientes, conforme Parecer Conclusivo (peça 116, p. 27) .
Na identificação dos responsáveis, observando-se a conduta na participação do evento danoso, não se vislumbra a participação da empresa SAFEMED - Medicina e Segurança do Trabalho Ltda-EPP, a qual refere-se como empregado contratado. De outro modo, a legislação específica sobre os procedimentos processuais relativas à TCE (Lei Orgânica do TCU) , trata de ressarcimento ao erário e não da reparação civil contida no artigo 932 do CC mencionada pelos defendentes.
Desse modo, ante a comprovação de que as condutas dos defendentes deram causa ao dano buscado, não se acatam seus argumentos. 
2.1.3. Não teria havido erro na conduta dos defendentes e nem dano ao Erário (peças 185 e 186, p. 8) 
Alegam que os relatórios não apontam erros nas condutas dos defendentes e nem dano ao erário.
Análise
Verifica-se nas citações feitas aos responsáveis que eles respondem pesa seguinte conduta.
Conduta (Fabrício Rabelo Amorim, Apolinário Magno Marques) : solicitar procedimentos médicos de alto custo e/ou a aquisição de materiais considerados indevidos pelos Correios - destacando-se a condição de Fabrício Rabelo Amorim, em vista das relações de fato e societárias por ele mantidas, à época, com o IMMA.
Resta claro que os citados foram responsabilizados por solicitarem procedimentos médicos de alto custo e/ou a aquisição de materiais, que foram considerados indevidos pelos Correios. 
A ilegalidade na conduta dos responsáveis restou comprovadas, uma vez que a Postal Saúde julgou que para 13 atendimentos impugnados, fica mantido o Parecer Técnico confeccionado em 4/4/2014 pela Central de Saúde dos Correios (Cesau/AC) , por falta de apresentação de novas evidências ou pareceres técnicos insuficientes, conforme Parecer Conclusivo (peça 116, p. 27) .
Ademais, conforme observado pelo Procurador do MPjTCU, o seu parecer (peça 98, p. 8) , deve ser dada especial atenção à condição do Sr. Fabrício Rabelo Amorim, em vista das relações de fato e societárias por ele mantidas, à época, com o IMMA. Fato que aponta para a possibilidade de irregularidade na conduta deste responsável.
Quanto ao dano, este ficou evidente ao se utilizar verba pública para o pagamento de procedimentos médicos de alto custo e/ou a aquisição de materiais considerados indevidos pelos Correios.
Desse modo, ante a comprovação de que as condutas indevidas dos defendentes deram causa ao dano buscado, não se acatam seus argumentos. 
2.1.4. Prejuízo à defesa, em função do decurso de tempo (peças 185 e 186, p. 8) 
Os defendentes argumentam que ocorreram mais de 7 anos, para que fossem citados pelo TCU, e esse prazo teria trazido prejuízo à defesa.
Análise
O prejuízo ao contraditório e à ampla defesa já foi previamente analisado no item 37 desta instrução, de modo que o decurso de 10 anos de prazo não alcançou aos citados. Assim, não se acatam seus argumentos.
2.1.5. Erro administrativo da ECT sem conexão com os defendentes (peças 185 e 186, p. 8-12) 
Argumentam que ocorreu erro administrativo por parte da ECT sem qualquer conexão com os defendentes. Fundamentam sua defesa pontuando conclusões do Parecer CESAU (peça 75) .  Com isso busca transferir a responsabilidade exclusivamente à ECT. 
Análise
Ante as observações feitas pelo Ministério Público junto ao TCU no Parecer (peça 98, p. 5) , verifica-se que os danos causados por erros perpetrados pela ECT não só houve conexão com os defendentes, como, demonstra-se que eles faziam parte do esquema danoso.
Segundo o Ministério Público, percebe-se, ainda, que os principais atores que deram origem e que executaram a possível fraude foram (i) os médicos terceirizados da DR/MA, solicitantes de procedimentos de alto custo considerados indevidos, com utilização irregular ou, quando devida, com quantidade a maior de OPME, bem como (ii) o IMMA, que pode não ter executado, em suas instalações, determinados procedimentos médicos ou mesmo ter se apropriado da totalidade ou de parte das OPME adquiridas com recursos federais, oriundos dos Correios, e que não foram utilizadas nas intervenções médicas. 
Portanto, nos termos indicados anteriormente, como foi cogitada pelos Correios a ocorrência de possível fraude nas solicitações e decorrentes autorizações de procedimentos médicos (os quais foram considerados, sem fundamentação consistente, indevidos pela Cesau/AC) , em vista do caráter técnico envolvido, os médicos terceirizados, que atuavam à época na DR/MA, foram ouvidos quanto aos motivos que os levaram a prescrever os procedimentos que, posteriormente, contaram com juízo de reprovação da referida instância de Saúde dos Correios. 
Assim, no sentido apontado no parágrafo precedente, deve-se destacar a relevante participação do Sr. Fabrício Rabelo Amorim ("Ortopedista do ambulatório dos Correios" - peças 62, p. 6; e 74, p. 11) , solicitante da maioria dos procedimentos que resultaram em glosas (vide coluna "Médico Solicitante" do Apêndice I deste parecer) . O referido médico era subcontratado pela empresa Safemed, a qual, por sua vez, havia sido contratada pela DR/MA para prestação de serviços terceirizados de atendimento médico-ambulatorial (peças 74, p. 132; e 77, p. 128) . 
Atenta-se para o fato de que além de laborar na DR/MA, por meio do contrato com a Safemed, o Dr. Fabrício Rabelo Amorim fazia parte do corpo clínico do IMMA (peça 78, p. 102) , hospital credenciado para atender, por força do "Termo de Credenciamento para a Prestação de Serviços de Assistência e Atendimento Médico-Ambulatorial - Clínicas - Termo nº 134", de 25/2/2013 (peça 78, p. 82-90) , os empregados da referida diretoria regional, no âmbito do então existente CorreioSaúde. 
Importante, a consulta à base CNPJ (peças 96 e 97) evidenciou a existência do IMMA (nome fantasia) , de modo concomitante, por meio de duas sociedades (razões sociais indicadas a seguir) : 
a) Instituto de Medicina de São Luís Ltda., sob CNPJ 06.256.265/0001-31, sendo essa a empresa credenciada, à época, junto à DR/MA (peça 78, p. 82) ; 
b) Reviver Clínica de Medicina Ltda., sob CNPJ 08.973.736/0001-58, da qual consta como sócio-administrador ("data entrada sociedade" = "06/01/2011", sem data de exclusão) o Sr. Fabrício Rabelo Amorim. 
Assim, apesar da distinção entre as duas pessoas jurídicas, o fato de utilizarem a mesma denominação comercial (nome fantasia) evidencia que o Sr. Fabrício Rabelo Amorim, na condição de sócio-administrador de uma delas (não contratada pela DR/MA) , teria, caso se adote como premissa de raciocínio o cenário de fraude vislumbrado pelos Correios, evidente interesse econômico na indicação de procedimentos de alto custo, com emprego de OPME, para que o IMMA - credenciado para atuar no âmbito do CorreioSaúde - os executasse e, em consequência, fosse beneficiado com pagamentos arcados com recursos federais. 
Ainda, essa realidade de falta de segregação de funções não passou despercebida pela auditoria interna dos Correios, conforme se depreende da leitura do seguinte excerto do Parecer - Audit 1.589/2017, de 30/10/2017 (peça 4, p. 150-154) : 
A título de contribuição, ressalta-se o fato de a documentação juntada ao processo indicar que o atendimento de empregados dos Correios e/ou dependentes, no ambulatório médico da então Diretoria Regional do Maranhão (...) , cujos procedimentos culminaram nesta TCE, eram realizados por médicos contratados pelos Correios, a princípio prestadores de serviço da SAFEMED, em um contrato encerrado em 13/12/2012 que, além de emitirem "RECEITUARIO", no âmbito dos Correios, eram responsáveis pela realização dos procedimentos receitados, mas no âmbito do IMMA - Instituto de Medicina do Maranhão, beneficiário dos pagamentos indevidos. 
No corpo desta TCE não constam os resultados de análises destinadas a mitigar os riscos de que a possível falta de segregação de funções (o médico que receitou, nos Correios, ser o mesmo que realizou o procedimento, no IMMA) tenha contribuído para materializar os pagamentos por procedimentos diferentes daqueles solicitados. (peça 4, p. 152-153) 
Portanto, restou mais que demonstrado o vínculo dos responsáveis com os danos causados ao erário em virtude das irregularidades mencionadas na citação deles. Assim, não se acatam os seus argumentos.
2.1.6. Não comprovação de dano (peças 185 e 186, p. 12-14) 
Argumenta que não houve comprovação de dano.
Análise
A comprovação do dano e sua quantificação já foi analisada no item 1.1.7, nos parágrafos de 103 a 108, de modo que ante o dano comprovado e o fato de que os citados participaram da cadeia envolvida, como solicitantes dos procedimentos autorizados indevidamente, não se acatam os seus argumentos.
Desse modo, não se acolhe as alegações de defesa do responsável dos responsáveis.
3. Defesa do IMMA (peça 193) 
3.1. Preliminares
3.1.1. Prescrição quinquenal - Decisão Vinculante do STF (peça 2-4) 
Argumenta que está prescrita a pretensão de cobrar pelo estado, visto que o cerne da questão posta diz respeito a fatos ocorridos entre os anos de 2012 e 2013, portanto, entre 8 (oito) e 7 (sete) anos atrás. Claramente prescrita está a pretensão de ressarcimento ao erário. 
Segundo a defesa, houve celeuma jurídica recente sobre a incidência de prescrição na pretensão estatal de ressarcimento ao erário. Porém, hodiernamente pacificado está o tema sendo afirmativa a resposta dada pelo Supremo Tribunal Federal que concluiu, no julgamento do RE 852475, com repercussão geral (tema 897) , que somente são imprescritíveis as ações de ressarcimento ao erário com base na prática de ato de improbidade administrativa doloso tipificado na Lei de Improbidade Administrativa (Lei 8.429/1992) , assim se posicionando aquele tribunal de vértice: STF. RE. 852475. TRIBUNAL PLENO. Rel. Min. Alexandre de Moraes. Rel. do Acordão Min. Edson Fachin. Julgado em 08.08.208. Pub. 25/03/2019.
Análise
Ao caso em vértice aplica-se a análise já feita no item 2.1.1, nos parágrafos de 131 a 140 desta instrução. 
Portanto, discordando do entendimento esboçado pelo responsável, não se configurou a prescrição em relação à competência sancionatória e ressarcitória deste Tribunal. 
Assim, ante a ciência das irregularidades ocorridas, dentro do prazo legal, e a imprescritibilidade das ações de ressarcimento ao erário, não se acatam os argumentos do responsável. 
3.1.2. Inépcia da Inicial da narração dos fatos não decorrer logicamente a conclusão (peça 5-6) 
Argumenta que a conclusão de irregularidade por parte da defendente não teria nexo com os fatos narrados. Fundamenta sua tese evidenciando as diversas condutas dos demais responsabilizados, tentando demonstrar que o defendente não teria nenhuma ligação com os fatos ou condutas narradas nos autos. Com isso, busca livrar-se de sua responsabilização.
Análise
A responsabilização do Instituto de Medicina de São Luís Ltda. (CNPJ 06.256.265/0001-310) , cujo nome de fantasia é Instituto de Medicina do Maranhão - IMMA, sendo essa a empresa credenciada, à época, junto à DR/MA (peça 78, p. 82) , advém da conduta de receber pagamentos em relação a procedimentos que foram impugnados pelos Correios.
Essa observação, quanto a inclusão da responsabilidade do IMMA, foi feita pelo Ministério Público em seu Parecer (peça 98, p. 8) :
b) IMMA, pelo recebimento de pagamentos em relação a procedimentos que vierem a ser impugnados pelos Correios;
Portanto, não há que se falar em ilógica a conclusão de que a empresa tenha dado, também, causa ao dano ao erário. Pois, a sua atuação no topo da cadeia, ao receber os pagamentos de maneira irregular, foi fundamental, para que sua responsabilização fosse incluída nos autos. Assim, não se acatam os argumentos do responsável.
3.2. Erro administrativo da ECT sem conexão com o defendente (peça 193, p. 7-9) 
Argumenta que ocorreu erro administrativo por parte da ECT sem qualquer conexão com os defendentes. Fundamentam sua defesa pontuando conclusões do Parecer CESAU (peça 75) .  Com isso busca transferir a responsabilidade exclusivamente à ECT.
Análise
Ao caso em vértice aplica-se a análise já feita no item 2.1.5, nos parágrafos de 159 a 170 desta instrução. 
Portanto, restou mais que demonstrado o vínculo do responsável com os danos causados ao erário em virtude das irregularidades mencionadas na sua citação. Assim, não se acatam os seus argumentos.
3.3. Falta de conduta atribuída ao defendente e não comprovação de dano (peça 193, p. 10-11) 
Alegam que os relatórios não apontam erros nas condutas dos defendentes e nem dano ao erário.
Análise
Verifica-se na citação feita ao responsável que ele responde pesa seguinte conduta:
Conduta (Instituto de Medicina de São Luís Ltda. (CNPJ 06.256.265/0001-310) ) : receber pagamentos em relação a procedimentos impugnados pelos Correios.
Resta claro que o citado foi responsabilizado por receber pagamentos provenientes de procedimentos médicos de alto custo e/ou a aquisição de materiais, que foram considerados indevidos pelos Correios. Assim, os respectivos danos foram causados por ele. Uma vez que a Postal Saúde julgou que para 13 atendimentos, fica mantido o Parecer Técnico confeccionado em 4/4/2014 pela Central de Saúde dos Correios (Cesau/AC) , por falta de apresentação de novas evidências ou pareceres técnicos insuficientes, conforme Parecer Conclusivo (peça 116, p. 27) .
Ademais, conforme observado pelo Procurador do MPjTCU, o seu parecer (peça 98, p. 8) , deve ser responsabilizado o IMMA, pelo recebimento de pagamentos em relação a procedimentos que vierem a ser impugnados pelos Correios.
Desse modo, ante a quantificação do dano e a comprovação de que a conduta do defendente deu causa ao dano buscado, não se acatam seus argumentos. 
3.4. Não comprovação de dano (peças 185 e 186, p. 12-14) 
Argumenta que não houve comprovação de dano.
Análise
A comprovação do dano e sua quantificação já foi analisada no item 1.1.7, nos parágrafos de 103 a 108, de modo que ante o dano comprovado e o fato de que o citado participou da cadeia envolvida, como recebedor do pagamentos dos procedimentos autorizados indevidamente, não se acatam os seus argumentos.
Desse modo, não se acolhe as alegações de defesa do responsável.
Aproveitamento de análise de defesas anteriores
Seguem o aproveitamento das análises feitas nas alegações de defesas apresentadas, anteriormente, por Osvaldo Cruz Brito dos Santos, Marco Antônio Marinho Praseres, Noêmia Aboud Silva de Sampaio, Nauro Sergio Costa e Romulo Orleans Silva Araújo, em virtude de não terem apresentado novas alegações de defesas por ocasião da nova citação. Uma vez, que foram regularmente citados, conforme parágrafos de 12 a 18 desta instrução.
4. Defesa do Sr. Osvaldo Cruz Brito dos Santos (peça 56-63) 
4.1. Preliminares
4.1.1. Irregularidades do Processo Administrativo - Cerceamento de defesa (peça 56, p. 3-6 e p. 10-12) 
Alega que houve prejuízo à sua defesa na fase administrativa da TCE, que os durante os procedimentos internos dos Correios não lhe fora dada oportunidade de interposição de recursos ou de acesso aos autos do PAD, para que pusesse se defender. Com isso requer a nulidade processual, em virtude do cerceamento de defesa.
Análise
Verifica-se que a tentativa de demonstrar nulidade processual, por falta de oportunidade de defesa, não prospera, uma vez que foi possibilitado amplamente o direito ao contraditório e à ampla defesa ao responsável por parte da ECT, conforme notificações entregues, cujas cópias possuem o registro do ciente do empregado (peça 4, p. 84; 99 e 108) e manifestação apresentada (peça 3, p. 323-351) na data de 1/3/2017. Registre-se, que o defendente foi notificado, para apresentar suas alegações finais em 14/3/2017 (peça 4, p. 99) .
Embora argumente que não lhe foi dada oportunidade para interposição de recurso, após o julgamento, tal alegação não deve prosperar, pois as defesas anteriores foram apresentadas, e, após o julgamento, não cabia mais recurso na fase administrativa. De qualquer modo, a não apresentação de defesa, na fase administrativa, não tem o condão de estancar o curso do processo ou mesmo eivá-lo de nulidade.
Cabe esclarecer que na fase interna da tomada de contas especial ainda não se tem propriamente processo caracterizado por lide, mas, sim, procedimento de apuração administrativa. Na fase inicial, embora haja a previsão de notificação para que o responsável traga aos autos os documentos que entenda úteis para o esclarecimento da situação, a falta de sua realização não invalida os atos processuais adotados no âmbito da Corte de Contas. 
Assim, no que se refere à não apresentação de defesa pelo responsável na fase interna da tomada de contas especial, a jurisprudência deste Tribunal é firme no sentido de que a instauração do contraditório e da ampla defesa, para fins de condenação dos responsáveis por parte desta Corte de Contas, somente se dá na fase externa do processo de tomada de contas especiais, ou seja, por meio de sua regular citação, não sendo determinante para a configuração do contraditório, a ocorrência ou não de notificação anterior pelo órgão concedente, assim como a consequente manifestação do responsável naquela fase, (Acórdão 1404/2014-TCU-Plenário, 1.991/2014-TCU-Plenário, 2.875/2014-TCU-Plenário, 4.578/2014-TCU-1ª Câmara, 5.661/2014-TCU-1ª Câmara, 6.941/2015-TCU-1ª Câmara e 874/2016-TCU-1ª Câmara, dentre outros) .
Desse modo, não se acatam suas alegações de defesa, em função da desnecessidade de manifestação do responsável na fase interna. Assim como, este é o momento processual onde lhe está sendo assegurada a oportunidade de ampla defesa.
4.1.2. Irregularidades do Processo Administrativo - Prescrição, excesso de prazo, nulidade da citação, e perdão tácito (peça 56, p. 6-10) 
Alega o defendente que houve diversas irregularidade no processo administrativo, tais como: excesso de prazo no andamento do processo administrativo; nulidade da citação na fase interna, em virtude de falta de pré-requisitos, para a citação (irregularidade, normas infringidas, valor do dano ao Erário) ; perdão tácito, em virtude da demora na aplicação da pena.  Além, da prescrição.
Análise
As demais alegações se enquadram na análise do tópico anterior, restando apenas tratar da prescrição, que no caso, não se trata de prescrição de ações disciplinares administrativas, mas de ação de ressarcimento ao erário, que são imprescritíveis, segundo o entendimento dessa Corte de Contas. Por isso, a instauração de TCE no âmbito do TCU.
A prescrição tratada nos autos de TCE, na Egrégia Corte de Contas, como se trata de tema recorrente em alegações de defesa, aproveitando-se os parágrafos de 54-73 do item 1.1.2 da análise feita anteriormente na defesa apresentada por José de Lima Brandão, a partir da análise específica ao caso. Assim, não se acolhe os argumentos do responsável.
4.2. Mérito
4.2.1. Ausência de irregularidade cometida pelo defendente (peça 56, p. 12-28) 
4.2.1.1. Não designou diretamente o empregado para a função de Analista de Saúde
Alega o defendente que, como gerente de recursos humanos, à época (2013) , apenas indicou o empregado Marco Antônio para exercer a função de Analista de Saúde, para atender às necessidades de deficiências da área de saúde da Regional, momentaneamente, e por isso provou o Diretor à época, Sr. José de Lima Brandão, que é quem detinha a competência para a designação do empregado.
Análise
Nos autos, observa-se que a dispensa do empregado Marco Antônio Marinho Praseres, da função de Chefe de Seção da Secretaria de Saúde/GEREC/DR/MA, e a sua designação, para exercer a função de Analista em Saúde da DR/MA, só foi concretizada, após a emissão da Portaria PRT/DR/MA 2661/2012 (peça 74, p. 153) , na data de 3/12/2012, com vigência a partir de 1/12/2012, assinada pelo Sr. José de Lima Brandão.
Observa-se, na sequência de e-mails, que redundaram na disponibilidade da função de analista de saúde, um e-mail (peça 58, p. 2) , datado de 25/10/2012, da Sra. Magna Aparecida Seixas Abreu Matos à AC-CEGEP-FUNÇOES, solicitando, posicionamento, quanto à disponibilização da função de Analista em Saúde, pois constava uma vaga para a DR/MA e de acordo com o MOD 34, Cap. 3, Anexo 6, vigência 3/12/2008, porém não constava na hierarquia de funções da SESAU, daquela Diretoria. Posteriormente, o Sr. Osvaldo Cruz Brito dos Santos reitera o pedido da Sra. Magna Aparecida (peça 58, p. 3) , na data de 1/11/2012, e, novamente (peça 58, 7) na data de 20/11/2012.
Portanto, embora não tenha o defendente designado diretamente, também houve o comprometimento dele na construção do arcabouço burocrático para que ocorresse a designação do Sr. Marco Antônio, para exercer a função de Analista em Saúde da DR/MA, contrariando normativos dos Correios.
Todavia, outro ponto que interessa discutir é a delegação de competência para que empregados dos Correios, atuantes no setor de saúde, pudessem autorizar procedimentos médicos, sem a devida habilitação para tal. Essa atuação dos empregados dos correios foi determinante para o evento danoso.
Verifica-se que o empregado Marco Antônio Marinho Praseres, ainda como gestor da seção de saúde, já detinha a delegação de competência para autorizar procedimentos de saúde, de maneira irregular, por contrariar normas do Correios Saúde, assim como a Sra. Noemia Aboud Silva de Sampaio, por intermédio da Portaria de Subdelegação de competência - PRT/DR/MA 1582/2012 (peça 74, p. 144) , emitida em 8/8/2012, com vigência a partir de 27/7/2012, assinada pelo Sr. José de Lima Brandão, diretor da Regional/MA. Contudo, essa portaria de delegação de competência mencionada, teve como suporte, a ordem emitida pelo gerente de Recursos Humanos da DR/MA (peça 74, p. 143) , Sr. Osvaldo Cruz Brito dos Santos, datada de 26/7/2012.
Embora a competência para atribuir poderes aos empregados dos Correios, para autorizar procedimentos de saúde, fosse do então diretor, Sr. José de Lima Brandão, a ordem dada pelo Sr. Osvaldo Cruz Brito dos Santos, para a emissão daquela portaria, foi determinante para que o diretor atribuísse tal competência aos empregados dos Correios. 
Houve o comprometimento do então gerente de Recursos Humanos da Regional/MA, tanto na condução de ocupantes de função da área de saúde quanto na delegação de competência indevidos dada aos empregados dos Correios, que atuaram na área de saúde, para autorizar procedimentos de saúde, que resultou em dano ao erário. 
Desse modo, em virtude do comprometimento do defendente na construção das ilegalidades contidas nos autos, que redundaram em dano ao erário, seus argumentos não devem ser aceitos.
4.2.1.2. Desconhecimento do pré-requisito da formação em medicina para ocupar a função de Analista de Saúde.
Também alega que não sabia do pré-requisito de ser formado em medicina, para ocupar a função, mas que a responsabilidade pela fiscalização da legalidade da nomeação era dos setores AC/CEGEP/FUNÇÕES (peça 58, p. 1-7) .
Análise
Embora o defendente alegue o desconhecimento do pré-requisito para a ocupação da função de Analista de Saúde, as provas nos autos são contrárias às suas alegações, inclusive, consta dos autos, o Memorando Mem. 00326/2013-SSAU/GEREC/DR/MA (peça 59, p. 1) , datado de 13/3/2013, no qual o Sr. Osvaldo Cruz Brito dos Santos indaga sobre a falta de profissional, médico clínico, no quadro da ECT/DR/MA, para realizar as análises, avaliações, autorizações e parecer dos procedimentos/cirurgias e solicitações de exames conforme estabelece o MANPES 16, CAP.2. Ainda, solicita informações quanto às providências adotadas pela Regional e que seja enviado um profissional médico clínico, para auxiliar aquela DR/MA.
Portanto, demonstrado o seu conhecimento da condição de pré-requisito de formação em medicina, para a ocupação da função de Analista de Saúde. 
Desse modo, em virtude da prova em contrário, os argumentos do defendente não devem ser acatados.
4.2.1.3. Alega questão de urgência e emergência
Alega (peça 56, p. 16-17) que as guias foram autorizadas regularmente e legalmente, por fazerem parte do tratamento clínico de cada paciente, tratando-se de procedimentos delicados de urgência e emergência. E que a indicação do empregado ao Diretor, partiu do pressuposto de que o defendente não fosse penalizado pela omissão, caso deixasse de solucionar a problemática de atendimento à saúde dos conveniados, uma vez que não havia médico responsável pelas autorizações necessárias. 
Análise
Observar-se que o defendente, admite que agiu, indicando o empregado Marco Antônio ao Diretor da Regional/MA, porque que não havia médico responsável pelas autorizações. A defesa busca a excludente de ilicitude, em casos de urgência e emergência. Porém, o que se verifica nos autos, é uma burla ao sistema de saúde dos Correios, para que fossem autorizados procedimentos de saúde dispendiosos e sem eficácia comprovada, conforme depoimentos de pacientes, vide Termo de Informação (peça 74, p. 136) .
Ademais, o caráter emergencial e urgente, quando observado pela administração na confecção de seus atos, deve ter uso restrito e imediato, e não em caráter repetitivo e prolongado como se observa no presente caso.
No presente caso, a utilização de subterfugio às normas de saúde dos correios, para se autorizar procedimentos de saúde, por profissional que não é da área, acaba por funcionar como omissão do gestor em providenciar profissional habilitado para exercer a função técnica requerida, colocando em risco a saúde dos pacientes, assim como redundando em prejuízo ao erário.
Desse modo, em virtude da não caracterização do caráter emergente ao caso, deixa-se de acatar os seus argumentos.
4.2.1.4. Dolo ou culpa (peça 56, p. 18) 
Alega que não houve dolo ou culpa em sua conduta, tampouco nexo de causalidade entre a conduta do defendente e o possível dano causado. Segundo o defendente, o procedimento de Rizotomia liberado era coberto pelo plano de saúde dos Correios desde 2003 e não podiam ser negados, em virtude da imprescindibilidade do tratamento para que o paciente pudesse exercer suas funções laborais e vitais, cuja negativa implicaria em multa. Para corroborar sua tese colaciona jurisprudência do TRF (peça 56, p. 20) .
Análise
Importante distinguir os fundamentos desta TCE, autorizações de procedimentos de saúde, de maneira indevida, por terem sido autorizados por pessoas sem formação profissional médica, exigida no caso em comento e liberação de procedimentos de saúde por parte da operadoras e planos de saúde.
Está claro que os planos de saúde não se podem negar ao atendimento de saúde contratados em seu plano, porém a liberação do procedimento específico deve ser feita por profissional habilitado, e no presente caso, deveria ser um médico, mas não foi.
Desse modo, o nexo de causalidade entre a conduta do defendente e o dano apurado está no fato de o defendente ter contribuído indiretamente, com suas indicações de profissionais não habilitados profissionalmente, para assumirem funções de decisão nas autorizações de procedimentos de saúde feitos de maneira indevida, uma vez que não eram médicos, como se exige no normativo afim.
Também, ficou comprovada a sua culpa ao determinar que o Diretor da Regional do MA, designasse empregados desqualificados, para assumirem posições técnicas das quais não eram habilitados, conforme Memorando Mem. 00326/2013-SSAU/GEREC/DR/MA (peça 59, p. 1) , datado de 13/3/2013. 
Desse modo, seus argumentos de defesa não devem ser acatados. 
4.2.2. Discricionariedade, probidade, estado de necessidade, proporcionalidade, adequação e bons antecedentes do defendente (peça 56, p. 28-31) 
O defendente alega que agiu dentro dos critérios de discricionariedade, como forma de melhor atender as conveniências da Administração e as necessidades coletivas. Portanto, os atos adotados por ele foram proporcionais e coerentes com a função pública exercida por ele. Alega que o estado de necessidade não lhe dava opção por conduta diversa.  Com isso busca isentar-se de sua responsabilização.
Análise
Assiste razão ao defendente, quando diz que agiu dentro do seu poder discricionário ao indicar os empregados e ao determinar que lhes fossem atribuídas competência para autorizarem os procedimentos médicos hospitalares aqui questionados. Porém, foi exatamente essa discricionariedade, utilizada sem observar o zelo necessário quanto aos seus efeitos, que no caso, comprovaram-se danosos ao erário, é que atraiu ao defendente a responsabilidade solidária pelos débitos apurados, diante das autorizações indevidas, de procedimentos médicos hospitalares, feitas por profissionais não habilitados para a função, a qual era exigida formação em medicina.
Deve ser observado que a probidade administrativa é um atributo inerente à função pública exercida por qualquer gestor, de modo que a honestidade do responsável, assim como, os seus bons antecedentes depõem a seu favor no momento da gradação de uma possível pretensão punitiva. Mas não tem a força para desconstituir o débito a ele imputado.
O estado de necessidade não justifica o caso, uma vez, as autorizações foram feitas por profissionais inabilitados para o caso, ferindo o princípio da ética e da dignidade da pessoa humana, ao colocar em risco pacientes que forma submetidos aos procedimentos sem que houvesse, exame médico preliminar, para saber se os casos eram necessários e recomendados, gerando prejuízo ao erário.
Desse modo, diante da não descaracterização da ocorrência descrita na citação, assim como, a contribuição do defendente nas indicações de funções e ações mencionadas que redundaram em prejuízo ao erário, não há como acatar os seus argumentos.
Desse modo, não há como acolher as alegações de defesa do responsável.
5. Defesa do Sr. Marco Antônio Marinho Praseres (peça 37-40) 
5.1. Preliminares
5.1.1. Decisão favorável na Justiça do Trabalho (peça 37, p. 1-4) 
Alega que houve decisão favorável ao empregado público no processo 0018116-86.2017.5.16.0002. Que o defendente teria sido absolvido pela Justiça, para embasar sua tese, apresenta a decisão judicial (peça 37, p. 2-3) .
Análise
Observa-se nos autos, o Despacho proferido pela 2ª Vara do Trabalho de São Luís do Tribunal Regional do Trabalho da 16ª Região, que deferiu o pedido de tutela de urgência, suspendendo os efeitos da Portaria 3575/2017CS/PRESI/GCOR (PRT/CS/PRESI 4/2017) , determinando que a Empresa Brasileira de Correios e Telégrafos se abstenha de efetuar qualquer desconto ou cobrança ao autor de qualquer importância relacionada ao objeto da lide, sobe pena de multa (peça 6, p. 3) . Por sua vez, a decisão é contra os Correios e não, contra o TCU.
Ademais, as funções desempenhadas pela Justiça do Trabalho e do TCU são distintas. 
O Tribunal de Contas da União possui jurisdição e competência próprias estabelecidas pela Constituição Federal e pela sua Lei Orgânica (Lei 8.443/1992) . Dessa forma, a existência de demanda trabalhista versando sobre o mesmo autor não obsta o exercício do controle externo. Neste caso, as matérias tratadas pela justiça do trabalho são diversas das tratadas no TCU, não havendo conflito de interesses.
Entretanto, dado o princípio da independência das instâncias, trabalhista, cível, penal e administrativa, somente teria influência no processo em exame a ação penal em que fossem absolvidos os responsáveis pela negativa de autoria ou inocorrência do fato, caso em que as demais esferas devem acatar a decisão adotada no âmbito do juízo penal.
No caso em análise, tratado pela Justiça do Trabalho, não houve decisão final até a presente data. Não se pode falar, portanto, em óbice à atuação do TCU. Como apenas o reconhecimento, no processo penal, da negativa da autoria ou da inexistência do fato poderia afastar sua responsabilidade, permanece intacta a competência do TCU para apreciar, de forma independente, as irregularidades aqui apontadas.
Esse entendimento é pacífico no TCU, sendo exemplos os Acórdão 2067/2015-TCU-Plenário, rel. Bruno Dantas; 2.613/2015-TCU-Plenário, rel. Benjamin Zymler; 2.437/2015-TCU-Plenário, rel. Ana Arraes; 541/2015-Plenário, rel. Raimundo. 
Assim, não se acolhe os argumentos do responsável.
5.1.2. Irregularidades do Processo Administrativo - Cerceamento de defesa (peça 37, p. 6-8 e p. 13) 
Alega que houve prejuízo à sua defesa na fase administrativa da TCE, que os durante os procedimentos internos dos Correios não lhe fora dada oportunidade de interposição de recursos ou de acesso aos autos do PAD, para que pusesse se defender. Com isso requer a nulidade processual, em virtude do cerceamento de defesa.
Análise
Verifica-se que a tentativa de demonstrar nulidade processual, por falta de oportunidade de defesa, não prospera, uma vez que foi possibilitado amplamente o direito ao contraditório e à ampla defesa ao responsável por parte da ECT, conforme notificações entregues, cujas cópias possuem o registro do ciente do empregado (peça 4, p. 86-87; 104 e 110-111) e manifestação apresentada (peça 3, p. 352-386) na data de 1/3/2017. Registre-se, que o defendente foi notificado, para apresentar suas alegações finais em 14/3/2017 (peça 4, p. 104) .
Embora argumente que não lhe foi dada oportunidade para interposição de recurso, após o julgamento, tal alegação não deve prosperar, pois as defesas anteriores foram apresentadas, e, após o julgamento, não cabia mais recurso na fase administrativa. De qualquer modo, a não apresentação de defesa, na fase administrativa, não tem o condão de estancar o curso do processo ou mesmo eivá-lo de nulidade.
Cabe esclarecer que na fase interna da tomada de contas especial ainda não se tem propriamente processo caracterizado por lide, mas, sim, procedimento de apuração administrativa. Na fase inicial, embora haja a previsão de notificação para que o responsável traga aos autos os documentos que entenda úteis para o esclarecimento da situação, a falta de sua realização não invalida os atos processuais adotados no âmbito da Corte de Contas. 
Assim, no que se refere à não apresentação de defesa pelo responsável na fase interna da tomada de contas especial, a jurisprudência deste Tribunal é firme no sentido de que a instauração do contraditório e da ampla defesa, para fins de condenação dos responsáveis por parte desta Corte de Contas, somente se dá na fase externa do processo de tomada de contas especiais, ou seja, por meio de sua regular citação, não sendo determinante para a configuração do contraditório, a ocorrência ou não de notificação anterior pelo órgão concedente, assim como a consequente manifestação do responsável naquela fase, (Acórdão 1404/2014-TCU-Plenário, 1.991/2014-TCU-Plenário, 2.875/2014-TCU-Plenário, 4.578/2014-TCU-1ª Câmara, 5.661/2014-TCU-1ª Câmara, 6.941/2015-TCU-1ª Câmara e 874/2016-TCU-1ª Câmara, dentre outros) .
Desse modo, não se acatam seus argumentos de defesa, em função da desnecessidade de manifestação do responsável na fase interna. Assim como, este é o momento processual onde lhe está sendo assegurada a oportunidade de ampla defesa.
5.1.2. Irregularidades do Processo Administrativo - Prescrição, excesso de prazo, nulidade da citação, e perdão tácito (peça 37, p. 8-12) 
Alega o defendente que houve diversas irregularidades no processo administrativo, tais como: excesso de prazo no andamento do processo administrativo; nulidade da citação na fase interna, em virtude de falta de pré-requisitos, para a citação (irregularidade, normas infringidas, valor do dano ao Erário) ; perdão tácito, em virtude da demora na aplicação da pena.
Análise
As demais alegações se enquadram na análise do tópico anterior, restando apenas tratar da prescrição, que no caso, não se trata de prescrição de ações disciplinares administrativas, mas de ação de ressarcimento ao erário, que são imprescritíveis, segundo o entendimento dessa Corte de Contas. Por isso, a instauração de TCE no âmbito do TCU.
A prescrição tratada nos autos de TCE, na Egrégia Corte de Contas, não advém das leis apontadas pela defesa, mas da Constituição Federal.
Não há razão para acolher os argumentos apresentados, não viabilizando assim o prazo prescricional de cinco anos. Esta matéria já se encontra pacificada, no âmbito deste Tribunal em consonância com o STF no julgamento do Mandado de Segurança nº 26.210-9/DF, em 4/9/2008 e conforme a Súmula-TCU 282, enunciada: "As ações de ressarcimento movidas pelo Estado contra os agentes causadores de danos ao erário são imprescritíveis".
Por fim, faz-se ressalva para a necessidade de atenção quanto ao tipo de ilícito apresentado caso a caso, visto que, ilícitos civis e administrativos não se confundem. Nesse sentido, há que ressaltar que este Tribunal, em recentes julgados (Acórdão 5928/2016-TCU-Segunda Câmara, rel. Vital do Rêgo e 5.939/2016-TCU-2ª Câmara, rel. Marcos Bemquerer) , tem entendido que a tese fixada pelo STF no RE 669.069 (Repercussão Geral 666) , que trata da incidência da prescrição nos débitos com a União decorrentes de ilícitos civis, com prazo prescricional de cinco anos, não alcança prejuízos que decorram de ilícitos administrativos, como a não comprovação da regular gestão de recursos públicos, que são imprescritíveis.
Nessa linha é a jurisprudência pacificada desta Corte de Contas, exemplificada no Acórdão 232/2017-TCU-Primeira Câmara, rel. Bruno Dantas.
Desse modo, não há como acolher os argumentos do responsável.
5.2. Mérito
5.2.1. Ausência de irregularidade cometida pelo defendente (peça 37, p. 14-34) 
5.2.1.1. Designação para a função de Analista de Saúde foi feita por Portaria do Diretor da Unidade e tinha poderes de autorização por Portaria de subdelegação (peça 37, p. 16-17) 
Alega o defendente que foi designado para assumir a função de Analista de Saúde por meio de portaria expedida pelo Diretor da unidade, PRT/DR/MA 2661/2012 e que exerceu a função de autorização de serviços hospitalares, por meio de delegação de competência, desse modo teria agido dentro da legalidade.
Análise
Observa-se que a designação do empregado Marco Antônimo Marinho Praseres, para exercer a função de Analista em Saúde da DR/MA, foi concretizada com a emissão da Portaria PRT/DR/MA 2661/2012 (peça 74, p. 153) , datada de 3/12/2012, ato necessário e decisivo para o cometimento dos atos ilícitos. 
Ademais, por intermédio da Portaria PRT/DR/MA 1582/2012 (peça 74, p. 144) , datada de 8/8/2012, já havia sido delegado competência aos empregados Marco Antônio Marinho Praseres e Noemia Aboud Silva de Sampaio, para autorizarem os procedimentos da área de Saúde, quando na falta do profissional competente.
O defendente, admite que agiu, autorizando os tratamentos médicos, porque que não havia médico responsável pelas autorizações. Este fato confirma a ilicitude dos atos. Era necessário um médico clínico, no quadro da ECT/DR/MA, para realizar as análises, avaliações, autorizações e parecer dos procedimentos/cirurgias e solicitações de exames conforme estabelece o MANPES 16, CAP.2.
Embora o empregado tenha sido formalmente colocado na função, a critério da Administração, e concedidas as competências para que fizesse a autorizações de procedimentos hospitalares, esses fatos por si só, não o isenta da responsabilidade nestes autos, uma vez que as autorizações foram indevidas, concorrendo para a realização de procedimentos pouco eficientes e de alto custo, redundando em prejuízo ao erário.
Desse modo, diante da relevância dos resultados danosos ao erário, decorrentes de atos cometidos pelo defendente, não se acatam as suas alegações de defesa.
5.2.1.2. Alega questão de urgência e emergência (peça 37, p. 17-18) 
Alega que as guias foram autorizadas regularmente e legalmente, por fazerem parte do tratamento clínico de cada paciente, tratando-se de procedimentos delicados de urgência e emergência. E que a indicação do empregado ao Diretor ocorreu para solucionar a problemática de atendimento à saúde dos conveniados, uma vez que não havia médico responsável pelas autorizações necessárias. 
Análise
Observa-se que o defendente, admite que agiu, autorizando os tratamentos médicos, por não haver médico responsável pelas autorizações. A defesa busca a excludente de ilicitude, em casos de urgência e emergência. Porém, o caráter emergencial e urgente, quando observado pela administração na confecção de seus atos, deve ter uso restrito e imediato, e não em caráter repetitivo e prolongado como se observa no presente caso.
Nessas situações, o reconhecimento da situação de emergência não implica convalidar ou dar respaldo jurídico à conduta comissiva do empregado, a quem cabe a responsabilidade pela realização das autorizações ilegítimas, por não ter habilitação profissional para a acertada decisão técnica, tendo aprovado indistintamente os procedimentos. 
A utilização de subterfugio às normas de saúde dos correios, para se autorizar procedimentos de saúde, por profissional não habilitado para tal, coloca em risco a saúde dos pacientes, redundando em prejuízo ao erário.
Desse modo, em virtude da desfiguração do caráter emergente ao caso, deixa-se de acatar os argumentos do responsável.
5.2.1.3. Inexistência de Dolo ou culpa (peça 37, p. 21) 
Alega que não houve dolo ou culpa em sua conduta, tampouco nexo de causalidade entre a conduta do defendente e o possível dano causado. Segundo o defendente, o procedimento de Rizotomia liberado era coberto pelo plano de saúde dos Correios desde 2003 e não podiam ser negados, em virtude da imprescindibilidade do tratamento para que o paciente pudesse exercer suas funções laborais e vitais, cuja negativa implicaria em multa ao Saúde Correios. Para corroborar sua tese colaciona jurisprudência do TRF (peça 37, p. 23-24) .
Análise
Importante distinguir os fundamentos desta TCE, autorizações de procedimentos de saúde, de maneira indevida, por terem sido autorizados por empregados sem formação profissional médica, exigida no caso em comento e liberação de procedimentos de saúde por parte da operadoras e planos de saúde.
Está claro que os planos de saúde não se podem negar ao atendimento de saúde contratados em seu plano, porém a liberação do procedimento específico deve ser feita por profissional habilitado, e no presente caso, deveria ser um médico, mas não foi.
Desse modo, o nexo de causalidade entre a conduta do defendente e o dano apurado está no fato de o defendente ter contribuído diretamente, ao assumir função de decisão nas autorizações de procedimentos de saúde feitos, de maneira indevida, uma vez que não era médico, como se exige no normativo afim.
Também, ficou comprovada a sua culpa, no presente caso, pois o defendente assumiu uma função sem ser habilitado para tal, agindo com imperícia, nos atos de autorização de procedimentos médicos hospitalares, ao aceitar a competência para a autorização de procedimentos da área de saúde, na falta do médico e imprudente ao aceitar, como empregado, a exercer a função de Analista em Saúde da DR/MA, sem ter formação e nem as competências exigidas para o caso.
Desse modo, seus argumentos não devem ser acatados. 
5.2.1.4. Discricionariedade, probidade, estado de necessidade, proporcionalidade e adequação (peça 37, p. 31-34) 
O defendente alega que agiu dentro dos critérios de discricionariedade, como forma de melhor atender as conveniências da Administração e as necessidades coletivas. Portanto, os atos adotados por ele foram proporcionais e coerentes com a função pública exercida por ele. Alega que o estado de necessidade não lhe dava opção por conduta diversa.  Com isso busca isentar-se de sua responsabilização.
Análise
Observa-se que a discricionariedade, utilizada sem observar o zelo necessário quanto aos seus efeitos, que no caso, comprovaram-se danosos ao erário, é que atraiu ao defendente a responsabilidade solidária pelos débitos apurados, diante das autorizações indevidas, de procedimentos médicos hospitalares, feitas por ele sem estar habilitado para a função, a qual era exigida formação em medicina.
A probidade administrativa é um atributo inerente à função pública exercida por qualquer empregado, de modo que a honestidade do responsável, assim como, os seus bons antecedentes depõem a seu favor no momento da gradação de uma possível pretensão punitiva. Mas não tem a força para desconstituir o débito a ele imputado.
O estado de necessidade não justifica o caso, uma vez que, as autorizações feitas por ele, sem a devida habilitação profissional para o caso, feriram o princípio da ética e da dignidade da pessoa humana, ao colocar em risco pacientes que foram submetidos aos procedimentos sem que houvesse análise de um médico auditor, para saber se os casos eram mesmo necessários e recomendados. Tal conduta acabou por gerar prejuízo aos pacientes e ao erário.
Desse modo, diante da não descaracterização da ocorrência descrita na citação, assim como, a contribuição do defendente nas autorizações mencionadas que redundaram em prejuízo ao erário, não há como acatar os seus argumentos.
Desse modo, não há como acolher as alegações de defesa do responsável.
6. Defesa da Sra. Noêmia Aboud Silva de Sampaio (peça 42-47) 
6.1. Preliminares
6.1.1. Decisão favorável na Justiça do Trabalho (peça 44, p. 1-10) 
Alega que houve decisão favorável à empregada pública no processo 0018173-62.2017.5.16.0016. Que a defendente teria sido absolvida pela Justiça, para embasar sua tese, apresenta a decisão judicial (peça 44, p. 1-14) .
Análise
Observa-se nos autos, a Decisão proferida pela 6ª Vara do Trabalho de São Luís do Tribunal Regional do Trabalho da 16ª Região, que julgou parcialmente procedente o pedido, determinando que a Empresa Brasileira de Correios e Telégrafos se abstenha de efetuar descontos ao salário da reclamante, em razão dos valores objeto do processo administrativo objeto daquela Ação (peça 44, p. 13) . Por sua vez, a decisão é contra os Correios e não, contra o TCU.
Observa-se, também, que naquela decisão trabalhista, quanto à ausência de regularidade cometida pela empregada, Sra. Noêmia Aboud Silva de Sampaio, a E. Juíza (peça 44, p. 10) considerou que não houve erro na autorização ou pagamento indevido, por pressupor a indicação, por médico, de que a despesa era desnecessária ou incompatível com o rol de procedimentos adotado pelos CorreioSaúde. Também, considerou que não houve culpa ou dolo na ação da empregada. Não restando configurado o elemento subjetivo para a configuração da responsabilidade, requisito essencial para a obrigação de reparar o dano causado.
Neste tocante, diverge-se do entendimento da E. Juíza, por considerar-se que houve culpa da empregada, pois ocorreu a imperícia nas autorizações, uma vez que a empregada não era médica, portanto, não poderia avaliar os casos que autorizou. Essa é a questão principal deste processo, que redundou na tese de prejuízo ao erário, em decorrência de autorizações indevidas, de alto custo e sem resultado satisfatório.
Ademais, as funções desempenhadas pela Justiça do Trabalho e do TCU são distintas. 
O Tribunal de Contas da União possui jurisdição e competência próprias estabelecidas pela Constituição Federal e pela sua Lei Orgânica (Lei 8.443/92) . Dessa forma, a existência de demanda trabalhista versando sobre o mesmo autor não obsta o exercício do controle externo. Neste caso, as matérias tratadas pela justiça do trabalho são diversas das tratadas no TCU, não havendo conflito de interesses.
Entretanto, dado o princípio da independência das instâncias, trabalhista, cível, penal e administrativa, somente teria influência no processo em exame a ação penal em que fossem absolvidos os responsáveis pela negativa de autoria ou inocorrência do fato, caso em que as demais esferas devem acatar a decisão adotada no âmbito do juízo penal.
No caso em análise, tratado pela Justiça do Trabalho, mesmo com decisão favorável à defendente, não se pode falar, em óbice à atuação do TCU. Como apenas o reconhecimento, no processo penal, da negativa da autoria ou da inexistência do fato poderia afastar sua responsabilidade, permanece intacta a competência do TCU para apreciar, de forma independente, as irregularidades aqui apontadas.
Esse entendimento é pacífico no TCU, sendo exemplos os Acórdão 2067/2015-TCU-Plenário, rel. Bruno Dantas; 2.613/2015-TCU-Plenário, rel. Benjamin Zymler; 2.437/2015-TCU-Plenário, rel. Ana Arraes; 541/2015-Plenário, rel. Raimundo.
Desse modo, em virtude do não alcance da decisão judicial à jurisdição do TCU, não há como acatar os argumentos de defesa.
6.1.2. Irregularidades do Processo Administrativo - Cerceamento de defesa (peça 42, p. 11-14 e p. 19) 
Alega que houve prejuízo à sua defesa na fase administrativa da TCE, que os durante os procedimentos internos dos Correios não lhe fora dada oportunidade de interposição de recursos ou de acesso aos autos do PAD, para que pusesse se defender. Com isso requer a nulidade processual, em virtude do cerceamento de defesa.
Análise
Verifica-se que a tentativa de demonstrar nulidade processual, por falta de oportunidade de defesa, não prospera, uma vez que foi possibilitado amplamente o direito ao contraditório e à ampla defesa à responsável por parte da ECT, conforme notificações entregues, cujas cópias possuem o registro do ciente da empregada (peça 4, p. 88-89; 98 e 114-115) e manifestação apresentada (peça 4, p. 3-25) na data de 5/3/2017. Registre-se, que a defendente foi notificada, para apresentar suas alegações finais em 14/3/2017 (peça 4, p. 98) .
Embora argumente que não lhe foi dada oportunidade para interposição de recurso, após o julgamento, tal alegação não deve prosperar, pois as defesas anteriores foram apresentadas, e, após o julgamento, não cabia mais recurso na fase administrativa. De qualquer modo, a não apresentação de defesa, na fase administrativa, não tem o condão de estancar o curso do processo ou mesmo eivá-lo de nulidade.
Cabe esclarecer que na fase interna da tomada de contas especial ainda não se tem propriamente processo caracterizado por lide, mas, sim, procedimento de apuração administrativa. Na fase inicial, embora haja a previsão de notificação para que o responsável traga aos autos os documentos que entenda úteis para o esclarecimento da situação, a falta de sua realização não invalida os atos processuais adotados no âmbito da Corte de Contas. 
Assim, no que se refere à não apresentação de defesa pelo responsável na fase interna da tomada de contas especial, a jurisprudência deste Tribunal é firme no sentido de que a instauração do contraditório e da ampla defesa, para fins de condenação dos responsáveis por parte desta Corte de Contas, somente se dá na fase externa do processo de tomada de contas especiais, ou seja, por meio de sua regular citação, não sendo determinante para a configuração do contraditório, a ocorrência ou não de notificação anterior pelo órgão concedente, assim como a consequente manifestação do responsável naquela fase, (Acórdão 1404/2014-TCU-Plenário, 1.991/2014-TCU-Plenário, 2.875/2014-TCU-Plenário, 4.578/2014-TCU-1ª Câmara, 5.661/2014-TCU-1ª Câmara, 6.941/2015-TCU-1ª Câmara e 874/2016-TCU-1ª Câmara, dentre outros) .
Desse modo, não se acatam os seus argumentos, em função da desnecessidade de manifestação do responsável na fase interna. Assim como, este é o momento processual onde lhe está sendo assegurada a oportunidade de ampla defesa.
6.1.3. Irregularidades do Processo Administrativo - Prescrição, excesso de prazo, nulidade da citação, e perdão tácito (peça 42, p. 14-18) 
Alega a defendente que houve diversas irregularidade no processo administrativo, tais como: excesso de prazo no andamento do processo administrativo; nulidade da citação na fase interna, em virtude de falta de pré-requisitos, para a citação (irregularidade, normas infringidas, valor do dano ao Erário) ; perdão tácito, em virtude da demora na aplicação da pena. Além da prescrição.
Análise
As demais alegações se enquadram na análise do tópico anterior, restando apenas tratar da prescrição, que no caso, não se trata de prescrição de ações disciplinares administrativas, mas de ação de ressarcimento ao erário, que são imprescritíveis, segundo o entendimento dessa Corte de Contas. Por isso, a instauração de TCE no âmbito do TCU.
A prescrição tratada nos autos de TCE, na Egrégia Corte de Contas, como se trata de tema recorrente em alegações de defesa, aproveitando-se os parágrafos de 54-73 do item 1.1.2 da análise feita anteriormente na defesa apresentada por José de Lima Brandão, a partir da análise específica ao caso.
Desse modo, não há como acatar os argumentos do responsável.
6.2. Mérito
6.2.1. Ausência de irregularidade cometida pelo defendente (peça 42, p. 20-34) 
6.2.1.1. Poderes de autorização por meio de Portaria de subdelegação (peça 42, p. 20-22) 
Alega a defendente que exerceu a função, autorizando procedimentos médicos hospitalares, por meio de delegação de competência conferida pelo Diretor da Unidade, conforme Portaria PRT/DR/MA 1582/2012 (peça 74, p. 144) , desse modo teria agido dentro da legalidade.
Análise
Observa-se que, por intermédio da Portaria PRT/DR/MA 1582/2012 (peça 74, p. 144) , datada de 8/8/2012, havia sido delegada competência aos empregados Marco Antônio Marinho Praseres e Noemia Aboud Silva de Sampaio, para autorizarem os procedimentos da área de Saúde, quando na falta do profissional competente
Embora tenham sido formalmente, a critério da Administração, concedidas competências para autorizações de procedimentos médicos hospitalares, este fato por si só, não a isenta da responsabilidade nestes autos, uma vez que as autorizações ocorreram de maneira indevida, uma vez que a empregada não tinha conhecimento técnico para se manifestar quanto à necessidade ou não dos procedimentos liberados por ela, concorrendo para a realização de procedimentos pouco eficientes e de alto custo, redundando em prejuízo ao erário.
A defendente, admite que agiu, autorizando os tratamentos médicos, porque que não havia médico responsável pelas autorizações. A defesa busca comprovar a licitude de seus atos. Porém, o que se verifica nos autos, é uma burla ao plano de saúde dos Correios, já que foram autorizados procedimentos de saúde dispendiosos e sem eficácia comprovada, conforme depoimentos de pacientes, vide Termo de Informação (peça 74, p. 136) .
Desse modo, diante da relevância dos resultados danosos ao erário, decorrentes de atos cometidos pela defendente, não se acatam os seus argumentos.
6.2.1.2. Alega questão de urgência e emergência (peça 42, p. 23-24) 
Alega que as guias foram autorizadas regularmente e legalmente, por fazerem parte do tratamento clínico de cada paciente, tratando-se de procedimentos delicados de urgência e emergência. E que a indicação do empregado ao Diretor, para eventual substituição quanto às autorizações de procedimentos médicos hospitalares, ocorreu para solucionar a problemática de atendimento à saúde dos conveniados, uma vez que não havia médico responsável pelas autorizações necessárias. Além do que ocorreu a devida prestação de serviços
Análise
Observa-se que a defendente, admite que agiu, autorizando os tratamentos médicos, por não haver médico responsável pelas autorizações. A defesa busca a excludente de ilicitude, em casos de urgência e emergência. Porém, o caráter emergencial e urgente, quando observado pela administração na confecção de seus atos, deve ter uso restrito e imediato, e não em caráter repetitivo e prolongado como se observa no presente caso.
Nessas situações, o reconhecimento da situação de emergência não implica convalidar ou dar respaldo jurídico à conduta comissiva da empregada, a quem cabe a responsabilidade pela realização das autorizações ilegítimas, por não ter habilitação profissional para a acertada decisão técnica, tendo aprovado indistintamente os procedimentos
A utilização de subterfugio às normas de saúde dos correios, para se autorizar procedimentos de saúde, por profissional não habilitado para tal, coloca em risco a saúde dos pacientes, e no caso, redundou em prejuízo ao erário.
Embora tenha sido realizado os procedimentos hospitalares, este fato por si só, não o isenta da responsabilidade nestes autos, uma vez que as autorizações foram indevidas, concorrendo para a realização de procedimentos pouco eficientes e de alto custo, redundando em prejuízo ao erário.
A defesa busca comprovar a licitude de seus atos. Porém, o que se verifica nos autos, é uma burla ao plano de saúde dos Correios, já que foram autorizados procedimentos de saúde dispendiosos e sem eficácia comprovada, conforme depoimentos de pacientes, vide Termo de Informação (peça 74, p. 136) . Ademais a defendente não possuía conhecimento técnico para o exercício da função de autorização de procedimentos médicos hospitalares.
Desse modo, em virtude da não caracterização do caráter emergente ao caso, deixa-se de acatar os seus argumentos.
6.2.1.3. Inexistência de Dolo ou culpa (peça 42, p. 33) 
Alega que não houve dolo ou culpa em sua conduta, tampouco nexo de causalidade entre a conduta da defendente e o possível dano causado. Segundo a defendente, o procedimento de Rizotomia liberado era coberto pelo plano de saúde dos Correios desde 2003 e não podiam ser negados, em virtude da imprescindibilidade do tratamento para que o paciente pudesse exercer suas funções laborais e vitais, cuja negativa implicaria em multa ao Saúde Correios. Para corroborar sua tese colaciona jurisprudência do TRF (peça 42, p. 27-28) .
Análise
Importante distinguir os fundamentos desta TCE, autorizações de procedimentos de saúde, de maneira indevida, por terem sido autorizados por empregados sem formação profissional médica, exigida no caso em comento e os fundamentos da liberação de procedimentos de saúde por parte de operadoras e planos de saúde.
Está claro que os planos de saúde não se podem negar ao atendimento de saúde contratados em seu plano. Porém, a liberação do procedimento específico deve ser feita por profissional habilitado, e no presente caso, deveria ser um médico.
Desse modo, o nexo de causalidade entre a conduta da defendente e o dano apurado está no fato de a defendente ter contribuído diretamente, ao assumir função de decisão nas autorizações de procedimentos de saúde feitos, de maneira indevida, uma vez que não tinha formação em medicina, como se exige no normativo afim.
Também, ficou comprovada a sua culpa, no presente caso, pois a defendente assumiu uma função sem ser habilitada para tal, agindo com imperícia, nos atos de autorização de procedimentos médicos hospitalares, e imprudente ao exercer a competência para a autorização de procedimentos da área de saúde, na falta do médico, sem ter a devida formação e nem os devido conhecimento exigidos para o caso.
Desse modo, seus argumentos não devem ser acatados. 
6.2.1.4. Discricionariedade, estado de necessidade, proporcionalidade e adequação (peça 42, p. 34) 
A defendente alega que agiu dentro dos critérios de discricionariedade, como forma de melhor atender as conveniências da Administração e as necessidades coletivas. Portanto, os atos adotados por ele foram proporcionais e coerentes com a função pública exercida por ele. Alega que o estado de necessidade não lhe dava opção por conduta diversa.  Com isso busca isentar-se de sua responsabilização.
Análise
Observa-se que a discricionariedade, utilizada sem observar o zelo necessário quanto aos seus efeitos, que no caso, comprovaram-se danosos ao erário, é que atraiu ao defendente a responsabilidade solidária pelos débitos apurados, diante das autorizações indevidas, de procedimentos médicos hospitalares, feitas por ele sem estar habilitado para a função, a qual era exigida formação em medicina.
O estado de necessidade não justifica o caso, uma vez que, as autorizações feitas por ela, sem a devida habilitação profissional para o caso, feriram o princípio da ética e da dignidade da pessoa humana, ao colocar em risco pacientes que foram submetidos aos procedimentos sem que houvesse análise de um médico auditor, para saber se os casos eram mesmo necessários e recomendados. Tal conduta acabou por gerar prejuízo aos pacientes e ao erário.
Desse modo, diante da não descaracterização da ocorrência descrita na citação, assim como, a contribuição do defendente nas autorizações mencionadas que redundaram em prejuízo ao erário, não há como acatar os seus argumentos.
Desse modo, não há como acolher as alegações de defesa do responsável.
7. Defesa do Sr. Romulo Orleans Silva Araújo (peça 66-72) 
7.1. Preliminares
7.1.1. Decisão favorável na Justiça do Trabalho (peça 66, p. 1-7) 
Alega que houve decisão favorável ao empregado público no processo 0018036-25.2017.5.16.0016. Que o defendente teria sido absolvido pela Justiça, para embasar sua tese, apresenta a decisão judicial (peça 67, p. 1-17) .
Análise
Observa-se nos autos, a Decisão proferida pela 6ª Vara do Trabalho de São Luís do Tribunal Regional do Trabalho da 16ª Região, que julgou parcialmente procedente o pedido, confirmando os efeitos da tutela antecipada, declarar a nulidade da penalidade pecuniária e condenar a Empresa Brasileira de Correios e Telégrafos a se abster de efetivar os descontos dos valores no contracheque do reclamante, (peça 67, p. 16) . Por sua vez, a decisão é contra os Correios e não, contra o TCU.
Observa-se, também, que naquela decisão trabalhista, quanto à ausência de culpa do empregado e de prejuízos ao empregador, o E. Juiz (peça 67, p. 10-11) considerou que não houve pagamento indevido ou erro na autorização do procedimento médico hospitalar, pelo fato de a cirurgia ter ocorrido e de não haver provas naqueles autos, de que o procedimento seria alvo de negativa pelo auditor médico por ser indevido. Também, considerou que não houve culpa ou dolo na ação do empregado. Não restando configurado o elemento subjetivo para a configuração da responsabilidade, requisito essencial para a obrigação de se reparar o dano causado.
Neste tocante, diverge-se do entendimento do E. Juiz, por considerar-se que houve culpa do empregado, pois ocorreu a imperícia nas autorizações, uma vez que o empregado não tinha formação em medicina, portanto, não poderia avaliar o caso que autorizou. Essa é a questão principal deste processo, que redundou na tese de prejuízo ao erário, em decorrência de autorizações indevidas, de alto custo e sem resultado satisfatório.
Ademais, as funções desempenhadas pela Justiça do Trabalho e do TCU são distintas. 
O Tribunal de Contas da União possui jurisdição e competência próprias estabelecidas pela Constituição Federal e pela sua Lei Orgânica (Lei 8.443/92) . Dessa forma, a existência de demanda trabalhista versando sobre o mesmo autor não obsta o exercício do controle externo. Neste caso, as matérias tratadas pela justiça do trabalho são diversas das tratadas no TCU, não havendo conflito de interesses.
Entretanto, dado o princípio da independência das instâncias, trabalhista, cível, penal e administrativa, somente teria influência no processo em exame a ação penal em que fossem absolvidos os responsáveis pela negativa de autoria ou inocorrência do fato, caso em que as demais esferas devem acatar a decisão adotada no âmbito do juízo penal.
No caso em análise, tratado pela Justiça do Trabalho, mesmo com decisão favorável ao defendente. Não se pode falar, em óbice à atuação do TCU. Como apenas o reconhecimento, no processo penal, da negativa da autoria ou da inexistência do fato poderia afastar sua responsabilidade, permanece intacta a competência do TCU para apreciar, de forma independente, as irregularidades aqui apontadas.
Esse entendimento é pacífico no TCU, sendo exemplos os Acórdão 2067/2015-TCU-Plenário, rel. Bruno Dantas; 2.613/2015-TCU-Plenário, rel. Benjamin Zymler; 2.437/2015-TCU-Plenário, rel. Ana Arraes; 541/2015-Plenário, rel. Raimundo.
Assim, não se acatam os seus argumentos.
7.1.2. Irregularidades do Processo Administrativo - Cerceamento de defesa (peça 66, p. 9-11 e p. 16-17) 
Alega que houve prejuízo à sua defesa na fase administrativa da TCE, que os durante os procedimentos internos dos Correios não lhe fora dada oportunidade de interposição de recursos ou de acesso aos autos do PAD, para que pusesse se defender. Com isso requer a nulidade processual, em virtude do cerceamento de defesa.
Análise
Verifica-se que a tentativa de demonstrar nulidade processual, por falta de oportunidade de defesa, não prospera, uma vez que foi possibilitado amplamente o direito ao contraditório e à ampla defesa à responsável por parte da ECT, conforme notificações entregues, cujas cópias possuem o registro do ciente da empregada (peça 4, p. 90-91; 100 e 116-117) e manifestação apresentada (peça 4, p. 3-25) na data de 5/3/2017. Registre-se, que o defendente foi notificado, para apresentar suas alegações finais em 14/3/2017 (peça 4, p. 100) .
Embora argumente que não lhe foi dada oportunidade para interposição de recurso, após o julgamento, tal alegação não deve prosperar, pois as defesas anteriores foram apresentadas, e, após o julgamento, não cabia mais recurso na fase administrativa. De qualquer modo, a não apresentação de defesa, na fase administrativa, não tem o condão de estancar o curso do processo ou mesmo eivá-lo de nulidade.
Cabe esclarecer que na fase interna da tomada de contas especial ainda não se tem propriamente processo caracterizado por lide, mas, sim, procedimento de apuração administrativa. Na fase inicial, embora haja a previsão de notificação para que o responsável traga aos autos os documentos que entenda úteis para o esclarecimento da situação, a falta de sua realização não invalida os atos processuais adotados no âmbito da Corte de Contas. 
Assim, no que se refere à não apresentação de defesa pelo responsável na fase interna da tomada de contas especial, a jurisprudência deste Tribunal é firme no sentido de que a instauração do contraditório e da ampla defesa, para fins de condenação dos responsáveis por parte desta Corte de Contas, somente se dá na fase externa do processo de tomada de contas especiais, ou seja, por meio de sua regular citação, não sendo determinante para a configuração do contraditório, a ocorrência ou não de notificação anterior pelo órgão concedente, assim como a consequente manifestação do responsável naquela fase, (Acórdão 1404/2014-TCU-Plenário, 1.991/2014-TCU-Plenário, 2.875/2014-TCU-Plenário, 4.578/2014-TCU-1ª Câmara, 5.661/2014-TCU-1ª Câmara, 6.941/2015-TCU-1ª Câmara e 874/2016-TCU-1ª Câmara, dentre outros) .
Desse modo, não se acatam os seus argumentos, em função da desnecessidade de manifestação do responsável na fase interna. Assim como, este é o momento processual onde lhe está sendo assegurada a oportunidade de ampla defesa.
7.1.3. Irregularidades do Processo Administrativo - Prescrição, excesso de prazo, nulidade da citação, e perdão tácito (peça 66, p. 12-16) 
Alega a defendente que houve diversas irregularidade no processo administrativo, tais como: excesso de prazo no andamento do processo administrativo; nulidade da citação na fase interna, em virtude de falta de pré-requisitos, para a citação (irregularidade, normas infringidas, valor do dano ao Erário) ; perdão tácito, em virtude da demora na aplicação da pena. Além da prescrição.
Análise
As demais alegações se enquadram na análise do tópico anterior, restando apenas tratar da prescrição, que no caso, não se trata de prescrição de ações disciplinares administrativas, mas de ação de ressarcimento ao erário, que são imprescritíveis, segundo o entendimento dessa Corte de Contas. Por isso, a instauração de TCE no âmbito do TCU.
		A prescrição tratada nos autos de TCE, na Egrégia Corte de Contas, como se trata de tema recorrente em alegações de defesa, aproveitando-se os parágrafos de 54-73 do item 1.1.2 da análise feita anteriormente na defesa apresentada por José de Lima Brandão, a partir da análise específica ao caso.
Desse modo, não há como acatar os argumentos do responsável.
7.2. Mérito
7.2.1. Ausência de irregularidade cometida pelo defendente (peça 66, p. 19-34) 
7.2.1.1. Inexistência de Dolo ou Culpa (peça 66, p. 23-24) 
Alega que não houve dolo ou culpa em sua conduta, tampouco nexo de causalidade entre a conduta do defendente e o possível dano causado. Segundo o defendente, o procedimento de Rizotomia liberado era coberto pelo plano de saúde dos Correios desde 2003 e não podiam ser negados, em virtude da imprescindibilidade do tratamento para que o paciente pudesse exercer suas funções laborais e vitais, cuja negativa implicaria em multa ao Saúde Correios. Para corroborar sua tese colaciona jurisprudência do TRF (peça 66, p. 26-28) .
Análise
Importante distinguir os fundamentos desta TCE, autorizações de procedimentos de saúde, de maneira indevida, por terem sido autorizados por empregados sem formação profissional médica, exigida no caso em comento e os fundamentos da liberação de procedimentos de saúde por parte da operadoras e planos de saúde.
Está claro que os planos de saúde não se podem negar ao atendimento de saúde contratados em seu plano. Porém, a liberação do procedimento específico deve ser feita por profissional habilitado, e no presente caso, deveria ter formação em medicina.
Desse modo, o nexo de causalidade entre a conduta do defendente e o dano apurado está no fato de o defendente ter contribuído diretamente, ao decidir nas autorizações de procedimentos de saúde feitos, de maneira indevida, uma vez que não tinha formação em medicina, como se exige no normativo afim.
Também, ficou comprovada a sua culpa, no presente caso, pois o defendente assumiu uma função sem ser habilitado para tal, agindo com imperícia, nas   decisões de autorização de procedimentos médicos hospitalares, e imprudente ao aceitar o exercício da competência para a autorização de procedimentos da área de saúde, sem ter a devida formação técnica e nem os devido conhecimento exigidos para o caso.
Embora tenha sido realizado o procedimento hospitalar, este fato por si só, não o isenta da responsabilidade nestes autos, uma vez que as autorizações foram indevidas, concorrendo para a realização de procedimentos pouco eficientes e de alto custo, redundando em prejuízo ao erário. Ademais o defendente não possuía conhecimento técnico para o exercício da função de autorização de procedimentos médicos hospitalares.
Ele admite que agiu, autorizando os tratamentos médicos, porque que não havia médico responsável pelas autorizações. Portanto, ocorreu uma burla ao plano de saúde dos Correios, já que foram autorizados procedimentos de saúde dispendiosos e sem eficácia comprovada, conforme depoimentos de pacientes, vide Termo de Informação (peça 74, p. 136) . 
Desse modo, diante da relevância dos resultados danosos ao erário, decorrentes de atos cometidos pelo defendente, não se acatam os seus argumentos.
7.2.1.2. Alega questão de urgência e emergência (peça 66, p. 24-26) 
Alega que as guias foram autorizadas regularmente e legalmente, por fazerem parte do tratamento clínico de cada paciente, tratando-se de procedimentos delicados de urgência e emergência. E que a indicação do empregado ao Diretor, para eventual substituição quanto às autorizações de procedimentos médicos hospitalares, ocorreu para solucionar a problemática de atendimento à saúde dos conveniados, uma vez que não havia médico responsável pelas autorizações necessárias. Além do fato de ter ocorrido a devida prestação de serviços
Análise
Observa-se que o defendente, admite que agiu, autorizando os tratamentos médicos, por não haver médico responsável pelas autorizações. A defesa busca a excludente de ilicitude, em casos de urgência e emergência. Porém, o caráter emergencial e urgente, quando observado pela administração na confecção de seus atos, deve ter uso restrito e imediato, e não em caráter repetitivo e prolongado como se observa no presente caso.
Nessas situações, o reconhecimento da situação de emergência não implica convalidar ou dar respaldo jurídico à conduta comissiva do empregado, a quem cabe a responsabilidade pela realização das autorizações ilegítimas, por não ter habilitação profissional para a acertada decisão técnica, tendo aprovado indistintamente os procedimentos.
A utilização de subterfugio às normas de saúde dos correios, para se autorizar procedimentos de saúde, por profissional não habilitado para tal, coloca em risco a saúde dos pacientes, e no caso, redundou em prejuízo ao erário.
Embora tenha sido realizado os procedimentos hospitalares, este fato por si só, não o isenta da responsabilidade nestes autos, uma vez que as autorizações foram indevidas, concorrendo para a realização de procedimentos pouco eficientes e de alto custo, redundando em prejuízo ao erário.
Ocorreu uma burla ao plano de saúde dos Correios, já que foram autorizados procedimentos de saúde dispendiosos e sem eficácia comprovada, conforme depoimentos de pacientes, vide Termo de Informação (peça 74, p. 136) . Ademais o defendente não possuía conhecimento técnico para o exercício da função de autorização de procedimentos médicos hospitalares.
Desse modo, em virtude da não caracterização do caráter emergente ao caso, deixa-se de acatar os seus argumentos.
7.2.1.3. Discricionariedade, estado de necessidade, proporcionalidade e adequação e bons antecedentes (peça 66, p. 33-35) 
O defendente alega que agiu dentro dos critérios de discricionariedade, como forma de melhor atender as conveniências da Administração e as necessidades coletivas. Portanto, os atos adotados por ele foram proporcionais e coerentes com a função pública exercida por ele. Alega que o estado de necessidade não lhe dava opção por conduta diversa.  Com isso busca isentar-se de sua responsabilização.
Análise
Observa-se que a discricionariedade, utilizada sem observar o zelo necessário quanto aos seus efeitos, que no caso, comprovaram-se danosos ao erário, é que atraiu ao defendente a responsabilidade solidária pelo débito apurados diante da autorização indevida, de procedimentos médicos hospitalares, feitas por ele sem estar habilitado para a função, a qual era exigida formação em medicina.
O estado de necessidade não justifica o caso, uma vez que, a autorização feita por ele, sem a devida habilitação profissional para o caso, feriu o princípio da ética e da dignidade da pessoa humana, ao colocar em risco paciente que foram submetidos aos procedimentos sem que houvesse análise de um médico auditor, para saber se o caso era mesmo necessário e recomendado. Tal conduta acabou por gerar prejuízo aos pacientes e ao erário.
Não há que ser falar em proporcionalidade e adequação de seu ato de autorizar procedimentos médicos hospitalares, uma vez que o defendente não tinha conhecimento técnico para fazer tal avaliação.
Deve ser observado que a probidade administrativa é um atributo inerente à função pública exercida por qualquer empregado, de modo que a honestidade do responsável, assim como, os seus bons antecedentes depõem a seu favor no momento da gradação de uma possível pretensão punitiva. Mas não tem a força para desconstituir o débito a ele imputado.
Desse modo, diante da não descaracterização da ocorrência descrita na citação, assim como, a contribuição direta do defendente na autorização mencionada que redundou em prejuízo ao erário, não há como acatar os seus argumentos.
Desse modo, não há como acolher as alegações de defesa do responsável.
8. Defesa do Sr. Nauro Sérgio Costa (peça 49-54) 
8.1. Preliminares
8.1.1. Decisão favorável na Justiça do Trabalho (peça 49, p. 1-5) 
Alega que houve decisão favorável ao empregado público no processo 0018118-53.2017.5.16.0003. Que o defendente teria sido absolvido pela Justiça, e que o processo administrativo fora anulado, para embasar sua tese, apresenta a decisão judicial (peça 50, p. 1-17) .
Análise
Observa-se nos autos, a Decisão proferida pela 3ª Vara do Trabalho de São Luís do Tribunal Regional do Trabalho da 16ª Região, que julgou parcialmente procedente o pedido, para anular a penalidade pecuniária e solidária imposta ao reclamante, bem como abster-se de fazer descontos no contracheque do empregado em virtude de penalidade pecuniária, e, caso tenha sido efetuado algum desconto antes da prolação daquela decisão, que seja restituído ao reclamante, (peça 50, p. 5) . 
Não houve anulação do processo administrativo. Por sua vez, a decisão é contra os Correios e não, contra o TCU.
Frisa-se que o Juiz declarou a incompetência da Justiça do Trabalho para impedir o TCU de impor eventuais multas ao reclamante.
Observa-se, também, que naquela decisão trabalhista, quanto à ausência de culpa do empregado e de prejuízos ao empregador, o E. Juiz (peça 50, p. 2) considerou que não houve pagamento indevido, pelo fato de os procedimentos médicos terem sido realizados, não se constatando que houve por parte de algum beneficiário ou profissional médico o recebimento de vantagem indevida. Também, considerou que não houve culpa em sentido estrito ou dolo na ação do empregado. Não restando configurado o elemento subjetivo para a configuração da responsabilidade, requisito essencial para a obrigação de se reparar o dano causado.
Neste tocante, diverge-se do entendimento do E. Juiz, por considerar-se que houve culpa do empregado, pois ocorreu a imperícia nas autorizações, uma vez que o empregado não tinha formação em medicina, portanto, não poderia avaliar o caso que autorizou. Essa é a questão principal deste processo, que redundou na tese de prejuízo ao erário, em decorrência de autorizações indevidas, de alto custo e sem resultado satisfatório.
Ademais, as funções desempenhadas pela Justiça do Trabalho e do TCU são distintas. 
O Tribunal de Contas da União possui jurisdição e competência próprias estabelecidas pela Constituição Federal e pela sua Lei Orgânica (Lei 8.443/92) . Dessa forma, a existência de demanda trabalhista versando sobre o mesmo autor não obsta o exercício do controle externo. Neste caso, as matérias tratadas pela justiça do trabalho são diversas das tratadas no TCU, não havendo conflito de interesses.
Entretanto, dado o princípio da independência das instâncias, trabalhista, cível, penal e administrativa, somente teria influência no processo em exame a ação penal em que fossem absolvidos os responsáveis pela negativa de autoria ou inocorrência do fato, caso em que as demais esferas devem acatar a decisão adotada no âmbito do juízo penal.
No caso em análise, tratado pela Justiça do Trabalho, mesmo com decisão favorável ao defendente. Não se pode falar, em óbice à atuação do TCU. Como apenas o reconhecimento, no processo penal, da negativa da autoria ou da inexistência do fato poderia afastar sua responsabilidade, permanece intacta a competência do TCU para apreciar, de forma independente, as irregularidades aqui apontadas.
Esse entendimento é pacífico no TCU, sendo exemplos os Acórdão 2067/2015-TCU-Plenário, rel. Bruno Dantas; 2.613/2015-TCU-Plenário, rel. Benjamin Zymler; 2.437/2015-TCU-Plenário, rel. Ana Arraes; 541/2015-Plenário, rel. Raimundo.
Assim, não se acatam os seus argumentos.
8.1.2. Irregularidades do Processo Administrativo - Cerceamento de defesa (peça 49, p. 7-9 e p. 13-15) 
Alega que houve prejuízo à sua defesa na fase administrativa da TCE, que os durante os procedimentos internos dos Correios não lhe fora dada oportunidade de interposição de recursos ou de acesso aos autos do PAD, para que pusesse se defender. Com isso requer a nulidade processual, em virtude do cerceamento de defesa.
Análise
Verifica-se que a tentativa de demonstrar nulidade processual, por falta de oportunidade de defesa, não prospera, uma vez que foi possibilitado amplamente o direito ao contraditório e à ampla defesa à responsável por parte da ECT, conforme notificações entregues, cujas cópias possuem o registro do ciente da empregada (peça 4, p. 92-93; 105 e 112-113) e manifestação apresentada (peça 4, p. 48-80) na data de 5/3/2017. Registre-se, que o defendente foi notificado, para apresentar suas alegações finais em 14/3/2017 (peça 4, p. 105) .
Embora argumente que não lhe foi dada oportunidade para interposição de recurso, após o julgamento, tal alegação não deve prosperar, pois as defesas anteriores foram apresentadas, e, após o julgamento, não cabia mais recurso na fase administrativa. De qualquer modo, a não apresentação de defesa, na fase administrativa, não tem o condão de estancar o curso do processo ou mesmo eivá-lo de nulidade.
Cabe esclarecer que na fase interna da tomada de contas especial ainda não se tem propriamente processo caracterizado por lide, mas, sim, procedimento de apuração administrativa. Na fase inicial, embora haja a previsão de notificação para que o responsável traga aos autos os documentos que entenda úteis para o esclarecimento da situação, a falta de sua realização não invalida os atos processuais adotados no âmbito da Corte de Contas. 
Assim, no que se refere à não apresentação de defesa pelo responsável na fase interna da tomada de contas especial, a jurisprudência deste Tribunal é firme no sentido de que a instauração do contraditório e da ampla defesa, para fins de condenação dos responsáveis por parte desta Corte de Contas, somente se dá na fase externa do processo de tomada de contas especiais, ou seja, por meio de sua regular citação, não sendo determinante para a configuração do contraditório, a ocorrência ou não de notificação anterior pelo órgão concedente, assim como a consequente manifestação do responsável naquela fase, (Acórdão 1404/2014-TCU-Plenário, 1.991/2014-TCU-Plenário, 2.875/2014-TCU-Plenário, 4.578/2014-TCU-1ª Câmara, 5.661/2014-TCU-1ª Câmara, 6.941/2015-TCU-1ª Câmara e 874/2016-TCU-1ª Câmara, dentre outros) .
Desse modo, não se acatam os seus argumentos, em função da desnecessidade de manifestação do responsável na fase interna. Assim como, este é o momento processual onde lhe está sendo assegurada a oportunidade de ampla defesa.
8.1.3. Irregularidades do Processo Administrativo - Prescrição, excesso de prazo, nulidade da citação, e perdão tácito (peça 49, p. 9-15) 
Alega o defendente que houve diversas irregularidade no processo administrativo, tais como: excesso de prazo no andamento do processo administrativo; nulidade da citação na fase interna, em virtude de falta de pré-requisitos, para a citação (irregularidade, normas infringidas, valor do dano ao Erário) ; perdão tácito, em virtude da demora na aplicação da pena. Além da prescrição.
Análise
As demais alegações se enquadram na análise do tópico anterior, restando apenas tratar da prescrição, que no caso, não se trata de prescrição de ações disciplinares administrativas, mas de ação de ressarcimento ao erário, que são imprescritíveis, segundo o entendimento dessa Corte de Contas. Por isso, a instauração de TCE no âmbito do TCU.
A prescrição tratada nos autos de TCE, na Egrégia Corte de Contas, como se trata de tema recorrente em alegações de defesa, aproveitando-se os parágrafos de 54-73 do item 1.1.2 da análise feita anteriormente na defesa apresentada por José de Lima Brandão, a partir da análise específica ao caso.
Desse modo, não há como acatar os argumentos do responsável.
8.2. Mérito
8.2.1. Ausência de irregularidade cometida pelo defendente (peça 49, p. 15-35) 
8.2.1.1. Alega questão de urgência e emergência, para a prestação de serviços (peça 49, p. 17-26) 
Alega que as guias foram autorizadas regularmente e legalmente, por fazerem parte do tratamento clínico de cada paciente, tratando-se de procedimentos delicados de urgência e emergência. E que a indicação do empregado ao Diretor, para eventual substituição quanto às autorizações de procedimentos médicos hospitalares, ocorreu para solucionar a problemática de atendimento à saúde dos conveniados, uma vez que não havia médico responsável pelas autorizações necessárias. Além do que ocorreu a devida prestação de serviços
Análise
Observa-se que o defendente, admite que agiu, autorizando os tratamentos médicos, por não haver médico responsável pelas autorizações. A defesa busca a excludente de ilicitude, em casos de urgência e emergência. Porém, o caráter emergencial e urgente, quando observado pela administração na confecção de seus atos, deve ter uso restrito e imediato, e não em caráter repetitivo e prolongado como se observa no presente caso.
A utilização de subterfugio às normas de saúde dos correios, para se autorizar procedimentos de saúde, por profissional não habilitado para tal, coloca em risco a saúde dos pacientes, e no caso, redundou em prejuízo ao erário.
Embora tenha sido realizado os procedimentos hospitalares, este fato por si só, não o isenta da responsabilidade nestes autos, uma vez que as autorizações foram indevidas, concorrendo para a realização de procedimentos pouco eficientes e de alto custo, redundando em prejuízo ao erário.
Ocorreu uma burla ao plano de saúde dos Correios, já que foram autorizados procedimentos de saúde dispendiosos e sem eficácia comprovada, conforme depoimentos de pacientes, vide Termo de Informação (peça 74, p. 136) . Ademais o defendente não possuía conhecimento técnico para o exercício da função de autorização de procedimentos médicos hospitalares.
Desse modo, em virtude da não caracterização do caráter emergente ao caso, deixa-se de acatar os argumentos do responsável.
8.2.1.2. Inexistência de Dolo ou culpa e nexo de causalidade (peça 49, p. 21) 
Alega que não houve dolo ou culpa em sua conduta, tampouco nexo de causalidade entre a conduta do defendente e o possível dano causado. Segundo o defendente, o procedimento de Rizotomia liberado era coberto pelo plano de saúde dos Correios desde 2003 e não podiam ser negados, em virtude da imprescindibilidade do tratamento para que o paciente pudesse exercer suas funções laborais e vitais, cuja negativa implicaria em multa ao Saúde Correios. Para corroborar sua tese colaciona jurisprudência do TRF (peça 66, p. 26-28) .
Análise
Importante distinguir os fundamentos desta TCE, autorizações de procedimentos de saúde, de maneira indevida, por terem sido autorizados por empregados sem formação profissional médica, exigida no caso em comento e os fundamentos da liberação de procedimentos de saúde por parte de operadoras e planos de saúde.
Está claro que os planos de saúde não se podem negar ao atendimento de saúde contratados em seu plano. Porém, a liberação do procedimento específico deve ser feita por profissional habilitado, e no presente caso, deveria ter formação em medicina.
Desse modo, o nexo de causalidade entre a conduta do defendente e o dano apurado está no fato de o defendente ter contribuído diretamente, ao decidir nas autorizações de procedimentos de saúde feitos, de maneira indevida, uma vez que não tinha formação em medicina, como se exige no normativo afim.
Também, ficou comprovada a sua culpa, no presente caso, pois o defendente assumiu uma função sem ser habilitado para tal, agindo com imperícia, nas   decisões de autorização de procedimentos médicos hospitalares, e imprudente ao aceitar o exercício da competência para a autorização de procedimentos da área de saúde, sem ter a devida formação técnica e nem os devido conhecimento exigidos para o caso.
Desse modo, suas alegações de defesa não devem ser acatadas. 
8.2.1.3. Discricionariedade, estado de necessidade, proporcionalidade e adequação e bons antecedentes (peça 49, p. 31-35) 
O defendente alega que agiu dentro dos critérios de discricionariedade, como forma de melhor atender as conveniências da Administração e as necessidades coletivas. Portanto, os atos adotados por ele foram proporcionais e coerentes com a função pública exercida por ele. Alega que o estado de necessidade não lhe dava opção por conduta diversa.  Com isso busca isentar-se de sua responsabilização.
Análise
Observa-se que a discricionariedade, utilizada sem observar o zelo necessário quanto aos seus efeitos, que no caso, comprovaram-se danosos ao erário, é que atraiu ao defendente a responsabilidade solidária pelo débito apurados diante da autorização indevida, de procedimentos médicos hospitalares, feitas por ele sem estar habilitado para a função, a qual era exigida formação em medicina.
O estado de necessidade não justifica o caso, uma vez que, a autorização feita por ele, sem a devida habilitação profissional para o caso, feriu o princípio da ética e da dignidade da pessoa humana, ao colocar em risco paciente que foram submetidos aos procedimentos sem que houvesse análise de um médico auditor, para saber se o caso era mesmo necessário e recomendado. Tal conduta acabou por gerar prejuízo aos pacientes e ao erário.
Não há que ser falar em proporcionalidade e adequação de seu ato de autorizar procedimentos médicos hospitalares, uma vez que o defendente não tinha conhecimento técnico para fazer tal avaliação.
Deve ser observado que a probidade administrativa é um atributo inerente à função pública exercida por qualquer empregado, de modo que a honestidade do responsável, assim como, os seus bons antecedentes depõem a seu favor no momento da gradação de uma possível pretensão punitiva. Mas não tem a força para desconstituir o débito a ele imputado.
Desse modo, diante da não descaracterização da ocorrência descrita na citação, assim como, a contribuição direta do defendente na autorização mencionada que redundou em prejuízo ao erário, não há como acatar os seus argumentos.
Desse modo, não há como acolher as alegações de defesa do responsável.
Análise da boa-fé dos responsáveis 
Ante o exposto, verifica-se que os responsáveis apresentaram alegações de defesa incapazes de elidir a irregularidade cometida, não sendo possível, ainda, reconhecer a boa-fé deles, diante de condutas que contribuíram para a causa ao prejuízo ao erário. 
Conforme jurisprudência pacífica deste Tribunal (Acórdãos 203/2010 - Rel. Min. Augusto Sherman, 276/2010 - Rel. Min. André de Carvalho, 1223/2008 - Rel. Walmir Campelo, 1322/2007- Rel. Min. Aroldo Cedraz, todos do Plenário) , a boa-fé dos gestores não se presume, sendo necessária a apresentação de um elemento fático capaz de demonstrá-la, já que se está diante de situações de irregularidade na administração de recursos públicos. 
Nesse contexto, após o exame de toda a documentação constante dos autos, não há como se vislumbrar a boa-fé na conduta dos responsáveis. Isso porque não se pode considerar que os empregados tenham agido em harmonia com a conduta imposta aos empregados que cuidam do bom emprego de recursos públicos federais, deixando de aplicar os normativos internos dos Correios, causando dano ao erário.
Análise conclusiva
As alegações de defesa apresentadas, assim, não elidem as irregularidades apontadas aos responsáveis.
Não havendo nos autos elementos que possam atestar a boa-fé dos responsáveis, devem ser rejeitadas as alegações de defesa dos responsáveis, devendo as contas serem julgadas irregulares, condenando-os ao débito apurado e aplicando-lhes a multa prevista no art. 57 da Lei 8.443/1992.
Prescrição da Pretensão Punitiva
Vale ressaltar que a pretensão punitiva do TCU, conforme Acórdão 1441/2016-TCU-Plenário, que uniformizou a jurisprudência acerca dessa questão, subordina-se ao prazo geral de prescrição indicado no art. 205 do Código Civil, que é de 10 anos, contado da data de ocorrência da irregularidade sancionada, nos termos do art. 189 do Código Civil, sendo este prazo interrompido pelo ato que ordenar a citação, a audiência ou a oitiva do responsável. 
No caso em exame, não ocorreu a prescrição, uma vez que o dano financeiro ocorreu até a data de 18/12/2013 e o ato que ordenou a nova citação ocorreu em 24/6/2020.
CONCLUSÃO
O dano ao erário apurado nesta TCE se deu por prejuízo à ECT, em decorrência de autorização indevida de procedimentos, médicos hospitalares, realizados em empregados da diretoria regional dos Correios do Maranhão, e/ou seus dependentes, em favor do credenciado, Instituto de Medicina do Maranhão (IMMA) , no ano de 2013, uma vez que não foi apresentada documentação ou argumentos aptos a demonstrar que o dano causado não teria ocorrido devido à atuação dos responsáveis na infringência de normas internas dos Correios.
Em face da análise promovida, não foi possível sanear as irregularidades atribuída aos responsáveis, tampouco afastar o débito imputado. 
Ademais, inexistem nos autos elementos que demonstrem a boa-fé dos responsáveis ou a ocorrência de outros excludentes de culpabilidade. Desse modo, suas contas devem, desde logo, serem julgadas irregulares, nos termos do art. 202, § 6º, do Regimento Interno do TCU, procedendo-se à condenação em débito de Jose de Lima Brandão, de Osvaldo Cruz Brito dos Santos, de Marco Antônio Marinho Praseres, de Noêmia Aboud Silva de Sampaio, de Romulo Orleans Silva Araújo, de Nauro Sergio Costa, Fabrício Rabelo Amorim, de Apolinário Magno Marques e do Instituto de Medicina de São Luís Ltda., cujo nome de fantasia é Instituto de Medicina do Maranhão - IMMA.
PROPOSTA DE ENCAMINHAMENTO
	Diante do exposto, submetem-se os autos à consideração superior, propondo ao Tribunal:
 rejeitar as alegações de defesa de Jose de Lima Brandão (CPF XXX.815.683-XX) ; de Osvaldo Cruz Brito dos Santos (CPF XXX.793.423-XX) ; de Sr. Marco Antônio Marinho Praseres (CPF XXX.600.193-XX) ; de Noêmia Aboud Silva de Sampaio (CPF XXX.208.073-XX) ; de Romulo Orleans Silva Araújo (CPF XXX.067.113-XX) ; de Nauro Sergio Costa (CPF XXX.028.863-XX) ; de Fabrício Rabelo Amorim (CPF XXX.375.373-XX) , de Apolinário Magno Marques (CPF XXX.168.012-XX) e do Instituto de Medicina de São Luís Ltda. (CNPJ 06.256.265/0001-310) , cujo nome de fantasia é Instituto de Medicina do Maranhão - IMMA;
 julgar irregulares, nos termos dos arts. 1º, inciso I, 16, inciso III, alínea "c", § 2º, da Lei 8.443/92 c/c os arts. 19 e 23, inciso III, da mesma Lei, e com arts. 1º, inciso I, 209, inciso III, 210 e 214, inciso III, do Regimento Interno/TCU, as contas de Jose de Lima Brandão (CPF XXX.815.683-XX) ; de Osvaldo Cruz Brito dos Santos (CPF XXX.793.423-XX) ; de Sr. Marco Antônio Marinho Praseres (CPF XXX.600.193-XX) ; de Noêmia Aboud Silva de Sampaio (CPF XXX.208.073-XX) ; de Romulo Orleans Silva Araújo (CPF XXX.067.113-XX) ; de Nauro Sergio Costa (CPF XXX.028.863-XX) ; de Fabrício Rabelo Amorim (CPF XXX.375.373-XX) , de Apolinário Magno Marques (CPF XXX.168.012-XX) e do Instituto de Medicina de São Luís Ltda. (CNPJ 06.256.265/0001-310) , cujo nome de fantasia é Instituto de Medicina do Maranhão - IMMA; condenando-os, solidariamente, ao pagamento das importâncias a seguir especificadas, atualizadas monetariamente e acrescidas dos juros de mora, calculadas a partir das datas discriminadas até a data do efetiva quitação do débito, fixando-lhe o prazo de quinze dias, para que comprovem, perante o Tribunal, o recolhimento das referidas quantias aos cofres da Empresa Brasileira de Correios e Telégrafos (ECT) , nos termos do art. 23, inciso III, alínea "a", da citada lei;
Débito solidário I: Apolinário Magno Marques, Jose de Lima Brandão, Osvaldo Cruz Brito dos Santos, Marco Antônio Marinho Praseres e Instituto de Medicina de São Luís Ltda. (peça 4, p. 138) 
	VALOR (R$) 
	DATA 

	27.287,60
	22/8/2013  

	10.010,00 
	22/8/2013  

	165,75
	22/8/2013  

Débito solidário II: Fabrício Rabelo Amorim, Jose de Lima Brandão, Osvaldo Cruz Brito dos Santos, Marco Antônio Marinho Praseres e Instituto de Medicina de São Luís Ltda. (peça 4, p. 138) 
	VALOR (R$) 
	DATA 

	10.432,00 
	22/8/2013  

	111.618,00 
	22/8/2013  

	165,75
	22/8/2013  

	10.440,00
	11/10/2013  

	12.484,90
	11/10/2013  

	13.275,60
	11/10/2013  

Débito solidário III: Fabrício Rabelo Amorim, Jose de Lima Brandão, Osvaldo Cruz Brito dos Santos, Noêmia Aboud Silva de Sampaio e IMMA (peça 4, p. 138) 
	VALOR (R$) 
	DATA 

	11.342,00 
	31/7/2013  

	10.400,00
	31/7/2013  

Débito solidário IV: Fabrício Rabelo Amorim, Jose de Lima Brandão, Osvaldo Cruz Brito dos Santos, Marco Antônio Marinho Praseres, Rômulo Orleans Silva Araújo e Instituto de Medicina de São Luís Ltda. (peça 4, p. 138) 
	VALOR (R$) 
	DATA 

	26.542,25
	18/12/2013  

Débito solidário V: Fabrício Rabelo Amorim, Jose de Lima Brandão, Osvaldo Cruz Brito dos Santos, Marco Antônio Marinho Praseres, Nauro Sérgio Costa e Instituto de Medicina de São Luís Ltda. (peça 4, p. 138) 
	VALOR (R$) 
	DATA 

	26.029,43
	11/10/2013  

Débito solidário VI: Jose de Lima Brandão, Osvaldo Cruz Brito dos Santos, Marco Antônio Marinho Praseres, Noêmia Aboud Silva de Sampaio e Instituto de Medicina de São Luís Ltda. (peça 4, p. 138) 
	VALOR (R$) 
	DATA 

	433,00
	11/10/2013  

	d) aplicar a José de Lima Brandão (CPF XXX.815.683-XX) ; a Osvaldo Cruz Brito dos Santos (CPF XXX.793.423-XX) ; a Marco Antônio Marinho Praseres (CPF XXX.600.193-XX) ; a Noêmia Aboud Silva de Sampaio (CPF XXX.208.073-XX) ; a Romulo Orleans Silva Araújo (CPF XXX.067.113-XX) ; a Nauro Sergio Costa (CPF XXX.028.863-XX) ; a Fabrício Rabelo Amorim (CPF XXX.375.373-XX) , a Apolinário Magno Marques (CPF XXX.168.012-XX) e ao Instituto de Medicina de São Luís Ltda. (CNPJ 06.256.265/0001-310) , cujo nome de fantasia é Instituto de Medicina do Maranhão - IMMA, cujo nome de fantasia é Instituto de Medicina do Maranhão - IMMA,  individualmente, a multa prevista no art. 57 da Lei 8.443/92 c/c o art. 267 do RI/TCU, fixando-lhe o prazo de quinze dias, a contar da notificação, para que comprove, perante o Tribunal (art. 214, III, a, do Regimento Interno do TCU) , o recolhimento da dívida aos cofres do Tesouro Nacional, atualizada monetariamente desde a data do acórdão que vier a ser proferido por este Tribunal até a do efetivo recolhimento, se pagas após o vencimento, na forma da legislação em vigor;
	e) autorizar, desde logo, a cobrança judicial das dívidas, caso não atendidas as notificações, na forma do disposto no art. 28, inciso II, da Lei 8.443/1992;
f) autorizar também, desde logo, se requerido, com fundamento no art. 28, inciso I, da Lei 8.443, de 1992 c/c o art. 217, §§ 1º e 2º do Regimento Interno, o parcelamento das dívidas em até 36 parcelas, incidindo sobre cada parcela, corrigida monetariamente, os correspondentes acréscimos legais fixando- lhe o prazo de quinze dias, a contar do recebimento da notificação, para comprovar perante o Tribunal o recolhimento da primeira parcela, e de trinta dias, a contar da parcela anterior, para comprovar os recolhimentos das demais parcelas, devendo incidir sobre cada valor mensal, atualizado monetariamente, os juros de mora devidos, no caso do débito, na forma prevista na legislação em vigor, alertando os responsáveis de que a falta de comprovação do recolhimento de qualquer parcela importará o vencimento antecipado do saldo devedor, nos termos do § 2º do art. 217 do Regimento Interno deste Tribunal;
g) enviar cópia do Acórdão a ser prolatado, bem como do Relatório e do Voto que o fundamentarem ao Procuradoria da República no Estado do Maranhão, nos termos do § 3º do art. 16 da Lei 8.443/1992 c/c o § 7º do art. 209 do Regimento Interno do TCU, para adoção das medidas cabíveis;
h) enviar cópia do Acórdão que vier a ser proferido à Empresa Brasileira de Correios e Telégrafos (ECT) e aos responsáveis, para ciência, informando que a presente deliberação, acompanhada do Relatório e do Voto que a fundamenta, está disponível para a consulta no endereço www.tcu.gov.br/acordaos, além de esclarecer que, caso requerido, o TCU poderá fornecer sem custos as correspondentes cópias, de forma impressa."
É o relatório.

Elias Pereira Gonçalo de Sousa (13.688/OAB-MA) e Mariana Pereira Gonçalo de Sousa (11.280/OAB-MA), representando Nauro Sérgio Costa; Antônio Emílio Nunes Rocha (7186/OAB-MA), representando José de Lima Brandao; Elias Pereira Gonçalo de Sousa (13.688/OAB-MA) e Mariana Pereira Gonçalo de Sousa (11.280/OAB-MA), representando Osvaldo Cruz Brito dos Santos; Elias Pereira Gonçalo de Sousa (13.688/OAB-MA) e Mariana Pereira Gonçalo de Sousa (11.280/OAB-MA), representando Noêmia Aboud Silva de Sampaio; João Victor Alves Gomes de Oliveira (20.954/OAB-MA), Lina Rosa Menezes da Silveira (13.740/OAB-MA) e outros, representando Apolinário Magno Marques; Marcos Aurélio Mendes de Castro (12.022/OAB-MA) e Harley Wandey Teles Rodrigues Brissac (11.365/OAB-MA), representando Instituto de Medicina de São Luís Ltda.; Harley Wandey Teles Rodrigues Brissac (11.365/OAB-MA), representando Fabrício Rabelo Amorim; Elias Pereira Gonçalo de Sousa (13.688/OAB-MA) e Mariana Pereira Gonçalo de Sousa (11.280/OAB-MA), representando Rômulo Orleans Silva Araújo; Elias Pereira Gonçalo de Sousa (13.688/OAB-MA) e Mariana Pereira Gonçalo de Sousa (11.280/OAB-MA), representando Marco Antônio Marinho Praseres.

Procurador Rodrigo Medeiros de Lima

TOMADA DE CONTAS ESPECIAL. FRAUDE EM ASSISTÊNCIA À SAÚDE OFERECIDA A EMPREGADOS POR EMPRESA PÚBLICA. IMPROCEDÊNCIA DAS ALEGAÇÕES DE DEFESA. IRREGULARIDADE DAS CONTAS, DÉBITOS SOLIDÁRIOS E MULTAS.

TOMADA DE CONTAS ESPECIAL (TCE)

Secretaria de Controle Externo de Tomada de Contas Especial (SecexTCE)

A Empresa Brasileira de Correios e Telégrafos - ECT instaurou esta tomada de contas especial - TCE contra seus empregados José de Lima Brandão, Osvaldo Cruz Brito dos Santos, Marco Antônio Marinho Praseres, Noêmia Aboud Silva de Sampaio, Rômulo Orleans Silva Araújo e Nauro Sérgio Costa em razão de prejuízos por eles causados àquela empresa, em 2013, mediante autorizações irregulares de procedimentos médicos e fraudes nos serviços do CorreioSaúde oferecidos na Diretoria Regional do Maranhão - DR/MA, conforme apurado no processo de sindicância NUP 53101.000686/2014-71. 
2.	Ao fim de diversos incidentes processuais no âmbito desta Corte, os referidos empregados, bem como o Instituto de Medicina do Maranhão - IMMA (nome fantasia do Instituto de Medicina de São Luís Ltda., beneficiário dos pagamentos irregulares constatados) , Fabrício Rabelo Amorim e Apolinário Magno Marques, após terem sido todos devidamente citados, apresentaram alegações de defesa, que foram analisadas e rejeitadas pela Secretaria de Controle Externo de Tomada de Contas Especial - SecexTCE.
3	Assim, em pareceres uniformes e com endosso do Ministério Público junto ao TCU - MPTCU, a unidade técnica opinou pela irregularidade destas contas, com imputações de débitos e multas aos responsáveis.
4.	Endosso tais manifestações.
5.	Uma vez que muitos dos argumentos apresentados pelos defendentes se repetem ou se assemelham, pretendo analisá-los de forma genérica, de acordo com sua índole, sem deixar de ressaltar que o exame individualizado de cada alegação de cada responsável foi efetuado pela SecexTCE na instrução transcrita no Relatório que antecedeu este Voto, que incorporo a minhas razões de decidir.
6.	Assim, foi arguida a ausência de pressupostos para instauração e desenvolvimento desta tomada de contas especial, ante possível cerceamento do contraditório e da ampla defesa no processo administrativo instaurado pela ECT.
7.	Contudo, tal argumento é improcedente, pois, para efeito da atuação do TCU, a instauração do contraditório e da ampla defesa somente se dá a partir da citação por esta Corte, na esfera da qual tais garantias constitucionais estão sendo devidamente asseguradas.
8.	Arguiu-se a prescrição das pretensões indenizatória e punitiva deste Tribunal, em face dos entendimentos firmados pelo Supremo Tribunal Federal nos Temas 897 e 899 de sua Repercussão Geral.
9.	Todavia, a atuação desta Corte não configura apuração de improbidade administrativa, o que afasta a aplicação do Tema 897, além de a jurisprudência deste Tribunal já haver estabelecido que a tese fixada no Tema 899 não se aplica à fase de formação de seus acórdãos. Acrescente-se que, como demonstrou a unidade técnica, não ocorreu prescrição no caso concreto, tanto à luz dos critérios definidos na Lei 9.873/1999 quando de acordo com os parâmetros do Acórdão 1441/2016-TCU-Plenário.
10.	Foi sustentada a ilegitimidade passiva dos empregados, uma vez que somente a pessoa jurídica envolvida nas irregularidades deveria responder pelos danos.
11.	Entretanto, considerando que, conforme constatado nos autos, as condutas dos responsáveis, ao patrocinarem as autorizações indevidas, concorreram para concretização do prejuízo, também eles devem responder pelos prejuízos, e não só a pessoa jurídica.
12.	Argumentou-se que haveria necessidade de esgotamento da via administrativa para instauração da tomada de contas especial. 
 13.	Observe-se, porém, que não há qualquer previsão legal da imprescindibilidade do suposto requisito apontado, além de a competência própria e privativa do TCU tornar desnecessário o esgotamento da via administrativa para instauração de TCE.
14.	Afirmou-se que haveria duplicidade de responsabilização pelas dívidas, ante sua exigência concomitante no processo administrativo da ECT e no processo de tomada de contas especial.
15.	Tal cobrança em duplicidade, todavia, não existe, já que o recolhimento das dívidas em um dos processos será aproveitado no outro e acarretará o correspondente arquivamento do segundo feito.
16.	Afirmou-se que houve extrapolação do prazo do processo administrativo instaurado pela ECT, o que implicaria nulidade do processo no TCU.
17.	Entretanto, como anotou a SecexTCE, esta tomada de contas especial não se originou do processo administrativo da ECT criticado no argumento ora examinado, o que afasta qualquer possível vício neste processo de controle externo em decorrência dessa alegada falha.
18.	Também se afirmou que houve quantificação incorreta dos débitos imputados, que deveriam corresponder apenas à parcela excedente ao devido valor dos procedimentos médicos autorizados, sob pena de enriquecimento ilícito da Administração.
19.	Note-se, porém, que as dívidas apuradas não decorrem de valores excedentes nos preços dos procedimentos médicos, mas sim da própria autorização indevida para realização de tais procedimentos, apontados como inadequados ou inefetivos. Assim, o cálculo dos débitos está correto, pois deve corresponder aos valores totais indevidamente pagos.
20.	Afirmou-se que não houve correta individualização dos danos.
21.	Contudo, deve ser lembrado que as condutas dos envolvidos em cada autorização específica concorreram, em seu conjunto, para ocasionar os prejuízos em apuração, razão pela qual foram efetuadas as diversas responsabilizações solidárias indicadas na instrução destes autos e nos ofícios citatórios.
22.	Foi alegada a inexistência de irregularidades nas condutas dos defendentes.
23.	Tal alegação, porém, deve ser rejeitada, pois, consoante apurado neste feito, as condutas dos responsáveis, além de não corresponderem àquelas que deles eram esperadas no exercício de suas atribuições, concorreram para o surgimento dos danos a eles atribuídos.
24.	Arguiu-se a probidade e os bons antecedentes dos responsáveis, a discricionariedade dos atos por eles praticados e ausência de dolo ou culpa de sua parte.
25.	Registre-se, contudo, que a ausência de dolo ou culpa, a probidade e os bons antecedentes, apesar de serem elementos que podem contribuir na dosimetria de eventuais sanções, não afastam a obrigação de indenizar por prejuízos, que é objetiva e decorre das condutas dos responsáveis. Além disso, foi o próprio exercício da alegada discricionariedade, sem observância do zelo necessário, a causa dos danos verificados.
26.	Afirmou-se que não existiriam os prejuízos imputados.
27.	Entretanto, ficaram comprovadas nos autos as autorizações indevidas para realização de procedimentos médicos inadequados e inefetivos. Tais autorizações caracterizaram condutas irregulares dos responsáveis e inequivocamente acarretaram prejuízos, já que as correspondentes despesas eram absolutamente indevidas.
28.	Foi apresentada alegação de prejuízo à defesa em face do tempo decorrido desde os fatos.
29.	Todavia, além de as citações terem ocorrido no prazo decenal legalmente previsto, os responsáveis, no âmbito administrativo, foram chamados a se manifestar acerca das irregularidades em período razoável, o que descaracteriza qualquer prejuízo decorrente da mera passagem do tempo.
30.	Também foi alegada a existência de responsabilidade exclusiva da ECT pelos erros administrativos que causaram os prejuízos.
31.	É preciso destacar, porém, que não ocorreram esses supostos equívocos administrativos da ECT, que, ao contrário, de forma absolutamente correta, impugnou as autorizações indevidas de procedimentos decorrentes das condutas dos defendentes.
32.	Foi apontada a inépcia da imputação de responsabilidade ao IMMA, ante a ausência de conexão de sua conduta com os fatos narrados.
33.	Observe-se, todavia, que aquele Instituto foi o beneficiário dos pagamentos decorrentes do esquema de autorizações indevidas verificado nos autos, o que acarreta sua responsabilidade solidária pelos prejuízos constatados.
34.	Afirmou-se que não houve indicação precisa das condutas atribuídas aos defendentes.
35.	Tal afirmação, entretanto, não corresponde aos fatos, uma vez que as condutas atribuídas aos responsáveis foram devidamente descritas nos correspondentes ofícios citatórios e nas instruções elaboradas pela SecexTCE.
36.	Alegou-se que as autorizações concedidas decorreriam da urgência dos procedimentos médicos envolvidos.
37.	Entretanto, dadas a inadequação e a inefetividade dos procedimentos autorizados, bem como o caráter rotineiro das liberações, não é possível alegar urgência das autorizações para afastar responsabilidades.
38.	Por fim, foi apontada a existência de decisão da Justiça do Trabalho favorável aos empregados da ECT arrolados nos autos.
39.	Também esse último argumento não beneficia os responsáveis, pois, além de a decisão da Justiça do Trabalho apontada não ter caráter definitivo, o princípio da independência das instâncias impede o afastamento da competência do TCU.
	Demonstrada, pois, a inaptidão das alegações de defesa para afastar as responsabilidades dos defendentes, acolho os pareceres da SecexTCE e do MPTCU e voto pela adoção da minuta de acórdão que submeto a este Colegiado.
TCU, Sala das Sessões, em 7 de junho de 2022.
JORGE OLIVEIRA 
Relator